---
title: "RegEco - Jawa Tengah"
author: "RG-3"
format: html
editor: visual
---

## Regional Economy Simulation

Untuk mengestimasi dampak ekonomi dari skenario perubahan tutupan lahan spasial terhadap PDRB regional, penelitian ini menerapkan pendekatan Land-Extended Input-Output (LEIO) yang dikombinasikan dengan Mixed Endogenous-Exogenous Input-Output Model (Miller & Blair, 2009). Kerangka kerja hubungan antara koefisien penggunaan lahan fisik dan transaksi moneter mengacu pada metode Land Requirement Coefficient yang dikembangkan oleh Hubacek & Sun (2001) dan Hubacek & Vazquez (2002).

Mengingat output sektor berbasis lahan dibatasi secara fisik oleh kapasitas tutupan lahannya, perubahan output sektor tersebut (ditransformasikan dari perkalian perubahan luas lahan dengan produktivitas lahan . Untuk menghindari estimasi ganda (overestimation) pada matriks Kebalikan Leontief, status output sektor lahan dijajarkan secara eksogen mengikuti formulasi Mixed I-O (Papadas & Dahl, 1999; Miller & Blair, 2009), sedangkan estimasi PDRB sektor non-lahan dihitung secara terintegrasi.

## Data Input and Reading

```{r}
library(dplyr)
library(tidyr)
library(ggplot2)
library(readxl)
library(DT)
library(patchwork)

# Data Ekonomi Provinsi
# Baca Matriks Transaksi Inter-Industri Provinsi (Z_prov) 
io <- read.csv("C:/Users/dbodro/OneDrive - CIFOR-ICRAF/dw/ICRAF/analisis data/CIFOR-ICRAF indonesia/Solusi/Jawa Tengah/0_Regional Ekonomi/R - Regional Ekonomi Jateng/IO BUKECAP.csv", 
               header=T,
               sep=",",
               stringsAsFactors = F)

# 1. Baca data PDRB ADHK dari Sheet 'ADHK'
DeskripsiSektor <- read.csv("C:/Users/dbodro/OneDrive - CIFOR-ICRAF/dw/ICRAF/analisis data/CIFOR-ICRAF indonesia/Solusi/Jawa Tengah/0_Regional Ekonomi/R - Regional Ekonomi Jateng/deskripsi sektor.csv", 
                            header=T,
                            sep=",",
                            stringsAsFactors = F)

# LDC menghubungkan 66 sektor dengan jenis tutupan lahan (land cover)
ldc <- read_excel("C:/Users/dbodro/OneDrive - CIFOR-ICRAF/dw/ICRAF/analisis data/CIFOR-ICRAF indonesia/Solusi/Jawa Tengah/0_Regional Ekonomi/R - Regional Ekonomi Jateng/Data Input/LDM.xlsx",
                     sheet = "LDM", col_names = FALSE)

# Baca Data Luas Lahan per 5 Tahun (BAU_Lahan.xlsx)
bau_lahan <- read_excel("C:/Users/dbodro/OneDrive - CIFOR-ICRAF/dw/ICRAF/analisis data/CIFOR-ICRAF indonesia/Solusi/Jawa Tengah/0_Regional Ekonomi/R - Regional Ekonomi Jateng/Data Input/BAU_Lahan.xlsx",
                        sheet = "BAU_Lahan", col_names = TRUE)


LASLahan <- read_excel("C:/Users/dbodro/OneDrive - CIFOR-ICRAF/dw/ICRAF/analisis data/CIFOR-ICRAF indonesia/Solusi/Jawa Tengah/0_Regional Ekonomi/R - Regional Ekonomi Jateng/Data Input/LAS_Lahan.xlsx",
                               sheet = "LAS_Lahan",
                               col_names = TRUE)

# SType1 <- read_excel("SType1.xlsx", 
#                                sheet = "SType1", 
#                                col_names = TRUE)
# SType2 <- read_excel("SType2.xlsx", 
#                                sheet = "SType2", 
#                                col_names = TRUE)
# SType3 <- read_excel("SType3.xlsx", 
#                                sheet = "SType3", 
#                                col_names = TRUE)

# Penyesuaian nama Input kolom yang dibutuhkan
jml_sektor <- 66
kolom_Sektor <- paste0("X", 1:66) # Membuat daftar nama kolom x1, x2, ..., x66 secara otomatis
namaSektor <- as.vector(io[1:jml_sektor,"Nama.Sektor"])
kolom_FD <- paste0("X309")
kolom_TOutput <- "X700"
baris_totInput <- 74
baris_totInputPrimer <- 73
baris_pjkProduk <- 68
tahun_proyeksi <- 2025:2045 #input section simulation



# pembacaan matrix A
matrixA <- io %>%
  slice(1:jml_sektor) %>%       # Mengambil baris 1 hingga 66
  select(kolom_Sektor)        # Mengambil rentang kolom dari x1 sampai x66

Z_prov <- data.matrix(matrixA)

total_input_antara <- colSums(Z_prov) #total input antara
total_input_primer <- io[baris_totInputPrimer,kolom_Sektor] #total input primer
total_input <- io[baris_totInput,kolom_Sektor] #total input primer

# Total Output Sektor di Provinsi (X_prov)
X_prov <- as.numeric(io[74,kolom_Sektor])
X_prov[is.nan(X_prov)] <- 0 #jika Nan diganti 0 

# Matriks Koefisien Teknis Provinsi (A_prov = Z_prov / X_prov)
A_prov <- sweep(Z_prov, 2, X_prov, FUN = "/")
A_prov[is.nan(A_prov)] <- 0 #jika Nan diganti 0 

# Menciptakan matriks identitas (I) berukuran n x n
nA_prov <- nrow(A_prov)
matrixI <- diag(nA_prov)

# Menghitung (I - A) dan mencari Invers Leontief: (I - A)^(-1)
I_minus_A <- matrixI - A_prov
Leontief_Inverse <- solve(I_minus_A)
Leontief_Inverse[is.nan(Leontief_Inverse)] <- 0 #jika Nan diganti 0 
sum(colSums(Leontief_Inverse))


#kolom final demand
fd <- io[1:jml_sektor,kolom_FD]
```

##Pre-Processing

```{r}
#Perkalian Matriks: (I - A)^-1 %*% FD
# Menggunakan operator %*% untuk perkalian aljabar linier (bukan * biasa)
matrix_X <- Leontief_Inverse %*% fd

#validasi total_output_baru (matrix X) = total_output io
total_output_io <- io[1:jml_sektor,kolom_TOutput]
validasi_output <- matrix_X/total_output_io*100

# proposi fd terhadap output
fdProp <- fd/total_output_io
fdProp[is.nan(fdProp) | is.infinite(fdProp)] <- 0

#validasi Proporsi NTB/total input * (I - A)^-1 %*% FD = total input primer di IO
totInputPrimer <- as.numeric(io[baris_totInputPrimer,kolom_Sektor])
totInput <- as.numeric(io[baris_totInput,kolom_Sektor])
ntbProp <- totInputPrimer/totInput
ntbProp[is.nan(ntbProp) | is.infinite(ntbProp)] <- 0
matrix_X <- as.numeric(matrix_X)
kali_NTB <- as.numeric(matrix_X * ntbProp)
validasi_NtbProp <- kali_NTB/totInputPrimer*100

#validasi Proporsi NTB/total input * (I - A)^-1 %*% FD = pdrb di IO (NTB + pajak atas produk)
totInputPrimer <- as.numeric(io[baris_totInputPrimer,kolom_Sektor])
pdrb_IO <- totInputPrimer 

#validasi (I - A)^-1 %*% FD %*% Proporsi NTB/total input *= pdrb di IO (NTB + pajak atas produk)
validasi_PDRB_IO <- (kali_NTB/pdrb_IO*100)
validasi_PDRB_IO[is.nan(validasi_PDRB_IO) | is.infinite(validasi_PDRB_IO)] <- 0
mean(validasi_PDRB_IO)
```

## Linkages analysis

```{r}
# ==============================================================================
# MENGHITUNG Backward dan Forward Linkage
# ==============================================================================
# Direct Backward Linkage (DBL)  (Penjumlahan Kolom Matriks A)
dbl <- colSums(A_prov)
# Total Backward Linkage (TBL)  = Sum per Kolom pada Invers Leontief
tbl <- colSums(Leontief_Inverse)
# Indeks Total Backward Linkage (ITBL) / Indeks Daya Penyebaran Total (IDP)
itbl <- tbl / mean(tbl)

# Direct Forward Linkage (DFL)  (Penjumlahan Baris Matriks A)
dfl <- rowSums(A_prov)
# Total Forward Linkage (TFL)  = Sum per Baris pada Invers Leontief
tfl <- rowSums(Leontief_Inverse)
# Indeks Total Forward Linkage (ITFL) / Indeks Derajat Kepekaan Total (IDK)
itfl <- tfl / mean(tfl)


tabel_linkage <- data.frame(
  id_Sektor = kolom_Sektor,
  nama_Sektor  = namaSektor,
  TBL = round(tbl, 4),
  TFL = round(tfl, 4),
  ITBL = round(itbl, 4),
  ITFL = round(itfl, 4)
)

# ------------------------------------------------------------------------------
# PENGELOMPOKAN KE DALAM 4 KUADRAN SEKTOR EKONOMI
# ------------------------------------------------------------------------------
# masih menerapkan nilai 1, belum tau landasan pemilihan benchmarknya

tabel_kuadran <- tabel_linkage %>%
  mutate(
    Kuadran = case_when(
      ITBL > 1 & ITFL > 1  ~ "K1 (BL Tinggi, FL Tinggi)",
      ITBL > 1 & ITFL <= 1 ~ "K2 (BL Tinggi, FL Rendah)",
      ITBL <= 1 & ITFL > 1 ~ "K3 (BL Rendah, FL Tinggi)",
      TRUE               ~ "K4 (BL Rendah, FL Rendah)"
    ),
    Kategori = case_when(
      ITBL > 1 & ITFL > 1  ~ "Sektor Kunci (Key Sector)",
      ITBL > 1 & ITFL <= 1 ~ "Sektor Pendorong Hulu (Backward-Oriented)",
      ITBL <= 1 & ITFL > 1 ~ "Sektor Pendukung Hilir (Forward-Oriented)",
      TRUE               ~ "Sektor Lemah / Terisolasi (Weak Sector)"
    )
  )

# Gabung informasi tabel kuadran dengan tabel input deskrpisi sektor
tabel_kuadran <- tabel_kuadran %>%
  left_join(DeskripsiSektor, by = c("nama_Sektor" = "NamaSektor")) # Sesuaikan nama kolom kunci

# membuat format dttable
df_tabel_kuadran <- datatable(tabel_kuadran)


p_linkage <- ggplot(tabel_kuadran, aes(x = ITBL, y = ITFL, label = id_Sektor)) +
  geom_point(aes(color = Kuadran), size = 3) +
  geom_hline(yintercept = 1, linetype = "dashed", color = "red") +
  geom_vline(xintercept = 1, linetype = "dashed", color = "red") +
  geom_text(vjust = -0.7, size = 2.5, check_overlap = TRUE) +
  labs(
    title = "Diagram Kuadran Backward & Forward Linkage Sektor Ekonomi",
    subtitle = "Garis Merah Putus-putus Menunjukkan Batas Indeks = 1.00",
    x = "Indeks Total Backward Linkage (ITBL) / Indeks Daya Penyebaran (IDP)",
    y = "Indeks Total Forward Linkage (ITFL) / Indeks Derajat Kepekaan (IDK)"
  ) +
  theme_minimal()

p_linkage
```

##Multiplier Analysis

```{r}

# Catatan: Sesuaikan indeks baris pada file IO Anda jika berbeda.
baris_upah  <- 70  # Baris Kompensasi Tenaga Kerja / Gaji & Upah
baris_impor <- 69  # Baris Impor / Input Luar Daerah


# A. Koefisien Pendapatan Langsung (h)
upah_gaji <- as.numeric(io[baris_upah, kolom_Sektor])
upah_gaji[is.na(upah_gaji)] <- 0
h <- upah_gaji / X_prov
h[is.nan(h) | is.infinite(h)] <- 0
h_diag <- diag(h)

# B. Koefisien Tenaga Kerja Langsung (w)
tk_prov <- as.numeric(DeskripsiSektor[, "TenagaKerja"])
tk_prov[is.na(tk_prov)] <- 0
w <- tk_prov / X_prov
w[is.nan(w) | is.infinite(w)] <- 0
w_diag <- diag(w)

# C. Koefisien Impor Langsung (m)
impor <- as.numeric(io[baris_impor, kolom_Sektor])
impor[is.na(impor)] <- 0
im <- impor / X_prov
im[is.nan(im) | is.infinite(im)] <- 0
im_diag <- diag(im)


# ------------------------------------------------------------------------------
# PERHITUNGAN MULTIPLIER & EFFECT LEVEL 66 SEKTOR (SEKTORAL)
# ------------------------------------------------------------------------------

# 1) Output Multiplier (Pengganda Output)
output_mult <- colSums(Leontief_Inverse) # sama dengan TBL

# 2) Income Multiplier & Effect (Pendapatan)
income_effect <- h_diag %*% Leontief_Inverse
# income_mult <- colSums(income_effect) #sama dengan income multiplier di excel 

# 3) Labour Multiplier & Effect (Tenaga Kerja)
labour_effect <- w_diag %*% Leontief_Inverse
# labour_mult   <- colSums(labour_effect)

# 4) Import Multiplier & Effect (Kebocoran Impor)
import_effect <- im_diag %*% Leontief_Inverse
# import_mult   <- colSums(import_effect)

# ------------------------------------------------------------------------------
# PERHITUNGAN DAMPAK TOTAL (EFFECTS) & MULTIPLIER TIPE I
# ------------------------------------------------------------------------------

# A. Dampak Total (Total Effects per 1 unit Permintaan Akhir)
tot_income_effect <- as.vector(colSums(h_diag %*% Leontief_Inverse))   # Total Income Effect (Rp/Rp)
tot_labour_effect <- as.vector(colSums(w_diag %*% Leontief_Inverse))   # Total Labour Effect (Orang/Rp)
tot_import_effect <- as.vector(colSums(im_diag %*% Leontief_Inverse))  # Total Import Effect (Kebocoran)

# B. Multiplier Tipe I (Rasio Kelipatan terhadap Koefisien Langsung)
type1_income_mult <- ifelse(h > 0, tot_income_effect / h, 0)
type1_labour_mult <- ifelse(w > 0, tot_labour_effect / w, 0)
type1_import_mult <- ifelse(im > 0, tot_import_effect / im, 0)

# ------------------------------------------------------------------------------
# PENGGABUNGAN KE TABEL KUADRAN SEKTORAL (66 SEKTOR MIKRO)
# ------------------------------------------------------------------------------
# Ekstraksi nama KSM dari Kolom D (Kolom ke-5) untuk 66 sektor
ksm_sektor <- io[1:jml_sektor, 5] #kategori berdasarkan 17 sektor besar, jika pakai 2 digit sektor pakai kolom no 4

# Menambahkan kolom KSM ke tabel_kuadran yang sudah Anda buat
tabel_kuadran_sektoral <- tabel_kuadran %>%
  mutate(KSM = ksm_sektor) %>%
  select(nama_Sektor, KSM, TBL, TFL, ITBL, ITFL, Kuadran, Kategori)

# Menggabungkan Hasil Multiplier Sektoral ke Tabel Kuadran Sektoral
tabel_multiplier_sektoral <- tabel_kuadran_sektoral %>%
  mutate(
    # Koefisien Langsung (Input Primer per Unit Output)
    Koef_Upah_h          = round(h, 6),
    Koef_TK_w            = round(w, 6),
    Koef_Impor_m         = round(im, 6),
    
    # Pengganda Output
    Output_Multiplier    = round(output_mult, 4),
    
    # Dampak Total (Total Effects)
    Income_Effect        = round(tot_income_effect, 4),
    Labour_Effect        = round(tot_labour_effect, 4),
    Import_Effect        = round(tot_import_effect, 4),
    
    # Multiplier Tipe I (Kelipatan)
    Income_Multiplier_T1 = round(type1_income_mult, 4),
    Labour_Multiplier_T1 = round(type1_labour_mult, 4),
    Import_Multiplier_T1 = round(type1_import_mult, 4)
  )

# membuat format dttable
df_tabel_multiplier_sektoral <- datatable(tabel_multiplier_sektoral)

# A. Top 15 Income Effect
top15_income <- tabel_multiplier_sektoral %>%
  arrange(desc(Income_Effect)) %>%
  slice(1:15)

# B. Top 15 Labour Effect
top15_labour <- tabel_multiplier_sektoral %>%
  arrange(desc(Labour_Effect)) %>%
  slice(1:15)

# C. Top 15 Import Effect
top15_import <- tabel_multiplier_sektoral %>%
  arrange(desc(Import_Effect)) %>%
  slice(1:15)

# D. Top 15 Output Effect
top15_output <- tabel_multiplier_sektoral %>%
  arrange(desc(Output_Multiplier)) %>%
  slice(1:15)

# ------------------------------------------------------------------------------
# 2. PEMBUATAN PLOT MASING-MASING INDIKATOR
# ------------------------------------------------------------------------------

# Plot 1: Top 15 Income Effect
p_income <- ggplot(top15_income, aes(x = reorder(nama_Sektor, Income_Effect), y = Income_Effect)) +
  geom_col(fill = "#2e7d32", width = 0.75) +
  geom_text(aes(label = round(Income_Effect, 4)), hjust = -0.15, size = 3) +
  coord_flip() +
  labs(
    title = "Top 15 Sektor - Income Effect",
    subtitle = "Dampak Pendapatan Rumah Tangga per Unit Permintaan Akhir",
    x = NULL,
    y = "Income Effect (Rp/Rp)"
  ) +
  scale_y_continuous(expand = expansion(mult = c(0, 0.2))) +
  theme_minimal() +
  theme(
    plot.title = element_text(face = "bold", size = 12, color = "#1b5e20"),
    axis.text.y = element_text(size = 8.5)
  )

# Plot 2: Top 15 Labour Effect
p_labour <- ggplot(top15_labour, aes(x = reorder(nama_Sektor, Labour_Effect), y = Labour_Effect)) +
  geom_col(fill = "#1565c0", width = 0.75) +
  geom_text(aes(label = round(Labour_Effect, 4)), hjust = -0.15, size = 3) +
  coord_flip() +
  labs(
    title = "Top 15 Sektor - Labour Effect",
    subtitle = "Penyerapan Tenaga Kerja per Unit Permintaan Akhir",
    x = NULL,
    y = "Labour Effect (Orang/Juta Rp)"
  ) +
  scale_y_continuous(expand = expansion(mult = c(0, 0.2))) +
  theme_minimal() +
  theme(
    plot.title = element_text(face = "bold", size = 12, color = "#0d47a1"),
    axis.text.y = element_text(size = 8.5)
  )

# Plot 3: Top 15 Import Effect
p_import <- ggplot(top15_import, aes(x = reorder(nama_Sektor, Import_Effect), y = Import_Effect)) +
  geom_col(fill = "#c62828", width = 0.75) +
  geom_text(aes(label = round(Import_Effect, 4)), hjust = -0.15, size = 3) +
  coord_flip() +
  labs(
    title = "Top 15 Sektor - Import Effect (Kebocoran Ekonomi)",
    subtitle = "Dampak Kebocoran Impor Input per Unit Permintaan Akhir",
    x = NULL,
    y = "Import Effect (Rp/Rp)"
  ) +
  scale_y_continuous(expand = expansion(mult = c(0, 0.2))) +
  theme_minimal() +
  theme(
    plot.title = element_text(face = "bold", size = 12, color = "#b71c1c"),
    axis.text.y = element_text(size = 8.5)
  )

# Plot 4: Top 15 Output Multiplier
p_output <- ggplot(top15_import, aes(x = reorder(nama_Sektor, Output_Multiplier), y = Output_Multiplier)) +
  geom_col(fill = "orange", width = 0.75) +
  geom_text(aes(label = round(Import_Effect, 4)), hjust = -0.15, size = 3) +
  coord_flip() +
  labs(
    title = "Top 15 Sektor - Output Multiplier",
    x = NULL,
    y = "Output Effect (Rp/Rp)"
  ) +
  scale_y_continuous(expand = expansion(mult = c(0, 0.2))) +
  theme_minimal() +
  theme(
    plot.title = element_text(face = "bold", size = 12, color = "orange"),
    axis.text.y = element_text(size = 8.5)
  )

p_income
p_labour
p_output
p_import

# ------------------------------------------------------------------------------
# 3. GABUNGKAN DAN TAMPILKAN GRAFIK
# ------------------------------------------------------------------------------

# Penggabungan 3 Plot dalam 1 Tampilan Kolom (Atas-Tengah-Bawah)
gabungan_plot <- p_income / p_labour / p_import / p_output +
  plot_annotation(
    title = "ANALISIS SEKTOR STRATEGIS REGIONAL (BUKECAP)",
    subtitle = "Perbandingan 15 Sektor Tertinggi Berdasarkan Indikator Dampak Pengganda Ekonomi",
    theme = theme(
      plot.title = element_text(face = "bold", size = 16, hjust = 0.5),
      plot.subtitle = element_text(size = 11, hjust = 0.5)
    )
  )


```

##Simulation BAU

```{r}

#siapkan dulu FD nya utk US 
# 1. Menyiapkan Matriks Penampung (2025 - 2045)
tahun_proyeksi <- tahun_proyeksi
n_sektor <- jml_sektor # 66 sektor

# Matriks penyimpanan berukuran 66 sektor x 21 tahun
fd_BAU_uncon   <- matrix(0, nrow = n_sektor, ncol = length(tahun_proyeksi), dimnames = list(kolom_Sektor, tahun_proyeksi))

# Ambil kolom tag unconstrained (bernilai 1 untuk unconstrained, 0 untuk constrained)
# Catatan: Sesuaikan nama kolom jika R mengubah spasi menjadi titik saat read.csv
tag_uc <- as.numeric(DeskripsiSektor$Unconstrained)
tag_uc[is.na(tag_uc)] <- 0

# 2. Mengisi Data Tahun Dasar (2025)
fd_BAU_uncon[, "2025"]   <- as.numeric(fd) * tag_uc


# 3. Looping Proyeksi Berantai (2026 - 2045)
# Mengambil rate_uc dari deskripsi sektor
rate_uc_raw <- as.numeric(DeskripsiSektor$RateUnconstrained)
rate_uc_raw[is.na(rate_uc_raw)] <- 0
rate_uc <- rate_uc_raw * tag_uc  # Sektor constrained otomatis menjadi 0


for (th in 2026:2045) {
  th_str  <- as.character(th)
  th_prev <- as.character(th - 1)
  
  # a. FD tahun (t) merujuk FD tahun sebelumnya (t-1)
  fd_BAU_uncon[, th_str] <- fd_BAU_uncon[, th_prev] * (1 + rate_uc) #kroscek excel sesuai nilainya
}





# ==============================================================================
# MENGHITUNG LAND DISTRIBUTION MATRIX (LDM) DAN LUAS LAHAN SEKTOR (A_sektor)
#    
# ==============================================================================

#siapkan dulu FD nya utk CS
# Ambil kolom tag unconstrained (bernilai 1 untuk unconstrained, 0 untuk constrained)
tag_c <- as.numeric(DeskripsiSektor$Constrained)
tag_c[is.na(tag_c)] <- 0

# Baca Land Distribution Coefficient (LDC) / Land Distribution Matrix (LDM)
# LDC menghubungkan 66 sektor dengan jenis tutupan lahan (land cover)
ldc_matrix <- as.matrix(ldc[, -ncol(ldc)])


# Baca Data Luas Lahan per 5 Tahun (BAU_Lahan.xlsx)
bau_lahan <- bau_lahan

# buat matrix A = luas lahan land cover
tahun_str <- as.character(tahun_proyeksi)
mat_A_sektor <- matrix(0, nrow = jml_sektor, ncol = length(tahun_proyeksi),
                       dimnames = list(kolom_Sektor, tahun_str))

for (th in tahun_str) {
  # Ambil luas land cover tahun ke-th langsung dari kolom dataframe BAU_lahan
  area_lc_t <- as.numeric(bau_lahan[[th]])
  
  # LDM_t = LDC %*% diag(Area_LC_t)
  ldm_t <- ldc_matrix %*% diag(area_lc_t)
  
  # Total luas lahan per sektor (hektar) = Penjumlahan per baris LDM
  mat_A_sektor[, th] <- rowSums(ldm_t)
}

# ==============================================================================
# MENGHITUNG LRC & LPC (TAHUN DASAR 2025)
# ==============================================================================
fd_2025_cs <- as.numeric(fd) * tag_c
area_2025  <- mat_A_sektor[, "2025"]

# Land Requirement Coefficient (LRC) = Area / FD (ha/Rp)
lrc <- ifelse(fd_2025_cs > 0, area_2025 / fd_2025_cs, 0)

# Land Productivity Coefficient (LPC) = FD / Area (Rp/ha)
lpc <- ifelse(area_2025 > 0, fd_2025_cs / area_2025, 0)


# ==============================================================================
# SIMULASI FD, MATRIX X, DAN PDRB CONSTRAINED SECTOR (2025 - 2045)
# ==============================================================================
fd_BAU_con   <- matrix(0, nrow = jml_sektor, ncol = length(tahun_proyeksi), dimnames = list(kolom_Sektor, tahun_str))

for (th in tahun_str) {
  # a. FD_cs(i) = LPC * Area_sektor(i) * tag_c
  fd_BAU_con[, th] <- (lpc * mat_A_sektor[, th]) * tag_c
}

#gabungkan FD US dan CS 
fd_BAU   <- fd_BAU_uncon + fd_BAU_con 

# ==============================================================================
# 3. MENGHITUNG MATRIX X TOTAL DAN PDRB TOTAL (2025 - 2045)
# ==============================================================================
# Inisialisasi matriks penampung Matrix X dan PDRB Total
mat_X_total    <- matrix(0, nrow = jml_sektor, ncol = length(tahun_proyeksi), dimnames = list(kolom_Sektor, tahun_str))
mat_PDRB_total <- matrix(0, nrow = jml_sektor, ncol = length(tahun_proyeksi), dimnames = list(kolom_Sektor, tahun_str))

for (th in tahun_str) {
  # a. Matrix X Total(t) = Leontief Inverse (2025) %*% FD Total(t)
  mat_X_total[, th]  <- as.numeric(Leontief_Inverse %*% fd_BAU[, th])
  
  # b. PDRB Total(t) = Matrix X Total(t) * ntbProp
  mat_PDRB_total[, th] <- mat_X_total[, th] * ntbProp
}

# keseluruhan PDRB BAU
pdrb_BAU <- mat_PDRB_total

pdrb_BAU_total <- colSums(pdrb_BAU)
plot(pdrb_BAU_total)

pdrb_BAU
fd_BAU

```

##Simulation LAS-1A

```{r}
# ==============================================================================
# MENGHITUNG LAND DISTRIBUTION MATRIX (LDM) DAN LUAS LAHAN SEKTOR (A_sektor)
#    
# ==============================================================================

#siapkan dulu FD nya utk CS
# Ambil kolom tag unconstrained (bernilai 1 untuk unconstrained, 0 untuk constrained)
tag_c <- as.numeric(DeskripsiSektor$Constrained)
tag_c[is.na(tag_c)] <- 0

# Baca Land Distribution Coefficient (LDC) / Land Distribution Matrix (LDM)
# untuk scanario 1A masih menggunakan LDM yang sama dengan BAU
ldc_matrix <- as.matrix(ldc[, -ncol(ldc)]) 


# Baca Data Luas Lahan per 5 Tahun (BAU_Lahan.xlsx)
mat_A_sektor <- matrix(0, nrow = jml_sektor, ncol = length(tahun_proyeksi),
                       dimnames = list(kolom_Sektor, tahun_str))

tahun_str <- as.character(tahun_proyeksi)
for (th in tahun_str) {
  # Ambil luas land cover tahun ke-th langsung dari kolom dataframe BAU_lahan
  area_lc_t <- as.numeric(LASLahan[[th]])
  
  # LDM_t = LDC %*% diag(Area_LC_t)
  ldm_t <- ldc_matrix %*% diag(area_lc_t)
  
  # Total luas lahan per sektor (hektar) = Penjumlahan per baris LDM
  mat_A_sektor[, th] <- rowSums(ldm_t)
}

# ==============================================================================
# MENGHITUNG LRC & LPC (TAHUN DASAR 2025)
# ==============================================================================
fd_2025_cs <- as.numeric(fd) * tag_c
area_2025  <- mat_A_sektor[, "2025"]

# Land Requirement Coefficient (LRC) = Area / FD (ha/Rp)
lrc <- ifelse(fd_2025_cs > 0, area_2025 / fd_2025_cs, 0)

# Land Productivity Coefficient (LPC) = FD / Area (Rp/ha)
lpc <- ifelse(area_2025 > 0, fd_2025_cs / area_2025, 0)


# ==============================================================================
# SIMULASI FD, MATRIX X, DAN PDRB CONSTRAINED SECTOR (2025 - 2045)
# ==============================================================================
fd_LAS_con   <- matrix(0, nrow = jml_sektor, ncol = length(tahun_proyeksi), dimnames = list(kolom_Sektor, tahun_str))

for (th in tahun_str) {
  # a. FD_cs(i) = LPC * Area_sektor(i) * tag_c
  fd_LAS_con[, th] <- (lpc * mat_A_sektor[, th]) * tag_c
}

#gabungkan FD US dan CS 
fd_LAS_1A   <- fd_BAU_uncon + fd_LAS_con #fd_BAU_uncon didapat dari simulation BAU

# ==============================================================================
# 3. MENGHITUNG MATRIX X TOTAL DAN PDRB TOTAL (2025 - 2045)
# ==============================================================================
# Inisialisasi matriks penampung Matrix X dan PDRB Total
mat_X_total    <- matrix(0, nrow = jml_sektor, ncol = length(tahun_proyeksi), dimnames = list(kolom_Sektor, tahun_str))
mat_PDRB_total <- matrix(0, nrow = jml_sektor, ncol = length(tahun_proyeksi), dimnames = list(kolom_Sektor, tahun_str))

tahun_str <- as.character(tahun_proyeksi)
for (th in tahun_str) {
  # a. Matrix X Total(t) = Leontief Inverse (2025) %*% FD Total(t)
  mat_X_total[, th]  <- as.numeric(Leontief_Inverse %*% fd_LAS_1A[, th])
  
  # b. PDRB Total(t) = Matrix X Total(t) * ntbProp
  mat_PDRB_total[, th] <- mat_X_total[, th] * ntbProp
}

# keseluruhan PDRB LAS 1A
pdrb_LAS_1A <- mat_PDRB_total

pdrb_LAS_1A_total <- colSums(pdrb_LAS_1A)
plot(pdrb_LAS_1A_total)

pdrb_LAS_1A

# Plot membandingkan BAU dan LAS1
years <- tahun_proyeksi

plot_df <- data.frame(
  Year = years,
  pdrb_LAS = pdrb_LAS_1A_total,
  pdrb_BAU = pdrb_BAU_total
)

ggplot(plot_df, aes(x = Year)) +
  geom_line(aes(y = pdrb_BAU, color = "BAU Scenario"), linewidth = 1.1) +
  geom_point(aes(y = pdrb_BAU, color = "BAU Scenario"), size = 2) +
  geom_line(aes(y = pdrb_LAS, color = "LAS Scenario (1A)"), linewidth = 1.1) +
  geom_point(aes(y = pdrb_LAS, color = "LAS Scenario (1A)"), size = 2) +
  scale_color_manual(
    name = "Scenario",
    values = c("BAU Scenario" = "#D95F02", "LAS Scenario (1A)" = "#1B9E77")
  ) +
  scale_x_continuous(breaks = seq(2025, 2045, by = 5)) +
  labs(
    title = "PDRB Projection Comparison: BAU vs. LAS (2025–2045)",
    x = "Year",
    y = "Total PDRB"
  ) +
  theme_minimal(base_size = 13) +
  theme(
    legend.position = "bottom",
    plot.title = element_text(face = "bold", hjust = 0.5)
  )

```


##Simulation LAS-1B

```{r}

```

##Simulation LAS-1B+2

```{r}


```

##Simulation LAS-1B+2+3

```{r}

```

##Comparison BAU vs LAS

```{r}

```
