---
title: "RegEco - Jawa Tengah"
author: "RG-3"
format: html
editor: visual
---

## Regional Economy Simulation

Untuk mengestimasi dampak ekonomi dari skenario perubahan tutupan lahan spasial terhadap PDRB regional, penelitian ini menerapkan pendekatan Land-Extended Input-Output (LEIO) yang dikombinasikan dengan Mixed Endogenous-Exogenous Input-Output Model (Miller & Blair, 2009). Kerangka kerja hubungan antara koefisien penggunaan lahan fisik dan transaksi moneter mengacu pada metode Land Requirement Coefficient yang dikembangkan oleh Hubacek & Sun (2001) dan Hubacek & Vazquez (2002).

Mengingat output sektor berbasis lahan dibatasi secara fisik oleh kapasitas tutupan lahannya, perubahan output sektor tersebut (ditransformasikan dari perkalian perubahan luas lahan dengan produktivitas lahan . Untuk menghindari estimasi ganda (overestimation) pada matriks Kebalikan Leontief, status output sektor lahan dijajarkan secara eksogen mengikuti formulasi Mixed I-O (Papadas & Dahl, 1999; Miller & Blair, 2009), sedangkan estimasi PDRB sektor non-lahan dihitung secara terintegrasi.


## Data Input and Reading

```{r, warning=FALSE}
library(dplyr)
library(tidyr)
library(ggplot2)
library(readxl)
library(DT)
library(patchwork)
library(writexl)
library(plotly)

# Data Ekonomi Provinsi
# Baca Matriks Transaksi Inter-Industri Provinsi (Z_prov) 
# io <- read.csv("IO BUKECAP.csv", 
#                header=T,
#                sep=",",
#                stringsAsFactors = F)

# 1. Baca data PDRB ADHK dari Sheet 'ADHK'

# Data Ekonomi Provinsi
# Baca Matriks Transaksi Inter-Industri Provinsi (Z_prov) 
io <- read.csv("IO BUKECAP.csv", 
               header=T,
               sep=",",
               stringsAsFactors = F)

# 1. Baca data deskrpsi sektor
DeskripsiSektor <- read_excel("DeskripsiSektor.xlsx", 
                                sheet = "DeskripsiSektor", 
                                col_names = TRUE)

# LDC menghubungkan 66 sektor dengan jenis tutupan lahan (land cover)
LDM <- read_excel("LDM.xlsx",
                     sheet = "LDM", col_names = FALSE)

# Baca Data Luas Lahan per 5 Tahun (BAU_Lahan.xlsx)
BAULahan <- read_excel("BAU_Lahan.xlsx",
                        sheet = "BAU_Lahan", col_names = TRUE)


LASLahan <- read_excel("LAS_Lahan.xlsx",
                               sheet = "LAS_Lahan",
                               col_names = TRUE)

SType1 <- read_excel("SType1.xlsx",
                               sheet = "SType1",
                               col_names = TRUE)
SType2 <- read_excel("SType2.xlsx",
                               sheet = "SType2",
                               col_names = TRUE)
SType3 <- read_excel("SType3.xlsx",
                               sheet = "SType3",
                               col_names = FALSE)
 
# Penyesuaian nama Input kolom yang dibutuhkan
jml_sektor <- 66
kolom_Sektor <- paste0("X", 1:66) # Membuat daftar nama kolom x1, x2, ..., x66 secara otomatis
namaSektor <- as.vector(io[1:jml_sektor,"Nama.Sektor"])
kolom_FD <- paste0("X309")
kolom_TOutput <- "X700"

baris_pjkProduk <- 68
baris_impor <- 69  # Baris Impor / Input Luar Daerah
baris_upah  <- 70  # Baris Kompensasi Tenaga Kerja / Gaji & Upah
baris_surplus <- 71 # baris surplus usaha bruto
baris_totInputPrimer <- 73
baris_totInput <- 74
propLuasPesisir <- 0.144

```

##Pre-Processing

```{r, warning=FALSE}
# pembacaan matrix A
matrixA <- io %>%
  slice(1:jml_sektor) %>%       # Mengambil baris 1 hingga 66
  select(all_of(kolom_Sektor))   # Mengambil rentang kolom dari x1 sampai x66

Z_prov <- data.matrix(matrixA)

# Total Output Sektor di Provinsi (X_prov)
X_prov <- as.numeric(io[baris_totInput,kolom_Sektor])
X_prov[is.nan(X_prov)] <- 0 #jika Nan diganti 0 

# Matriks Koefisien Teknis Provinsi (A_prov = Z_prov / X_prov)
A_prov <- sweep(Z_prov, 2, X_prov, FUN = "/")
A_prov[is.nan(A_prov)] <- 0 #jika Nan diganti 0 

# Menciptakan matriks identitas (I) berukuran n x n
nA_prov <- nrow(A_prov)
matrixI <- diag(nA_prov)

# Menghitung (I - A) dan mencari Invers Leontief: (I - A)^(-1)
I_minus_A <- matrixI - A_prov
Leontief_Inverse <- solve(I_minus_A)

#kolom final demand
fd <- io[1:jml_sektor,kolom_FD]


#Perkalian Matriks: (I - A)^-1 %*% FD
# Menggunakan operator %*% untuk perkalian aljabar linier (bukan * biasa)
matrix_X <- Leontief_Inverse %*% fd

#validasi total_output_baru (matrix X) = total_output io
total_output_io <- io[1:jml_sektor,kolom_TOutput]
validasi_output <- matrix_X/total_output_io*100

# proposi fd terhadap output
fdProp <- fd/total_output_io
fdProp[is.nan(fdProp) | is.infinite(fdProp)] <- 0

#validasi Proporsi NTB/total input * (I - A)^-1 %*% FD = total input primer di IO
totInputPrimer <- as.numeric(io[baris_totInputPrimer,kolom_Sektor])
totInput <- as.numeric(io[baris_totInput,kolom_Sektor])
ntbProp <- totInputPrimer/totInput
ntbProp[is.nan(ntbProp) | is.infinite(ntbProp)] <- 0
matrix_X <- as.numeric(matrix_X)
kali_NTB <- as.numeric(matrix_X * ntbProp)
validasi_NtbProp <- kali_NTB/totInputPrimer*100

#validasi Proporsi NTB/total input * (I - A)^-1 %*% FD = pdrb di IO (NTB + pajak atas produk)
totInputPrimer <- as.numeric(io[baris_totInputPrimer,kolom_Sektor])
pdrb_IO <- totInputPrimer 

#validasi (I - A)^-1 %*% FD %*% Proporsi NTB/total input *= pdrb di IO (NTB + pajak atas produk)
validasi_PDRB_IO <- (kali_NTB/pdrb_IO*100)
validasi_PDRB_IO[is.nan(validasi_PDRB_IO) | is.infinite(validasi_PDRB_IO)] <- 0
mean(validasi_PDRB_IO)

# menghitung land requirement coeff (LRC) dan land productivity coeff (LPC)
Lahan2025 <- BAULahan$"2025"
Lahan2025_diag <- diag(Lahan2025)
LDM_matrix <- as.matrix(LDM[, -26])
storage.mode(LDM_matrix) <- "double"
LR_matrix   <- LDM_matrix %*% Lahan2025_diag
LR <- rowSums(LR_matrix, na.rm = TRUE)
LRC <- LR/fd
LPC <- 1/LRC

# marker sektor Constrained dan Unconstrained
Unconstrained <- as.matrix(DeskripsiSektor[, 6])
Constrained <- as.matrix(DeskripsiSektor[, 5])
```

## Linkages analysis

```{r, warning=FALSE}
# ==============================================================================
# MENGHITUNG Backward dan Forward Linkage
# ==============================================================================
# Direct Backward Linkage (DBL)  (Penjumlahan Kolom Matriks A)
dbl <- colSums(A_prov)
# Total Backward Linkage (TBL)  = Sum per Kolom pada Invers Leontief
tbl <- colSums(Leontief_Inverse)
# Indeks Total Backward Linkage (ITBL) / Indeks Daya Penyebaran Total (IDP)
itbl <- tbl / mean(tbl)

# Direct Forward Linkage (DFL)  (Penjumlahan Baris Matriks A)
dfl <- rowSums(A_prov)
# Total Forward Linkage (TFL)  = Sum per Baris pada Invers Leontief
tfl <- rowSums(Leontief_Inverse)
# Indeks Total Forward Linkage (ITFL) / Indeks Derajat Kepekaan Total (IDK)
itfl <- tfl / mean(tfl)


tabel_linkage <- data.frame(
  id_Sektor = kolom_Sektor,
  nama_Sektor  = namaSektor,
  TBL = round(tbl, 4),
  TFL = round(tfl, 4),
  ITBL = round(itbl, 4),
  ITFL = round(itfl, 4)
)

# ------------------------------------------------------------------------------
# PENGELOMPOKAN KE DALAM 4 KUADRAN SEKTOR EKONOMI
# ------------------------------------------------------------------------------
# masih menerapkan nilai 1, belum tau landasan pemilihan benchmarknya

tabel_kuadran <- tabel_linkage %>%
  mutate(
    Kuadran = case_when(
      ITBL > 1 & ITFL > 1  ~ "K1 (BL Tinggi, FL Tinggi)",
      ITBL > 1 & ITFL <= 1 ~ "K2 (BL Tinggi, FL Rendah)",
      ITBL <= 1 & ITFL > 1 ~ "K3 (BL Rendah, FL Tinggi)",
      TRUE               ~ "K4 (BL Rendah, FL Rendah)"
    ),
    Kategori = case_when(
      ITBL > 1 & ITFL > 1  ~ "Sektor Kunci (Key Sector)",
      ITBL > 1 & ITFL <= 1 ~ "Sektor Pendorong Hulu (Backward-Oriented)",
      ITBL <= 1 & ITFL > 1 ~ "Sektor Pendukung Hilir (Forward-Oriented)",
      TRUE               ~ "Sektor Lemah / Terisolasi (Weak Sector)"
    )
  )

# Gabung informasi tabel kuadran dengan tabel input deskrpisi sektor
tabel_kuadran <- tabel_kuadran %>%
  left_join(DeskripsiSektor, by = c("nama_Sektor" = "NamaSektor")) # Sesuaikan nama kolom kunci

# membuat format dttable
df_tabel_kuadran <- datatable(tabel_kuadran)


p_linkage <- ggplot(tabel_kuadran, aes(x = ITBL, y = ITFL, label = id_Sektor)) +
  geom_point(aes(color = Kuadran), size = 3) +
  geom_hline(yintercept = 1, linetype = "dashed", color = "red") +
  geom_vline(xintercept = 1, linetype = "dashed", color = "red") +
  geom_text(vjust = -0.7, size = 2.5, check_overlap = TRUE) +
  labs(
    title = "Diagram Kuadran Backward & Forward Linkage Sektor Ekonomi",
    subtitle = "Garis Merah Putus-putus Menunjukkan Batas Indeks = 1.00",
    x = "Indeks Total Backward Linkage (ITBL) / Indeks Daya Penyebaran (IDP)",
    y = "Indeks Total Forward Linkage (ITFL) / Indeks Derajat Kepekaan (IDK)"
  ) +
  theme_minimal()

p_linkage
```

##Multiplier Analysis

```{r, warning=FALSE}
# ==============================================================================
# MENGHITUNG MULTIPLIERS (OUTPUT, INCOME, LABOUR, IMPORT)
# TINGKAT SEKTORAL DAN RATA-RATA KSM (SEKTOR MAKRO)
# ==============================================================================

# ------------------------------------------------------------------------------
# PERSIAPAN DATA KOEFISIEN INPUT PRIMER
# ------------------------------------------------------------------------------
# Catatan: Sesuaikan indeks baris pada file IO Anda jika berbeda.
baris_upah  <- baris_upah  # Baris Kompensasi Tenaga Kerja / Gaji & Upah
baris_impor <- baris_impor  # Baris Impor / Input Luar Daerah


# A. Koefisien Pendapatan Langsung (h)
upah_gaji <- as.numeric(io[baris_upah, kolom_Sektor])
upah_gaji[is.na(upah_gaji)] <- 0
h <- upah_gaji / X_prov
h[is.nan(h) | is.infinite(h)] <- 0
h_diag <- diag(h)

# B. Koefisien Tenaga Kerja Langsung (w)
tk_prov <- DeskripsiSektor[, "TenagaKerja"]
tk_prov[is.na(tk_prov)] <- 0
w <- tk_prov / X_prov
w[is.na(w)] <- 0
w_diag <- diag(unlist(w))
w <- diag(w_diag)

# C. Koefisien Impor Langsung (m)
impor <- as.numeric(io[baris_impor, kolom_Sektor])
impor[is.na(impor)] <- 0
im <- impor / X_prov
im[is.nan(im) | is.infinite(im)] <- 0
im_diag <- diag(im)


# ------------------------------------------------------------------------------
# PERHITUNGAN MULTIPLIER & EFFECT LEVEL 66 SEKTOR (SEKTORAL)
# ------------------------------------------------------------------------------

# 1) Output Multiplier (Pengganda Output)
output_mult <- colSums(Leontief_Inverse) # sama dengan TBL

# 2) Income Multiplier & Effect (Pendapatan)
income_effect <- h_diag %*% Leontief_Inverse

# 3) Labour Multiplier & Effect (Tenaga Kerja)
labour_effect <- w_diag %*% Leontief_Inverse

# 4) Import Multiplier & Effect (Kebocoran Impor)
import_effect <- im_diag %*% Leontief_Inverse

# ------------------------------------------------------------------------------
# PERHITUNGAN DAMPAK TOTAL (EFFECTS) & MULTIPLIER TIPE I
# ------------------------------------------------------------------------------

# A. Dampak Total (Total Effects per 1 unit Permintaan Akhir)
tot_income_effect <- as.vector(colSums(h_diag %*% Leontief_Inverse))   # Total Income Effect (Rp/Rp)
tot_labour_effect <- as.vector(colSums(w_diag %*% Leontief_Inverse))   # Total Labour Effect (Orang/Rp)
tot_import_effect <- as.vector(colSums(im_diag %*% Leontief_Inverse))  # Total Import Effect (Kebocoran)

# B. Multiplier Tipe I (Rasio Kelipatan terhadap Koefisien Langsung)
type1_income_mult <- ifelse(h > 0, tot_income_effect / h, 0)
type1_labour_mult <- ifelse(w > 0, tot_labour_effect / w, 0)
type1_import_mult <- ifelse(im > 0, tot_import_effect / im, 0)

# ------------------------------------------------------------------------------
# PENGGABUNGAN KE TABEL KUADRAN SEKTORAL (66 SEKTOR MIKRO)
# ------------------------------------------------------------------------------
# Ekstraksi nama KSM dari Kolom D (Kolom ke-5) untuk 66 sektor
ksm_sektor <- io[1:jml_sektor, 5] #kategori berdasarkan 17 sektor besar, jika pakai 2 digit sektor pakai kolom no 4

# Menambahkan kolom KSM ke tabel_kuadran yang sudah Anda buat
tabel_kuadran_sektoral <- tabel_kuadran %>%
  mutate(KSM = ksm_sektor) %>%
  select(nama_Sektor, KSM, TBL, TFL, ITBL, ITFL, Kuadran, Kategori)

# Menggabungkan Hasil Multiplier Sektoral ke Tabel Kuadran Sektoral
tabel_multiplier_sektoral <- tabel_kuadran_sektoral %>%
  mutate(
    # Koefisien Langsung (Input Primer per Unit Output)
    Koef_Upah_h          = round(h, 6),
    Koef_TK_w            = round(w, 6),
    Koef_Impor_m         = round(im, 6),
    
    # Pengganda Output
    Output_Multiplier    = round(output_mult, 4),
    
    # Dampak Total (Total Effects)
    Income_Effect        = round(tot_income_effect, 4),
    Labour_Effect        = round(tot_labour_effect, 4),
    Import_Effect        = round(tot_import_effect, 4),
    
    # Multiplier Tipe I (Kelipatan)
    Income_Multiplier_T1 = round(type1_income_mult, 4),
    Labour_Multiplier_T1 = round(type1_labour_mult, 4),
    Import_Multiplier_T1 = round(type1_import_mult, 4)
  )

# membuat format dttable
df_tabel_multiplier_sektoral <- datatable(tabel_multiplier_sektoral)

# A. Top 15 Income Effect
top15_income <- tabel_multiplier_sektoral %>%
  arrange(desc(Income_Effect)) %>%
  slice(1:15)

# B. Top 15 Labour Effect
top15_labour <- tabel_multiplier_sektoral %>%
  arrange(desc(Labour_Effect)) %>%
  slice(1:15)

# C. Top 15 Import Effect
top15_import <- tabel_multiplier_sektoral %>%
  arrange(desc(Import_Effect)) %>%
  slice(1:15)

# D. Top 15 Output Effect
top15_output <- tabel_multiplier_sektoral %>%
  arrange(desc(Output_Multiplier)) %>%
  slice(1:15)

# ------------------------------------------------------------------------------
# PEMBUATAN PLOT MASING-MASING INDIKATOR
# ------------------------------------------------------------------------------

# Plot 1: Top 15 Income Effect
p_income <- ggplot(top15_income, aes(x = reorder(nama_Sektor, Income_Effect), y = Income_Effect)) +
  geom_col(fill = "#2e7d32", width = 0.75) +
  geom_text(aes(label = round(Income_Effect, 4)), hjust = -0.15, size = 3) +
  coord_flip() +
  labs(
    title = "Top 15 Sektor - Income Effect",
    subtitle = "Dampak Pendapatan Rumah Tangga per Unit Permintaan Akhir",
    x = NULL,
    y = "Income Effect (Rp/Rp)"
  ) +
  scale_y_continuous(expand = expansion(mult = c(0, 0.2))) +
  theme_minimal() +
  theme(
    plot.title = element_text(face = "bold", size = 12, color = "#1b5e20"),
    axis.text.y = element_text(size = 8.5)
  )

# Plot 2: Top 15 Labour Effect
p_labour <- ggplot(top15_labour, aes(x = reorder(nama_Sektor, Labour_Effect), y = Labour_Effect)) +
  geom_col(fill = "#1565c0", width = 0.75) +
  geom_text(aes(label = round(Labour_Effect, 4)), hjust = -0.15, size = 3) +
  coord_flip() +
  labs(
    title = "Top 15 Sektor - Labour Effect",
    subtitle = "Penyerapan Tenaga Kerja per Unit Permintaan Akhir",
    x = NULL,
    y = "Labour Effect (Orang/Juta Rp)"
  ) +
  scale_y_continuous(expand = expansion(mult = c(0, 0.2))) +
  theme_minimal() +
  theme(
    plot.title = element_text(face = "bold", size = 12, color = "#0d47a1"),
    axis.text.y = element_text(size = 8.5)
  )

# Plot 3: Top 15 Import Effect
p_import <- ggplot(top15_import, aes(x = reorder(nama_Sektor, Import_Effect), y = Import_Effect)) +
  geom_col(fill = "#c62828", width = 0.75) +
  geom_text(aes(label = round(Import_Effect, 4)), hjust = -0.15, size = 3) +
  coord_flip() +
  labs(
    title = "Top 15 Sektor - Import Effect (Kebocoran Ekonomi)",
    subtitle = "Dampak Kebocoran Impor Input per Unit Permintaan Akhir",
    x = NULL,
    y = "Import Effect (Rp/Rp)"
  ) +
  scale_y_continuous(expand = expansion(mult = c(0, 0.2))) +
  theme_minimal() +
  theme(
    plot.title = element_text(face = "bold", size = 12, color = "#b71c1c"),
    axis.text.y = element_text(size = 8.5)
  )

# Plot 4: Top 15 Output Multiplier
p_output <- ggplot(top15_import, aes(x = reorder(nama_Sektor, Output_Multiplier), y = Output_Multiplier)) +
  geom_col(fill = "orange", width = 0.75) +
  geom_text(aes(label = round(Import_Effect, 4)), hjust = -0.15, size = 3) +
  coord_flip() +
  labs(
    title = "Top 15 Sektor - Output Multiplier",
    x = NULL,
    y = "Output Effect (Rp/Rp)"
  ) +
  scale_y_continuous(expand = expansion(mult = c(0, 0.2))) +
  theme_minimal() +
  theme(
    plot.title = element_text(face = "bold", size = 12, color = "orange"),
    axis.text.y = element_text(size = 8.5)
  )

p_output
p_import
p_labour
p_income

# ------------------------------------------------------------------------------
# 3. GABUNGKAN DAN TAMPILKAN GRAFIK
# ------------------------------------------------------------------------------

# Penggabungan 3 Plot dalam 1 Tampilan Kolom (Atas-Tengah-Bawah)
gabungan_plot <- p_income / p_labour / p_import / p_output +
  plot_annotation(
    title = "ANALISIS SEKTOR STRATEGIS REGIONAL (BUKECAP)",
    subtitle = "Perbandingan 15 Sektor Tertinggi Berdasarkan Indikator Dampak Pengganda Ekonomi",
    theme = theme(
      plot.title = element_text(face = "bold", size = 16, hjust = 0.5),
      plot.subtitle = element_text(size = 11, hjust = 0.5)
    )
  )

# Tampilkan di RStudio Plots Pane
  print(gabungan_plot)

```

##Simulation BAU

```{r, warning=FALSE}
## Ekstrak vector rerata pertumbuhan sektor unconstrained
rate <- DeskripsiSektor$RateUnconstrained

## Buat matrix untuk menyimpan hasil
all_steps <- matrix(NA, nrow = 66, ncol = 20)
current_val <- fd

## Loop untuk menghitung FD scenario
for (i in 1:20) {
  current_val <- ((current_val * rate) + current_val) * Unconstrained
  all_steps[, i] <- current_val  # Store result in column 'i'
}

## Memberikan nama kolom pada hasil perhitungan FD scenario
colnames(all_steps) <- paste0("FD", 2026:2045)

# add FD2025 into the new matrix
fd_BAU_uncon <- all_steps
fd_BAU2025 <- fd * Unconstrained
fd_BAU_uncon <- cbind(fd_BAU2025, fd_BAU_uncon)
colnames(fd_BAU_uncon)[1] <- "FD2025"

# Extract data luasan tutupan lahan dari hasil simulasi BAU
BAUArea <- as.matrix(BAULahan[, (ncol(BAULahan) - 20):ncol(BAULahan)])
storage.mode(BAUArea) <- "double"

# Persiapkan data LDM dan LPC
LDM_matrix    <- as.matrix(LDM_matrix)
LPC           <- as.numeric(LPC)
Unconstrained <- as.numeric(Unconstrained)
num_rows <- nrow(LDM_matrix)
num_cols <- ncol(BAUArea)

# Loop untuk menghitung total area sektor dan Final Demand BAU
final_results <- matrix(NA, nrow = nrow(LDM_matrix), ncol = ncol(BAUArea))

for (i in 1:ncol(BAUArea)) {
  r_sums <- as.vector(LDM_matrix %*% BAUArea[, i])
  step_res <- r_sums * LPC * Constrained
  final_results[, i] <- r_sums * LPC * Constrained
  # Replace NaN before saving
  step_res[is.nan(step_res)] <- 0
  final_results[, i] <- step_res
}

# buat tabel FD keseluruhan BAU
colnames(final_results) <- colnames(BAUArea)
fd_BAU_con <- final_results
fd_BAU <- fd_BAU_con + fd_BAU_uncon

# Loop untuk menghitung total PDRB hasil simulasi BAU
final_results <- matrix(NA, nrow = nrow(fd_BAU), ncol = ncol(fd_BAU))

for (i in 1:ncol(fd_BAU)) {
  r_sums <- as.vector(Leontief_Inverse %*% fd_BAU[, i])
  step_res <- r_sums 
  final_results[, i] <- r_sums * ntbProp
  # Replace NaN before saving
  final_results[is.nan(final_results)] <- 0
  #final_results[, i] <- step_res
}

# buat tabel FD keseluruhan PDRB BAU
colnames(final_results) <- colnames(BAUArea)
pdrb_BAU <- final_results

pdrb_BAU_total <- colSums(pdrb_BAU)

```

##Simulation LAS-1

```{r, warning=FALSE}
# Extract data luasan tutupan lahan dari hasil simulasi BAU
LASArea <- as.matrix(LASLahan[, (ncol(LASLahan) - 20):ncol(LASLahan)])
storage.mode(LASArea) <- "double"

# Loop untuk menghitung total area sektor dan Final Demand LAS
final_results <- matrix(NA, nrow = nrow(LDM_matrix), ncol = ncol(LASArea))

for (i in 1:ncol(LASArea)) {
  r_sums <- as.vector(LDM_matrix %*% LASArea[, i])
  step_res <- r_sums * LPC * Constrained
  final_results[, i] <- r_sums * LPC * Constrained
  # Replace NaN before saving
  step_res[is.nan(step_res)] <- 0
  final_results[, i] <- step_res
}

# buat tabel FD keseluruhan LAS
colnames(final_results) <- colnames(LASArea)
fd_LAS_con <- final_results
fd_LAS <- fd_LAS_con + fd_BAU_uncon

# Loop untuk menghitung total PDRB hasil simulasi LAS
final_results <- matrix(NA, nrow = nrow(fd_LAS), ncol = ncol(fd_LAS))

for (i in 1:ncol(fd_LAS)) {
  r_sums <- as.vector(Leontief_Inverse %*% fd_LAS[, i])
  step_res <- r_sums 
  final_results[, i] <- r_sums * ntbProp
  # Replace NaN before saving
  final_results[is.nan(final_results)] <- 0
  #final_results[, i] <- step_res
}

# buat tabel FD keseluruhan PDRB BAU
colnames(final_results) <- colnames(LASArea)
pdrb_LAS1 <- final_results

pdrb_LAS1_total <- colSums(pdrb_LAS1)
```

##Simulation LAS-1B

```{r, warning=FALSE}
# Loop untuk menghitung total area sektor dan Final Demand LAS dan SType1
final_results <- matrix(NA, nrow = nrow(LDM_matrix), ncol = ncol(LASArea))
SType1 <- as.matrix(SType1[, -26])
storage.mode(SType1) <- "double"

# menghitung land requirement coeff (LRC) dan land productivity coeff (LPC)
Lahan2025 <- LASLahan$"2025"
Lahan2025_diag <- diag(Lahan2025)
LDM_matrix <- as.matrix(SType1[, -26])
storage.mode(LDM_matrix) <- "double"
LR_matrix   <- LDM_matrix %*% Lahan2025_diag
LR <- rowSums(LR_matrix, na.rm = TRUE)
LRC <- LR/fd
LPC <- 1/LRC
LPC <- as.numeric(LPC)


for (i in 1:ncol(LASArea)) {
  r_sums <- as.vector(SType1 %*% LASArea[, i])
  step_res <- r_sums * LPC * Constrained
  final_results[, i] <- r_sums * LPC * Constrained
  # Replace NaN before saving
  step_res[is.nan(step_res)] <- 0
  final_results[, i] <- step_res
}

# buat tabel FD keseluruhan LAS
colnames(final_results) <- colnames(LASArea)
fd_LAS_con <- final_results
fd_LAS <- fd_LAS_con + fd_BAU_uncon

# Loop untuk menghitung total PDRB hasil simulasi LAS
final_results <- matrix(NA, nrow = nrow(fd_LAS), ncol = ncol(fd_LAS))

for (i in 1:ncol(fd_LAS)) {
  r_sums <- as.vector(Leontief_Inverse %*% fd_LAS[, i])
  step_res <- r_sums 
  final_results[, i] <- r_sums * ntbProp
  # Replace NaN before saving
  final_results[is.nan(final_results)] <- 0
  #final_results[, i] <- step_res
}

# buat tabel FD keseluruhan PDRB BAU
colnames(final_results) <- colnames(LASArea)
pdrb_LAS1B <- final_results

pdrb_LAS1B_total <- colSums(pdrb_LAS1B)
```

##Simulation LAS-1+2

```{r, warning=FALSE}
# Loop untuk menghitung total area sektor dan Final Demand LAS dan SType1
final_results <- matrix(NA, nrow = nrow(LDM_matrix), ncol = ncol(LASArea))
SType2 <- as.matrix(SType2) + 1
storage.mode(SType2) <- "double"

for (i in 1:ncol(LASArea)) {
  r_sums <- as.vector(SType1 %*% LASArea[, i])
  step_res <- r_sums * LPC * SType2[, i] * Constrained
  final_results[, i] <- r_sums * LPC * SType2[, i] * Constrained
  # Replace NaN before saving
  step_res[is.nan(step_res)] <- 0
  final_results[, i] <- step_res
}

# buat tabel FD keseluruhan LAS
colnames(final_results) <- colnames(LASArea)
fd_LAS_con <- final_results
fd_LAS <- fd_LAS_con + fd_BAU_uncon

# Loop untuk menghitung total PDRB hasil simulasi LAS 1+2
final_results <- matrix(NA, nrow = nrow(fd_LAS), ncol = ncol(fd_LAS))

for (i in 1:ncol(fd_LAS)) {
  r_sums <- as.vector(Leontief_Inverse %*% fd_LAS[, i])
  step_res <- r_sums 
  final_results[, i] <- r_sums * ntbProp
  # Replace NaN before saving
  final_results[is.nan(final_results)] <- 0
  #final_results[, i] <- step_res
}

# buat tabel FD keseluruhan PDRB BAU
colnames(final_results) <- colnames(LASArea)
pdrb_LAS12 <- final_results

pdrb_LAS12_total <- colSums(pdrb_LAS12)
```

##Simulation LAS-1+2+3

```{r}
SType3 <- as.matrix(SType3)

Export <- as.matrix(io$X305)
Export <- Export[1:66, , drop = FALSE]
Export[is.nan(Export)] <- 0
Export[is.na(Export)] <- 0

# ==============================================================================
# Simulation Script: Modifying Z_prov from Export reallocations
# ==============================================================================

# Number of simulation years (Columns 3 to 22 = 20 years)
sim_cols <- 3:22
num_years <- length(sim_cols)

# Create a list to store the 20 new Z_prov matrices
Z_sim_list <- vector("list", num_years)
names(Z_sim_list) <- paste0("Year_", 1:num_years)

# Run simulation across all 20 years
for (t in seq_along(sim_cols)) {
  col_idx <- sim_cols[t]  # Current SType3 column (3, 4, ..., 22)
  
  # 1. Initialize a copy of the baseline Z_prov matrix for year t
  Z_temp <- Z_prov
  
  # 2. Iterate through each rule/row in SType3
  for (i in 1:nrow(SType3)) {
    r_target <- SType3[i, 1]  # Row index in Export & Z_prov
    c_target <- SType3[i, 2]  # Column index in Z_prov
    pct_val  <- SType3[i, col_idx] # Percentage value for Year t
    
    # Check if percentages are written as 0-100 (e.g., 10%) or 0-1 (e.g., 0.10)
    # If values in SType3 are whole percentages (e.g. 5, 10, 25), divide by 100:
    pct_factor <- ifelse(pct_val > 1, pct_val / 100, pct_val)
    
    # 3. Calculate reallocation amount from Export
    delta <- Export[r_target, 1] * pct_factor
    
    # 4. Add difference to the target cell in Z_prov
    Z_temp[r_target, c_target] <- Z_temp[r_target, c_target] + delta
  }
  
  # 5. Store the modified matrix for year t
  Z_sim_list[[t]] <- Z_temp
}



# Matriks Identitas 66x66
nA_prov <- jml_sektor
matrixI <- diag(nA_prov)

# Inisialisasi List untuk Menyimpan Matriks A dan Invers Leontief Tiap Tahun
A_sim_list                <- vector("list", num_years)
Leontief_Inverse_sim_list <- vector("list", num_years)

names(A_sim_list)                <- paste0("Year_", 1:num_years)
names(Leontief_Inverse_sim_list) <- paste0("Year_", 1:num_years)

# Looping Perhitungan A_t dan (I - A_t)^(-1) untuk 20 Tahun Simulasi
for (t in 1:num_years) {
  
  # A. Ambil matriks Z simulasi tahun ke-t
  Z_t <- Z_sim_list[[t]]
  
  # B. Hitung Total Input Baru (X_t) = Total Input Antara Baru + Input Primer BAU
  X_t <- X_prov
  X_t[X_t == 0 | is.na(X_t) | is.nan(X_t)] <- 1e-12 # Mencegah pembagian nol
  
  # C. Hitung Matriks Koefisien Teknis A_t = Z_t / X_t
  A_t <- sweep(Z_t, 2, X_t, FUN = "/")
  A_t[is.nan(A_t) | is.infinite(A_t)] <- 0
  
  # D. Hitung (I - A_t) dan Invers Leontief: (I - A_t)^(-1)
  I_minus_A_t <- matrixI - A_t
  Leontief_Inverse_t <- solve(I_minus_A_t)
  
  # E. Simpan hasil ke dalam list
  A_sim_list[[t]]                <- A_t
  Leontief_Inverse_sim_list[[t]] <- Leontief_Inverse_t
}

# ==============================================================================
# CARA MENGAKSES HASIL
# ==============================================================================


# Opsi 2: Membuat variabel individu Leontief_Inverse_1 s.d. Leontief_Inverse_20 di Environment
for (t in 1:num_years) {
  assign(paste0("A_prov_", t), A_sim_list[[t]])
  assign(paste0("Leontief_Inverse_", t), Leontief_Inverse_sim_list[[t]])
}

Leontief_Inverse_full_list <- c(
  list(Year_2025 = Leontief_Inverse), 
  Leontief_Inverse_sim_list
)
names(Leontief_Inverse_full_list) <- paste0("Year_", 2025:2045)

# Opsi 1: Mengakses berdasarkan nama atau indeks list
L_tahun_1  <- Leontief_Inverse_full_list[["Year_2026"]]   # Tahun 2026


# Loop untuk menghitung total PDRB hasil simulasi LAS 1+2
final_results <- matrix(NA, nrow = nrow(fd_LAS), ncol = ncol(fd_LAS))

for (i in 1:ncol(fd_LAS)) {
  r_sums <- as.vector(Leontief_Inverse_full_list[[i]] %*% fd_LAS[, i])
  step_res <- r_sums 
  final_results[, i] <- r_sums * ntbProp
  # Replace NaN before saving
  final_results[is.nan(final_results)] <- 0
  #final_results[, i] <- step_res
}

# buat tabel FD keseluruhan PDRB BAU
colnames(final_results) <- colnames(LASArea)
pdrb_LAS123 <- final_results

pdrb_LAS123_total <- colSums(pdrb_LAS123)
# plot(pdrb_LAS123_total)

# ------------------------------------------------------------------------------
# REKAPITULASI TOTAL PDRB & VISUALISASI PROYEKSI (2025 - 2045)
# ------------------------------------------------------------------------------

# Plot perbandingan 
years <- 2025:2045

plot_df <- data.frame(
  Year = years,
  pdrb_BAU = pdrb_BAU_total,
  pdrb_LAS1 = pdrb_LAS1_total,
  pdrb_LAS1B = pdrb_LAS1B_total,
  pdrb_LAS12 = pdrb_LAS12_total,
  pdrb_LAS123 = pdrb_LAS123_total
)

hasil_simulasi <- ggplot(plot_df, aes(x = Year)) +
  geom_line(aes(y = pdrb_BAU, color = "BAU Scenario"), linewidth = 1.1) +
  geom_point(aes(y = pdrb_BAU, color = "BAU Scenario"), size = 2) +
  geom_line(aes(y = pdrb_LAS1, color = "LAS1 Scenario"), linewidth = 1.1) +
  geom_point(aes(y = pdrb_LAS1, color = "LAS1 Scenario"), size = 2) +
  geom_line(aes(y = pdrb_LAS1B, color = "LAS1B Scenario"), linewidth = 1.1) +
  geom_point(aes(y = pdrb_LAS1B, color = "LAS1B Scenario"), size = 2) +
  geom_line(aes(y = pdrb_LAS12, color = "LAS12 Scenario"), linewidth = 1.1) +
  geom_point(aes(y = pdrb_LAS12, color = "LAS12 Scenario"), size = 2) +
  geom_line(aes(y = pdrb_LAS123, color = "LAS123 Scenario"), linewidth = 1.1) +
  geom_point(aes(y = pdrb_LAS123, color = "LAS123 Scenario"), size = 2) +
  scale_color_manual(
    name = "Scenario",
    values = c("BAU Scenario" = "#D95F02", "LAS1 Scenario" = "#1B9E77", "LAS1B Scenario" = "#00aef2", "LAS12 Scenario" = "#f6d1d1", "LAS123 Scenario" = "green")
  ) +
  scale_x_continuous(breaks = seq(2025, 2045, by = 5)) +
  labs(
    title = "PDRB Projection Comparison: BAU vs. LAS123 (2025–2045)",
    x = "Year",
    y = "Total PDRB (Juta Rupiah)"
  ) +
  theme_minimal(base_size = 13) +
  theme(
    legend.position = "bottom",
    plot.title = element_text(face = "bold", hjust = 0.5)
  )


```

##Comparison BAU vs LAS

```{r}
#Tabel PDRB BAU, LAS1, LAS1+2, LAS1+2+3 seluruh BUKECAP
final_pdrb <- plot_df
write_xlsx(final_pdrb, "Final_PDRB_SOLUSI_Bukecap.xlsx")

knitr::kable(
  final_pdrb,
  digits = 2,
  format.args = list(big.mark = ","),
  col.names = c("Year","BAU", "LAS 1", "LAS 1B", "LAS 12", "LAS 123"),
  align = c("c", "r", "r", "r", "r", "r")
)
#Line chart PDRB BAU, LAS1, LAS1+2, LAS1+2+3 seluruh BUKECAP
hasil_simulasi

#Tabel Income BAU, LAS1, LAS1+2, LAS1+2+3 seluruh BUKECAP
proporsiupahgaji <- sum(upah_gaji) / sum(pdrb_IO)
final_income <- plot_df
final_income <- final_income %>% 
  rename_with(~ sub("^pdrb_", "income_", .x))
final_income[, -1] <- final_income[, -1] * proporsiupahgaji
write_xlsx(final_income, "Final_Income_SOLUSI_Bukecap.xlsx")

knitr::kable(
  final_income,
  digits = 2,
  format.args = list(big.mark = ","),
  col.names = c("Year","BAU", "LAS 1", "LAS 1B", "LAS 12", "LAS 123"),
  align = c("c", "r", "r", "r", "r", "r")
)


# Plot perbandingan 
# Transformasi data ke format long
df_long <- final_income %>% 
  pivot_longer(
    cols = starts_with("income_"), 
    names_to = "Skenario", 
    values_to = "Income"
  )

# Buat Grafik Line
ggplot(df_long, aes(x = Year, y = Income, color = Skenario, group = Skenario)) +
  geom_line(linewidth = 1) +
  geom_point(size = 2) +
  scale_y_continuous(labels = scales::comma) + # Format angka desimal/ribuan
  labs(
    title = "Income Projection Comparison: BAU vs. LAS123 (2025–2045)",
    x = "Tahun",
    y = "Income (Juta Rupiah)",
    color = "Skenario"
  ) +
  theme_minimal()


#Angka perbandingan besaran PDRB BAU ves LAS1+2+3 diakhir simulasi (%)
# Ambil row terakhir dari hasil simulasi
df_2045 <- plot_df %>%
  slice_tail(n = 1) %>%
  pivot_longer(
    cols = -Year,
    names_to = "Scenario",
    values_to = "PDRB"
  ) %>%
  mutate(
    Scenario = recode(
      Scenario,
      "pdrb_BAU"    = "BAU",
      "pdrb_LAS1"   = "LAS 1",
      "pdrb_LAS1B"  = "LAS 1B",
      "pdrb_LAS12"  = "LAS 12",
      "pdrb_LAS123" = "LAS 123"
    ),
    Scenario = factor(Scenario, levels = c("BAU", "LAS 1", "LAS 1B", "LAS 12", "LAS 123"))
  )

# Define custom Y-axis lower bound (or calculate dynamically)
# Option A: Dynamic lower bound (e.g., 90% of the minimum value)
y_min <- min(df_2045$PDRB) * 0.90
y_max <- max(df_2045$PDRB) * 1

# Barplot PDRB
ggplot(df_2045, aes(x = Scenario, y = PDRB, fill = Scenario)) +
  geom_col(width = 0.6, show.legend = FALSE) +
  # Safely sets the visible Y-axis range
  coord_cartesian(ylim = c(y_min, y_max)) +
  scale_fill_manual(
    values = c(
      "BAU"     = "#D95F02",
      "LAS 1"   = "#1B9E77",
      "LAS 1B"  = "#00aef2",
      "LAS 12"  = "#E78AC3",
      "LAS 123" = "#2CA02C"
    )
  ) +
  scale_y_continuous(labels = scales::comma) +
  labs(
    title = "Projected PDRB Comparison by Scenario (Year 2045)",
    x = "Scenario",
    y = "Total PDRB  (Juta Rupiah)"
  ) +
  theme_minimal(base_size = 13) +
  theme(
    plot.title = element_text(face = "bold", hjust = 0.5),
    panel.grid.major.x = element_blank()
  )
```


##Pendapatan Masyarakat Pesisir

```{r}
propLuasPesisir <- propLuasPesisir
final_income_pesisir <- final_income
final_income_pesisir[, -1] <- final_income_pesisir[, -1] * propLuasPesisir
write_xlsx(final_income_pesisir, "Final_Income_pesisir_SOLUSI_Bukecap.xlsx")
knitr::kable(
  final_income_pesisir,
  digits = 2,
  format.args = list(big.mark = ","),
  col.names = c("Year","BAU", "LAS 1", "LAS 1B", "LAS 12", "LAS 123"),
  align = c("c", "r", "r", "r", "r", "r")
)

# Plot perbandingan
# Transformasi data ke format long
df_long <- final_income_pesisir %>% 
  pivot_longer(
    cols = starts_with("income_"), 
    names_to = "Skenario", 
    values_to = "Income"
  )

# Buat Grafik Line
ggplot(df_long, aes(x = Year, y = Income, color = Skenario, group = Skenario)) +
  geom_line(linewidth = 1) +
  geom_point(size = 2) +
  scale_y_continuous(labels = scales::comma) + # Format angka desimal/ribuan
  labs(
    title = "Income (Masyarakat Pesisir) Projection Comparison: BAU vs. LAS123 (2025–2045)",
    x = "Tahun",
    y = "Income (Juta Rupiah)",
    color = "Skenario"
  ) +
  theme_minimal()

```


##Total Keuntungan Usaha

```{r}
# proporsi surplus usaha bruto
surplus <- as.numeric(io[baris_surplus, kolom_Sektor])
surplus[is.na(surplus)] <- 0
propSurplus <- sum(surplus) / sum(pdrb_IO)

final_surplus <- plot_df
final_surplus <- final_surplus %>% 
  rename_with(~ sub("^pdrb_", "surplus_", .x))
final_surplus[, -1] <- final_surplus[, -1] * propSurplus

write_xlsx(final_surplus, "Final_Surplus_SOLUSI_Bukecap.xlsx")
knitr::kable(
  final_surplus,
  digits = 2,
  format.args = list(big.mark = ","),
  col.names = c("Year","BAU", "LAS 1", "LAS 1B", "LAS 12", "LAS 123"),
  align = c("c", "r", "r", "r", "r", "r")
)

# Plot perbandingan 
# Transformasi data ke format long
df_long <- final_surplus %>% 
  pivot_longer(
    cols = starts_with("surplus_"), 
    names_to = "Skenario", 
    values_to = "Surplus"
  )

# Buat Grafik Line
ggplot(df_long, aes(x = Year, y = Surplus, color = Skenario, group = Skenario)) +
  geom_line(linewidth = 1) +
  geom_point(size = 2) +
  scale_y_continuous(labels = scales::comma) + # Format angka desimal/ribuan
  labs(
    title = "Total Keuntungan Usaha Projection Comparison: BAU vs. LAS123 (2025–2045)",
    x = "Tahun",
    y = "Total Keuntungan Usaha (Juta Rupiah)",
    color = "Skenario"
  ) +
  theme_minimal()

```


##Serapan Tenaga Kerja

```{r}
# KONSTANTA TK
meanLabMultiplier <- mean(tabel_multiplier_sektoral$Labour_Effect)

# Membentuk data frame selisih dengan Base R
selisih_pdrb <- as.data.frame(apply(plot_df[, -1], 2, diff))

# Menambahkan kolom Tahun (dimulai dari 2026 karena tahun 2025 tidak memiliki selisih)
selisih_pdrb$Year <- plot_df$Year[-1]

# Mengatur urutan kolom Year di awal
selisih_pdrb <- selisih_pdrb[, c("Year", names(plot_df)[-1])]

selisih_pdrb <- selisih_pdrb %>% 
  rename_with(~ sub("^pdrb_", "TK_", .x))
selisih_pdrb[, -1] <- selisih_pdrb[, -1] * meanLabMultiplier

# ==============================================================================
# SCRIPT PROYEKSI TENAGA KERJA (TK) BERDASARKAN SELISIH AKUMULATIF
# ==============================================================================

# 1. Tentukan Nilai Basis Awalan Tenaga Kerja Tahun 2025 (TK_2025)
TK_2025 <- sum(DeskripsiSektor$TenagaKerja)  # Masukkan nilai numerik TK 2025 Anda di sini

# 2. Buat data frame untuk baris Tahun 2025
# Nilai TK_2025 akan diterapkan sama di seluruh kolom skenario
baris_2025 <- as.data.frame(matrix(TK_2025, nrow = 1, ncol = ncol(selisih_pdrb) - 1))
colnames(baris_2025) <- setdiff(names(selisih_pdrb), "Year")
baris_2025$Year <- 2025

# Mengatur posisi kolom Year agar di paling depan
baris_2025 <- baris_2025[, c("Year", setdiff(names(baris_2025), "Year"))]

# 3. Hitung Penjumlahan Akumulatif (Cumsum) dari selisih_pdrb
# TK_t = TK_2025 + cumsum(selisih_2026 s.d. t)
kolom_skenario <- setdiff(names(selisih_pdrb), "Year")

# Hitung akumulasi selisih dan tambahkan dengan nilai basis TK_2025
matriks_akumulasi <- apply(selisih_pdrb[, kolom_skenario], 2, cumsum) + TK_2025
df_simulasi_tk <- as.data.frame(matriks_akumulasi)
df_simulasi_tk$Year <- selisih_pdrb$Year

# Susun kembali urutan kolom
df_simulasi_tk <- df_simulasi_tk[, c("Year", kolom_skenario)]

# 4. Gabungkan baris Tahun 2025 dengan baris Simulasi (2026-2045)
# Samakan nama kolom baris_2025 dengan df_simulasi_tk
colnames(baris_2025) <- colnames(df_simulasi_tk)

# Gabungkan baris_2025 di bagian paling atas
final_tk <- rbind(baris_2025, df_simulasi_tk)


write_xlsx(final_tk, "Final_TK_SOLUSI_Bukecap.xlsx")
knitr::kable(
  final_tk,
  digits = 2,
  format.args = list(big.mark = ","),
  col.names = c("Year","BAU", "LAS 1", "LAS 1B", "LAS 12", "LAS 123"),
  align = c("c", "r", "r", "r", "r", "r")
)

# Plot perbandingan 
# Transformasi data ke format long
df_long <- final_tk %>% 
  pivot_longer(
    cols = starts_with("TK_"), 
    names_to = "Skenario", 
    values_to = "TK"
  )

# Buat Grafik Line
ggplot(df_long, aes(x = Year, y = TK, color = Skenario, group = Skenario)) +
  geom_line(linewidth = 1) +
  geom_point(size = 2) +
  scale_y_continuous(labels = scales::comma) + # Format angka desimal/ribuan
  labs(
    title = "Serapan Tenaga Kerja Projection Comparison: BAU vs. LAS123 (2025–2045)",
    x = "Tahun",
    y = "Serapan TK (Orang)",
    color = "Skenario"
  ) +
  theme_minimal()

```



##Keterkaitan SDA dengan sektor lain

```{r}
ITFL_BAU <- mean(tabel_multiplier_sektoral$ITFL[DeskripsiSektor$Constrained == 1], na.rm = TRUE)

# ==============================================================================
# SCRIPT LOOPING: MENGHITUNG TFL DAN ITFL DARI Leontief_Inverse_full_list
# Periode: 21 Tahun (2025 - 2045)
# ==============================================================================

num_years_full <- length(Leontief_Inverse_full_list) # 21 tahun (2025:2045)
years      <- 2025:2045

# 1. Inisialisasi List Penyimpan
TFL_list  <- vector("list", num_years_full)
ITFL_list <- vector("list", num_years_full)

names(TFL_list)  <- paste0("Year_", years)
names(ITFL_list) <- paste0("Year_", years)

# 2. Inisialisasi Matriks/Data Frame untuk Rekapitulasi (66 Sektor x 21 Tahun)
TFL_matrix  <- matrix(0, nrow = jml_sektor, ncol = num_years_full)
ITFL_matrix <- matrix(0, nrow = jml_sektor, ncol = num_years_full)

colnames(TFL_matrix)  <- paste0("TFL_", years)
colnames(ITFL_matrix) <- paste0("ITFL_", years)

rownames(TFL_matrix)  <- namaSektor
rownames(ITFL_matrix) <- namaSektor

# ------------------------------------------------------------------------------
# 3. LOOPING PERHITUNGAN TFL & ITFL
# ------------------------------------------------------------------------------
for (t in 1:num_years_full) {
  
  # A. Ambil matriks Leontief Inverse tahun ke-t
  L_t <- Leontief_Inverse_full_list[[t]]
  
  # B. Hitung Total Forward Linkage (TFL) = Penjumlahan Baris pada Invers Leontief
  tfl_t <- rowSums(L_t)
  
  # C. Hitung Indeks Total Forward Linkage (ITFL) = TFL / mean(TFL)
  itfl_t <- tfl_t / mean(tfl_t)
  
  # D. Simpan ke dalam List
  TFL_list[[t]]  <- tfl_t
  ITFL_list[[t]] <- itfl_t
  
  # E. Simpan ke dalam Matriks Rekapitulasi
  TFL_matrix[, t]  <- tfl_t
  ITFL_matrix[, t] <- itfl_t
}

# ------------------------------------------------------------------------------
# 4. KONVERSI MENJADI DATA FRAME RAPI
# ------------------------------------------------------------------------------

# Data Frame TFL (2025 - 2045)
df_TFL_simulasi <- as.data.frame(TFL_matrix) %>%
  mutate(
    id_Sektor   = kolom_Sektor,
    nama_Sektor = namaSektor,
    .before     = 1
  )

# Data Frame ITFL (2025 - 2045)
df_ITFL_simulasi <- as.data.frame(ITFL_matrix) %>%
  mutate(
    id_Sektor   = kolom_Sektor,
    nama_Sektor = namaSektor,
    .before     = 1
  )

# Ekstraksi Vektor Constrained dari DeskripsiSektor (66 sektor)
v_constrained <- as.numeric(Constrained)
v_constrained[is.na(v_constrained)] <- 0

# Identifikasi Kolom Numerik ITFL (Tahun 2025 s.d. 2045)
kolom_itfl <- grep("^ITFL_", colnames(df_ITFL_simulasi), value = TRUE)

# 3. Perkalian Elemen Demi Elemen (Sweep / Element-wise Multiplication)
# Sektor dengan Constrained = 1 akan mempertahankan nilai ITFL-nya
# Sektor dengan Constrained = 0 akan bernilai 0
matriks_itfl_constrained <- sweep(
  as.matrix(df_ITFL_simulasi[, kolom_itfl]), 
  1, 
  v_constrained, 
  FUN = "*"
)

# Pembentukan Data Frame Hasil
df_ITFL_constrained <- data.frame(
  id_Sektor   = df_ITFL_simulasi$id_Sektor,
  nama_Sektor = df_ITFL_simulasi$nama_Sektor,
  Constrained = v_constrained,
  matriks_itfl_constrained,
  check.names = FALSE
)

# Ambil nama kolom tahun ITFL
kolom_itfl <- grep("^ITFL_", colnames(df_ITFL_constrained), value = TRUE)

# Hitung rata-rata tiap kolom
rerata_kolom <- colMeans(df_ITFL_constrained[, kolom_itfl], na.rm = TRUE)

# Buat Data Frame hasil rata-rata per tahun
df_rerata_ITFL <- data.frame(
  Tahun = 2025:2045,
  ITFL_LAS123 = as.numeric(rerata_kolom)
)

# 2. OPSI A: Penggabungan Menggunakan cbind()
df_rerata_ITFL <- cbind(df_rerata_ITFL, ITFL_BAU = ITFL_BAU)

df_long_ITFL <- df_rerata_ITFL %>%
  pivot_longer(
    cols = c("ITFL_LAS123", "ITFL_BAU"),
    names_to = "Kategori",
    values_to = "Nilai_ITFL"
  )

# 1. Hitung ITFL_BAU dengan perkalian tagging Constrained (Sektor non-lahan = 0)
v_constrained <- as.numeric(DeskripsiSektor$Constrained)
itfl_bau_constrained <- tabel_multiplier_sektoral$ITFL * v_constrained
ITFL_BAU <- mean(itfl_bau_constrained, na.rm = TRUE) # Pembagi tetap 66 sektor

# 2. Hitung Rerata Simulasi LAS terhadap Seluruh Baris (66 Sektor)
kolom_itfl <- grep("^ITFL_", colnames(df_ITFL_constrained), value = TRUE)

df_rerata_ITFL <- df_ITFL_constrained %>%
  summarise(across(all_of(kolom_itfl), ~ mean(.x, na.rm = TRUE))) %>%
  pivot_longer(
    cols = everything(),
    names_to = "Tahun",
    values_to = "ITFL_LAS123"
  ) %>%
  mutate(
    Tahun = as.numeric(gsub("ITFL_", "", Tahun)),
    ITFL_BAU = ITFL_BAU
  )

write_xlsx(df_rerata_ITFL, "Final_Keterkaitan Sektor_SOLUSI_Bukecap.xlsx")

p_tren_ITFL <- ggplot(df_rerata_ITFL, aes(x = Tahun)) +
  # 1. Garis & Titik untuk Tren Rerata ITFL Simulasi (Garis Lurus)
  geom_line(aes(y = ITFL_LAS123, color = "Simulasi LAS"), linewidth = 1.1) +
  geom_point(aes(y = ITFL_LAS123, color = "Simulasi LAS"), size = 2) +
  
  # 2. Garis & Titik untuk Baseline ITFL BAU (Diubah menjadi Garis Lurus / linetype = "solid")
  geom_line(aes(y = ITFL_BAU, color = "Baseline BAU"), linewidth = 1.1, linetype = "solid") +
  geom_point(aes(y = ITFL_BAU, color = "Baseline BAU"), size = 2) +
  
  # 3. Skala Sumbu
  scale_x_continuous(breaks = seq(2025, 2045, by = 5)) +
  scale_y_continuous(labels = scales::number_format(accuracy = 0.01)) +
  
  # 4. Kustomisasi Warna Legenda
  scale_color_manual(
    name = "Skenario",
    values = c(
      "Simulasi LAS" = "#1B9E77",  # Hijau
      "Baseline BAU" = "#D95F02"   # Oranye
    )
  ) +
  
  # 5. Judul dan Label Sumbu
  labs(
    title = "Rataan ITFL Projection Comparison: BAU vs. LAS123 (2025–2045)",
    x = "Tahun",
    y = "Nilai Rerata ITFL"
  ) +
  
  # 6. Tema Tampilan
  theme_minimal(base_size = 12) +
  theme(
    plot.title = element_text(face = "bold", hjust = 0.5),
    legend.position = "bottom",
    legend.title = element_text(face = "bold")
  )

# Tampilkan Plot
p_tren_ITFL

```
