---
title: "RegEco - Jawa Tengah"
author: "RG-3"
format: 
  html:
    toc: true
    toc_float: true
    toc-depth: 3
    toc-location: left
editor: visual
---

## Regional Economy Simulation

Untuk mengestimasi dampak ekonomi dari skenario perubahan tutupan lahan spasial terhadap PDRB regional, penelitian ini menerapkan pendekatan Land-Extended Input-Output (LEIO) yang dikombinasikan dengan Mixed Endogenous-Exogenous Input-Output Model (Miller & Blair, 2009). Kerangka kerja hubungan antara koefisien penggunaan lahan fisik dan transaksi moneter mengacu pada metode Land Requirement Coefficient yang dikembangkan oleh Hubacek & Sun (2001) dan Hubacek & Vazquez (2002).

Mengingat output sektor berbasis lahan dibatasi secara fisik oleh kapasitas tutupan lahannya, perubahan output sektor tersebut (ditransformasikan dari perkalian perubahan luas lahan dengan produktivitas lahan . Untuk menghindari estimasi ganda (overestimation) pada matriks Kebalikan Leontief, status output sektor lahan dijajarkan secara eksogen mengikuti formulasi Mixed I-O (Papadas & Dahl, 1999; Miller & Blair, 2009), sedangkan estimasi PDRB sektor non-lahan dihitung secara terintegrasi.


## Data Input and Reading

Terdapat 10 file data input berformat xlsx yang digunakan, yaitu:

```{r tabel-rapi, echo=FALSE, message=FALSE, warning=FALSE}
library(knitr)
if (!requireNamespace("kableExtra", quietly = TRUE)) {
  install.packages("kableExtra")
}
library(kableExtra)

# Membuat data frame
df <- data.frame(
  No = 1:10,
  `Keterangan Data Input` = c(
    "Tabel Input-Output BUKECAP tahun 2025",
    "Data deskripsi sektor yang berisi:<br>• Nama pendek sektor<br>• Nama singkat sektor<br>• Kategori KSM<br>• Label constrained sector<br>• Label unconstrained sector<br>• Rataan pertumbuhan PDRB ADHK (yoy) setiap sector unconstrained<br>• Jumlah tenaga kerja setiap sektor di tahun 2025",
    "Data Land Distribution Coefficient BAU", 
    "Data luasan lahan (dalam hektare) berdasarkan tipe land cover historis dan proyeksi menggunakan asumsi skenario BAU",
    "Data luasan lahan (dalam hektare) berdasarkan tipe land cover historis dan proyeksi menggunakan asumsi skenario IMLaS",
    "Skenario tipe 1 menggunakan asumsi perubahan lahan yang disimbolkan menjadi LDC", 
    "Skenario tipe 2 menggunakan beberapa asums:
    <br>•perubahan produktivitas
    <br>•perubahan harga 
    <br>•manfaat tambahan 
    <br>•resiko (?)",
    "Skenario tipe 3 menggunakan asumsi perubahan komposisi input-output sektor (hilirisasi dan perubahan investasi)",
    "Data jumlah populasi BUKECAP tahun 2025 dan proyeksi tahun 2026 hingga 2045",
    "Data jumlah populasi wilayah pesisir BUKECAP tahun 2025 dan proyeksi tahun 2026 hingga 2045"
  ),
  `Nama Variabel R` = c("<code>IO BUKECAP</code>", 
                       "<code>DeskripsiSektor</code>", 
                       "<code>LDM</code>", 
                       "<code>BAU_Lahan</code>", 
                       "<code>LAS_Lahan</code>", 
                       "<code>SType1</code>", 
                       "<code>SType2</code>", 
                       "<code>SType3</code>", 
                       "<code>populasiPenduduk</code>", 
                       "<code>populasiPendudukPesisir</code>"),
  `Nama File XLSX` = c("io", 
                        "DeskripsiSektor", 
                        "LDM", 
                        "BAU_Lahan", 
                        "LAS_Lahan", 
                        "SType1", 
                        "SType2", 
                        "SType3", 
                        "populasi penduduk", 
                        "populasi penduduk pesisir"),
  check.names = FALSE
)

kable(df, format = "html", escape = FALSE, align = c("c", "l", "l", "l")) %>%
  kable_styling(bootstrap_options = c("striped", "hover", "condensed"), full_width = FALSE) %>%
  column_spec(1, width = "2%") %>%    # Sangat sempit
  column_spec(2, width = "58%") %>%
  column_spec(3, width = "20%") %>%
  column_spec(4, width = "20%")
```
    


```{r, echo = FALSE, warning=FALSE, message = FALSE}
library(dplyr)
library(tidyr)
library(ggplot2)
library(readxl)
library(DT)
library(patchwork)
library(writexl)
library(plotly)
library(scales) # Untuk format koma angka

# Data Ekonomi Provinsi
# Baca Matriks Transaksi Inter-Industri Provinsi (Z_prov) 
io <- read.csv("IO BUKECAP.csv", 
               header=T,
               sep=",",
               stringsAsFactors = F)

# 1. Baca data deskrpsi sektor
DeskripsiSektor <- read_excel("DeskripsiSektor.xlsx", 
                                sheet = "DeskripsiSektor", 
                                col_names = TRUE)

# LDC menghubungkan 66 sektor dengan jenis tutupan lahan (land cover)
LDM <- read_excel("LDM.xlsx",
                     sheet = "LDM", col_names = TRUE)

# Baca Data Luas Lahan per 5 Tahun (BAU_Lahan.xlsx)
BAULahan <- read_excel("BAU_Lahan.xlsx",
                        sheet = "BAU_Lahan", col_names = TRUE)


LASLahan <- read_excel("LAS_Lahan.xlsx",
                               sheet = "LAS_Lahan",
                               col_names = TRUE)

SType1 <- read_excel("SType1.xlsx",
                               sheet = "SType1",
                               col_names = TRUE)
SType2 <- read_excel("SType2.xlsx",
                               sheet = "SType2",
                               col_names = TRUE)
SType3 <- read_excel("SType3.xlsx",
                               sheet = "SType3",
                               col_names = TRUE)

populasiPenduduk <- read_excel("populasi penduduk.xlsx", col_names = TRUE)

populasiPendudukPesisir <- read_excel("populasi penduduk pesisir.xlsx", col_names = TRUE)
 
# Penyesuaian nama Input kolom yang dibutuhkan
jml_sektor <- 66
kolom_Sektor <- paste0("X", 1:66) # Membuat daftar nama kolom x1, x2, ..., x66 secara otomatis
namaSektor <- as.vector(io[1:jml_sektor,"Nama.Sektor"])
kolom_FD <- paste0("X309")
kolom_TOutput <- "X700"

baris_pjkProduk <- 68
baris_impor <- 69  # Baris Impor / Input Luar Daerah
baris_upah  <- 70  # Baris Kompensasi Tenaga Kerja / Gaji & Upah
baris_surplus <- 71 # baris surplus usaha bruto
baris_totInputPrimer <- 73
baris_totInput <- 74
propLuasPesisir <- 0.144

```

## Step 1 - Analisa Deskriptif


Analisis deskriptif dilakukan untuk melihat gambaran struktur dan dinamika kondisi perekonomian di wilayah Kabupaten Banyumas, Kabupaten Kebumen, dan Kabupaten Cilacap pada tahun 2025. Tabel Input–Output (IO) BUKECAP 2025 digunakan sebagai dasar analisis untuk mengidentifikasi keterkaitan penggunaan input dan output, baik secara intra-sektoral maupun inter-sektoral. [kaudran 1] Tabel ini menunjukkan bagaimana output dari sautu sektor dipergunakan sebagai input sektor lainnya. Selain itu menunjukkan dimensi input dan output sektor, tabel tersebut juga menunjukkan bagaimana keterkaitan sektor dengan input primer seperti kompensasi tenaga kerja, permintaan akhir. Tabel IO menggunakn satuan moneter yakni juta rupiah.
Analisis deskriptif dilakukan dengan langkah kerja sebagai berikut:

1. Cek terlebih dahulu struktur dari tabel IO. Lihat susunan sektor, amati struktur kuadran nilai tambah dan permintaan akhir, lihat apakah jumlah total input sama dengan output.  Langkah verifikasi dilakukan sebagai berikut: 
   - Verifikasi 1 (Total input antara): Verifikasi dilakukan dengan memastikan kesamaan data pada baris total input antara dengan hasil penghitungan penjumlahan input seluruh sektor di setiap sektornya.
   - Verifikasi 2 (Total input primer): Verifikasi dilakukan dengan mengecek penjumlahan yang menyusun total input primer adalah kompensasi tenaga kerja, surplus usaha bruto, dan pajak atas produki
   - Verifikasi 3 (Total Input): verifikasi dilakukan dengan mengecek penjumlahan yang menyusun total input adalah jumlah input antara. total impor, dan total input primer
   - Verifikasi 4 (Total permintaan antara): verifikasi dilakukan dengan mengecek penjumlahan dari seluruh sektor pada kuadran 1
   - Verifikasi 5 (Total permintaan akhir) 
   - Verifikasi 6 (Total output) 
   - Verifikasi 7 (Total input dan total output) 
2. Menambahkan sektor baru pada tabel input-output yang telah tersedia dengan melabeli sektor tersebut dengan nama “Sektor ekonomi lain yang tidak jelas batasannya” dengan memasukan nilai transaksi sebesar 0 juta rupiah. Penambahan tersebut bertujuan untuk mengakomodasi kemungkinan aktivitas ekonomi yang belum memiliki batasan yang jelas untuk dikategorikan ke dalam sektor yang tersedia. Langkah ini dilakukan agar cakupan aktivitas ekonomi di BUKECAP dapat tetap terwakili melalui tabel input output secara komprehensif. 
3. Hitung matrix Leontief dan jalankan persamaan X=(I-A)-1*F. Hitung proporsi NTB terhadap Input setiap sektor. Cek apakah jumlah PDRB yang dihitung dengan persamaan di atas sama dengan PDRB yang tercantum pada tabel I-O.
   - Penghitungan PDRB menggunakan pendekatan matriks leontief diawali dengan mengubah tabel input output ke dalam bentuk matriks Leontief lalu dikalikan dengan permintaan akhir sehingga nilai nilai total output. 
   - Hasil yang diperoleh kemudian dikalikan dengan proporsi nilai tambah bruto (NTB) terhadap total input sehingga diperoleh nilai NTB yang bila dijumlahkan untuk seluruh sektor maka diperoleh nilai PDRB. 
   - Penghitungan PDRB menggunakan pendekatan produksi dilakukan dengan menjumlahkan seluruh nilai tambah bruto yang didapatkan dari penjumlahan langsung komponen transaksi kompensasi tenaga kerja, surplus usaha bruto, dan pajak dikurang subsidi lainnya atas produksi pada tabel input output. 
   - Tahapan terakhir adalah melakukan validasi kesamaan hasil dari penghitugan kedua PDRB tersebut. Proses validasi tersebut menghasilkan keputusan bahwa komponen PDRB yang digunakan adalah kompensasi tenaga kerja, surplus usaha bruto, dan pajak dikurang subsidi lainnya atas produksi.
4. Amati baik-baik struktur sektor yang ada pada tabel I-O. Download PDRB Jawa Tengah, Kebumen, Banyumas dan Cilacap dalam 5-10 tahun terakhir dari situs BPS. Padankan dan klasifikasi ulang daftar sektor yang ada pada Tabel I-O dengan daftar sektor BPS. Selain itu, buat klasifikasi tambahan dengan mengelompokkan sektor menjadi sektor pertanian, kehutanan, perikanan kelautan, industri, pertambangan, jasa dan sektor lain-lain. Sebut saja klasifikasi baru ini sebagai Klasifikasi Sektor Makro (KSM). Hitung rerata pertumbuhan ekonomi tahunan (dalam satuan %) masing-masing sektor dan keseluruhan wilayah pada 5-10 tahun terakhir dengan menggunakan data BPS.
5. Hitung Backward dan Forward Linkage untuk semua sektor yang ada pada Tabel I-O. Dengan menggunakan BL dan FL, kelompokkan semua sektor ekonomi dalam menjadi empat kuadran: K1=BL dan FL tinggi; K2=BL tinggi, FL rendah; K3=BL rendah, FL tinggi; K4= BL dan FL rendah. Analisa hasilnya, dan simpulkan sektor-sektor kunci pada wilayah yang diamati. Analisa juga hasilnya jika menggunakan KSM.
6. Hitung Output, Income, dan Labour Multiplier dan Import multiplier. Analisa hasilnya pada tingkat sektor dan KSM. Hitung reratanya jika menggunakan KSM. Simpulkan mana sektor strategis pada wilayah yang diamati.
7. Gunakan hasil analisa pada nomor #5 dan #6 untuk menyimpulkan struktur ekonomi wilayah. Fokuskan pada sektor berbasis lahan dan coba simpulkan bagaimana kontribusi dan kedudukan sektor-sektor tersebut dalam perekonomian wilayah yang dianalisis.

Catatan untuk Step 1-Analisis deskritif: 

 - Sektor yang memiliki multiplier yang tinggi maka keterkaitan sektornya tinggi
 - Multiplier yang digunakan adalah simple multiplier dalam rumus yaitu "effect"
 - Dektor strategis 
 - Jika sektor yang simulasikan bukan sektor strategis maka akan kecil dampaknya 
 - Bukan hanya dampak ekonomi tapi dampak lingkungan juga yang diperhatiakn
 - Sektor lahan: sektor lahan yang dilihat karena intervensi yang bisa dilakukan adalah di sektor yang memiliki lahan
 - PDRB yang digunakan laju pertumbuhan 10 tahun ke belakang untuk PDRB ADHK
 - PDRB Tabel IO terbangun dari NTB tanpa pajak atas produk
 - Grafik multiplier yang digunakan untuk 66 sektor untuk simple multiplier : dan di jateng di dapat sektor lahannya memiliki multiplier yang relative kecil

## Step 2 - Perhitungan LR dan land productivity coeficient

1. Membuat land distribution coeff  matrix (dibuat tania dulu untuk BUKECAP)
2. 26 kelas landcover BUKECAP, request tim spasial untuk dapat luas administrasi BUKECAP 

Catatan Step 2:

 - tahapan ini untuk Jateng masih dikerjakan Tania
 - tahapan sebelum menghitung land distribution matrix ada perhitungan land distribution coefficient (LDC) 
 - LDC dibangun dari sheet asumsi yaitu % luasan untuk perhutanan sosisal, %zona produksi utama, % total zona produksi, dan %zona lindung
 - nilai persentase ini didapat dari pivot hasil data tim spasial -> request untuk meminta area planning unit ke tim sapasial untuk bisa develop pivot asumsi ini
 - ex angka 1.1 % (0.01)di zona PS untuk hutan lahan kering primer diasumsikan terdiri dari sektor 8 (kopi, teh, kakao) dan sektor 9 [Rempah, tanaman aromatik, dan tanaman obat] -> asumsi yang dibangun bisa di bagi 2 langsung yaitu 0.005 atau bisa juga tidak dibagi 2 sama percis, yang penting ada basis landasan asumsinya
 - Sebaiknya LDC ini bisa di bangun diawal tim regEco kemudian di revisi dari hasil temuan tim profit untuk pengkayaan informasi sebaran land cover ada di sektor mana saja 

## Step 3 - Hitung PDRB BAU dan PDRB LAS

Output step ini adalah grafik PDRB BAU vs PDRB LAS untuk tahun simulasi 2025 - 2045 selama 20 tahun. ada 3 tipe scenario yang diterapkan yang termasuk ke dalam Step 4 (uraian ada dalam Step 4). Output Step 3 adalah nilai PDRB:

- BAU
- IMLaS1: LAS tipe 1
- IMLaS2: LAS tipe 1 + tipe 2
- IMLaS3: LAS tipe 1 + tipe 2 + tipe 3

Tahapan perhitungan

1. Berangkat dari Persamaan 
   - $X = (I-A)^{-1} \times FD_i$
   - $FD_i$ terdiri dari sektor constrained dan sektor unconstrained
   - Dimana nilai PDRB didapat dari $PDRB = X \space \times \frac {NTB} {total \space output}$
2. Menghitung PDRB untuk Unconstrained Sector (US)
   - US adalah sektor yang bisa tumbuh tanpa keterbatasan lahan, contohnya karena bergantung pada teknologi, pasar atau lainnya 
   - untuk menghitung pertumbuhan US digunakan rataan PDRB per sektor selama 10 tahun ke belakang (gunakan ADHK)
   - US untuk BUKECAP = 49 sektor (unconstrained = 1)
   - Data history 10 tahun kebelakang untuk PRDB ADHK BUKECAP adalah
     a. pertumbuhaan tiap sektor nya di BUKECAP tidak boleh > pertumbuhan tiap sektor di Jawa Tengah dan tidak boleh juga > pertumbuhan tiap sektornya di Indonesia
     b. Rataan laju pertumbuhan per sektor untuk 17 sektor utama pada data PDRB ADHK selama 10 tahun kebelakang
     c. Misal merujuk nilai sektor C (industri pengolahan) = 1.19 maka untuk seluruh sektor BUKECAP yang tergolong ke dalam sektor C akan mengalami pertumbuhan sebesar 1.19% per tahun (flat) yaitu untuk sektor 19 hingga sektor 42 dalam Tabel IO BUKECAP -> seharusnya tidak konstan setiap tahun, perlu diterapkan algoritma seperti script average with decay branch AE
     d. FD 2026 untuk UC sektor 19 hingga sektor 42 = $FD_{2025} \times (100 +  \text{pertumbuhan tiap sektor})\%) = FD_{2025} \times (100 + 1.19)\%)$
     e. Hitung  $X_{i} = Matrix \space Leontif \space ^{-1}_{tahun \space dasar} \times FD_i$
     f. Hitung $PDRB = X \space \times \frac {NTB} {total \space output}$ per tahun
3. Menghitung PDRB untuk Constrained Sector (CS)
   - CS adalah sektor yang dipengaruhi ketersediaan lahan, ada batasan lahan yang dimiliki di wilayah tersebut
   - perhitungan PRDB CS menggunakan tutupan lahan yang dihitung oleh tim spasial
   - CS untuk BUKECAP = 14 sektor (constrained = 1)
   - Tahapannya:
     a. Land Distribution Matrix (LDM)
        - Luasan lahan untuk masing-masing constrained sector
        - $LDM = LDC \times \text {matrix diagonal area tiap land cover}$
        - $\text {matrix diagonal area tiap land cover} =A_{tahun \space ke-i}$
        - tersedia data area land cover per 5 tahunan $A_{tahun \space 2025}, A_{tahun \space 2030}, A_{tahun \space 2035}, A_{tahun \space 2040}, A_{tahun \space 2045}$
        - dilakukan perhitungan untuk land cover per tahun dengan metode CAGR (Compound Annual Growth Rate) -> data input R yang bernama BAU_lahan.xlxs
      b. Land Req Coefficient (LRC)
          - dari LRC dapat dilihat sektor yang paling "haus" lahan, produktivitasnya kecil karena butuh ekspansi lahan besar
          - $LRC = \frac {A}{X} \approx \frac {A}{FD}$
          - LRC satuannya ha/Rp: interpretasi: berapa luasan lahan yang dibutuhkan untuk menghasilkan output
      c. Land Productivity Coefficient (LPC)
          - $LPC = \frac {1}{LRC} = \frac {X}{A}\approx \frac {FD}{A}$
          - LPC satuannya RP/ha: interpretasi: seberapa output yang dihasilkan untuk setiap 1 hektare lahan
      d. PDRB tahun simulasi (per tahun) untuk 2030 - 2045
          - $FD_{i} = LPC_{i} \times A_{i}$
          - $X_{i} = Matrix \space Leontif \space ^{-1}_{tahun \space dasar} \times FD_i$
          - $PDRB_{i} = X_{i} \space \times \frac {NTB_{tahun \space dasar}} {total \space output_{tahun \space dasar}}$
4. Mendapatkan PDRB gabungan antara US dan CS 
   - Akan ada 21 kolom PDRB -> 2025 - 2045 untuk gabungan antara US dan CS
   - Buat Grafik PDRB BAU vs PDRB LAS untuk tahun simulasi 2025 - 2045 per tahun selama 21 tahun simulasi

## Step 4 - Skenario dan Simulasi 
Uraian Skenario:

1. Skenario tipe 1 = Melihat dampak perubahan lahan langusng thp total output sebuah sektor, murni memasukan luasan tutupan lahan hasil simulasi
2. Skenario tipe 2 = merubah angka land requierement coef untuk 14 constrained sector berdasarkan asumsi:
   - asumsi 1: peningkatan produktivitas -> data dari tim profit (GAP)
   - asumsi 2: perbaikan rantai pasar: harga yang lebih tinggi utk kualitas premium, atau cost lebih rendah utk produksi
   - asumsi 3: pembayaran jasa lingkungan yang dikenakan pada sektor tertentu
3. Skenario tipe 3 (hilirisasi) = berhubungan dengan bangunan; merubah proporsi antara total input antara dengan total permintaan akhir => konsep = ekspor dikurangi dan dimasukkan ke matriks permintaaa antara. Skenario tipe 4 = mengubah leontif matrix dengan memasukkanng  skenario yang mengubah hubungan antar sektor; pada matriks leontif permintaa antara tapi bukan dari nilai ekspor, mengharuskan RAS untuk menyeimbangkan table IO. Kedua tipe scenario ini digabungkan menjadi scenario 3:
    a. contoh skenario cold chain, semula perikanan langsung ke perdagangan atau langsung ke sektor makanan atau sektor ekspor-> namun dengan skenario ini diterapkan tahapan adanya jasa cold chain (perikanan > cold chain -> perdagangan, sektor makanan)
    b. alur perhitungan:
       - berawal dari Nilai akhir yang ingin di dapat yaitu $PDRB_{LAS 1+2+3} = Total Output_{LAS 1+2+3}\times NTBPropotion_{historis 2025}$
       - Dimana $Total Output_{LAS 1+2+3} = LeontifInverse_{scenario_3} \times Final Demand_{LAs1+2}$
       - dimana $LeontifInverse_{scenario_3} = (I-A)^{-1}=(I-\frac{Z}{X})^{-1}$
       - dimana $Z = \text { dari Z hasil intervensi scenario 3} $ dan $X = \text {historis} X_{2025} $
    c. Untuk BUKECAP menerapkan skenario intervensi pada komposisi Export yang dirubah:
        - Dari Sektor Padi ke Sektor 24, 25, 26
        - Dari Sektor Kelapa dan tanaman penghasil minyak ke Sektor 24, 25, 26
        - Dari Sektor Kopi, Teh, Kakao ke Sektor 22, 24, 25
        - Dari Sektor Karet dan tanaman tahunan lainnya ke Sektor 24, 25
        - Dari Sektor Peternakan dan hasilnya ke Sektor 24, 25
   

## Output - Indikator Makro yang akan dituliskan di dokumen
1. Pengembangan Skenario Ekonomi Regional
```{r tabel-skenario, echo=FALSE, message=FALSE, warning=FALSE}

df_skenario <- data.frame(
  Skenario = c(
    "<b>BAU</b><br><span style='color: #555555;'>Bisnis-Seperti-Biasa / <i>Business as Usual</i></span>",
    "<b>IMLaS-1</b><br><span style='color: #4a86e8;'>Tata kelola, penataan ruang, akses lahan, dan data terpadu bentang darat-laut</span>",
    "<b>IMLaS-2</b><br><span style='color: #4a86e8;'>IMLaS-1 + peningkatan produktivitas dan rantai pasok komoditas strategis darat-laut</span>",
    "<b>IMLaS-3</b><br><span style='color: #4a86e8;'>IMLaS-2 + perbaikan rantai nilai komoditas melalui hilirisasi</span>"
  ),
  Definisi = c(
    "Skenario ini merupakan proyeksi kondisi ekonomi dan lingkungan yang <b>berjalan tanpa adanya intervensi kebijakan baru atau perubahan signifikan dalam tata kelola sumber daya</b> hingga tahun 2045",
    "Skenario ini menerapkan <b>prinsip integrasi pengelolaan ruang darat laut yang tertuang pada Strategi-1</b> melalui Alokasi dan pengelolaan ruang darat-laut dan DAS berkelanjutan.",
    "Pengembangan dari IMLaS-1 dengan memasukkan peningkatan produktivitas komoditas strategis seperti <b>padi, tanaman pangan, kopi, karet, kelapa, peternakan, dan perikanan budidaya pada Strategi-2</b> yang dicapai melalui praktik pertanian dan perikanan yang baik.",
    "Pengembangan dari IMLaS-2 dengan menambahkan <b>penguatan rantai nilai komoditas strategis pada Strategi-2</b> melalui hilirisasi produk dan peningkatan investasi."
  ),
  Asumsi = c(
    "Proyeksi perubahan penggunaan lahan dimodelkan dengan mengacu pada <b>data historis tahun 2020 sampai tahun 2025</b>. Pertumbuhan ekonomi sektor non-LaS diproyeksikan dengan <b>rerata pertumbuhan ekonomi 10 tahun terakhir</b>",
    "Proyeksi <b>perubahan penggunaan lahan dan pemanfaatan ruang perairan</b> memasukkan unsur perlindungan ekosistem penting, kesesuaian lahan, akses lahan dengan skema perhutanan sosial dan tata ruang. Proyeksi pertumbuhan ekonomi sektor lahan dihitung berdasarkan Koefisien Kebutuhan Lahan 2026-2045 dan tabel Input-Output",
    "Seluruh asumsi pada IMLaS-1, dipadukan dengan peningkatan produktivitas melalui <b>penerapan praktik budidaya yang baik, dan perbaikan harga melalui rantai pasok serta pemasaran yang diperkuat</b>. Pada akhir periode simulasi, diasumsikan lebih dari 85% area sektor komoditas strategis sudah menerapkan praktik budidaya dan rantai nilai yang baik",
    "Seluruh asumsi pada IMLaS-2, dipadukan dengan upaya mengurangi ekspor bahan mentah, yang kemudian dialihkan pada proses hilirisasi melalui <b>pengembangan industri hilir dan investasi strategis secara bertahap</b>."
  ),
  check.names = FALSE
)

kable(df_skenario, format = "html", escape = FALSE, align = c("l", "l", "l")) %>%
  kable_styling(
    bootstrap_options = c("hover", "condensed"), 
    full_width = TRUE,
    html_font = "sans-serif"
  ) %>%
  row_spec(0, background = "#2c5d63", color = "white", bold = TRUE) %>% # Warna header
  # Mewarnai khusus kolom 1 header agar menjadi oranye seperti di gambar
  column_spec(1, width = "25%", border_right = TRUE) %>%
  column_spec(2, width = "35%") %>%
  column_spec(3, width = "40%")
```


2. Proyeksi PDRB
   - dari tahun 2025:2045 dan untuk 4 scenario yang ada
3. Proyeksi Pendapatan per kapita
   - $\frac{\frac{\text {sum (kompensasi tenaga kerja)}_{2025}}{\text{sum (PDRB)}_{2025}}\times \text{Hasil proyeksi PDRB }}{\text{populasi penduduk 3 kab per tahun}}$
   - data populasi per tahun didapat dari dokumen ini: proyeksi-penduduk-kabupaten-kota--provinsi-jawa-tengah-2020---2035.pdf
4. Proyeksi Pendapatan per kapita masyarakat pesisir
   - didapat prakiraan luas area zona pesisir BUKECAP sekitar 13.2 - 15.6% maka ditetapkan nilai konstanta pengali 14.4%
   - seharusnya dicari dari jumlah penduduk yang berada di desa pesisir BUKECAP, namun untuk KP 28 Agustus belum memungkinkan mendapatkan nilai tersebut (karena waktu), maka di dekati denganti dengan proporsi luasan area pesisir
   - $\text{proporsi luasan area pesisir di kawasan BUKECAP}\times \text{populasi penduduk 3 kabupaten }\times \text{Hasil Proyeksi pendapatan per kapita BUKECAP}$
5. Proyeksi Keuntungan Usaha
   - $\frac{\text {sum (surplus usaha bruto)}_{2025}}{\text{sum (PDRB)}_{2025}}\times \text{Hasil proyeksi PDRB }$
6. Proyeksi Serapan Tenaga Kerja
   - hasil nilai untuk tahun 2025:2045
   - serapan TK untuk 2025 didapat dari jumlah estimasi TK tahun 2025 -> digunakan sebagai titik awal untuk seluruh skenario
   - kemudian untuk tahun simulasinya (2026:2045) menggunakan rumusan berikut (berlaku untuk seluruh skenario)
   - nilai labor multiplier untuk seluruh skenario dan semua tahun sama -> didapat dari rataan labor multiplier 2025
   - $\text{Serapan TK}_t = \text{[(Proyeksi PDRB}_t - \text{Proyeksi PDRB}_{t-1}) \times \text{ rataan labor multiplier}_{2025}] + \text{TK}_{t-1}$

7. Keterkaitan Sektor Darat dengan sektor lainnya
   - Merujuk pada nilai rataan ITFL diseluruh sektor lahan terhadap 66 sektor yang ada 
   - akan ada 2 grafik yang dikeluarkan
       - BAU = rataan ITFL sektor lahan terhadap 66 sektor ->didapat dari proses pehitungan linkage 
       - IMLaS 3 = skenario yang mengintervensi leontifinvers -> rataan ITFL sektor lahan thd 66 sektor dari setiap tahun (2025:2045) 
8. Proyeksi Intensitas Emisi (ton CO2/miliar rupiah) -> (perlu menggunakan data proyeksi PDRB)



```{r, echo = FALSE, warning=FALSE}
# pembacaan matrix A
matrixA <- io %>%
  slice(1:jml_sektor) %>%       # Mengambil baris 1 hingga 66
  select(all_of(kolom_Sektor))   # Mengambil rentang kolom dari x1 sampai x66

Z_prov <- data.matrix(matrixA)

# Total Output Sektor di Provinsi (X_prov)
X_prov <- as.numeric(io[baris_totInput,kolom_Sektor])
X_prov[is.nan(X_prov)] <- 0 #jika Nan diganti 0 

# Matriks Koefisien Teknis Provinsi (A_prov = Z_prov / X_prov)
A_prov <- sweep(Z_prov, 2, X_prov, FUN = "/")
A_prov[is.nan(A_prov)] <- 0 #jika Nan diganti 0 

# Menciptakan matriks identitas (I) berukuran n x n
nA_prov <- nrow(A_prov)
matrixI <- diag(nA_prov)

# Menghitung (I - A) dan mencari Invers Leontief: (I - A)^(-1)
I_minus_A <- matrixI - A_prov
Leontief_Inverse <- solve(I_minus_A)

#kolom final demand
fd <- io[1:jml_sektor,kolom_FD]


#Perkalian Matriks: (I - A)^-1 %*% FD
# Menggunakan operator %*% untuk perkalian aljabar linier (bukan * biasa)
matrix_X <- Leontief_Inverse %*% fd

#validasi total_output_baru (matrix X) = total_output io
total_output_io <- io[1:jml_sektor,kolom_TOutput]
validasi_output <- matrix_X/total_output_io*100

# proposi fd terhadap output
fdProp <- fd/total_output_io
fdProp[is.nan(fdProp) | is.infinite(fdProp)] <- 0

#validasi Proporsi NTB/total input * (I - A)^-1 %*% FD = total input primer di IO
totInputPrimer <- as.numeric(io[baris_totInputPrimer,kolom_Sektor])
totInput <- as.numeric(io[baris_totInput,kolom_Sektor])
ntbProp <- totInputPrimer/totInput
ntbProp[is.nan(ntbProp) | is.infinite(ntbProp)] <- 0
matrix_X <- as.numeric(matrix_X)
kali_NTB <- as.numeric(matrix_X * ntbProp)
validasi_NtbProp <- kali_NTB/totInputPrimer*100

#validasi Proporsi NTB/total input * (I - A)^-1 %*% FD = pdrb di IO (NTB + pajak atas produk)
totInputPrimer <- as.numeric(io[baris_totInputPrimer,kolom_Sektor])
pdrb_IO <- totInputPrimer 

#validasi (I - A)^-1 %*% FD %*% Proporsi NTB/total input *= pdrb di IO (NTB + pajak atas produk)
validasi_PDRB_IO <- (kali_NTB/pdrb_IO*100)
validasi_PDRB_IO[is.nan(validasi_PDRB_IO) | is.infinite(validasi_PDRB_IO)] <- 0

# menghitung land requirement coeff (LRC) dan land productivity coeff (LPC)
Lahan2025 <- BAULahan$"2025"
Lahan2025_diag <- diag(Lahan2025)
LDM_matrix <- as.matrix(LDM[, -26])
storage.mode(LDM_matrix) <- "double"
LR_matrix   <- LDM_matrix %*% Lahan2025_diag
LR <- rowSums(LR_matrix, na.rm = TRUE)
LRC <- LR/fd
LPC <- 1/LRC

# marker sektor Constrained dan Unconstrained
Unconstrained <- as.matrix(DeskripsiSektor[, 6])
Constrained <- as.matrix(DeskripsiSektor[, 5])
```

## Linkages analysis

```{r, echo = FALSE, warning=FALSE}
# ==============================================================================
# MENGHITUNG Backward dan Forward Linkage
# ==============================================================================
# Direct Backward Linkage (DBL)  (Penjumlahan Kolom Matriks A)
dbl <- colSums(A_prov)
# Total Backward Linkage (TBL)  = Sum per Kolom pada Invers Leontief
tbl <- colSums(Leontief_Inverse)
# Indeks Total Backward Linkage (ITBL) / Indeks Daya Penyebaran Total (IDP)
itbl <- tbl / mean(tbl)

# Direct Forward Linkage (DFL)  (Penjumlahan Baris Matriks A)
dfl <- rowSums(A_prov)
# Total Forward Linkage (TFL)  = Sum per Baris pada Invers Leontief
tfl <- rowSums(Leontief_Inverse)
# Indeks Total Forward Linkage (ITFL) / Indeks Derajat Kepekaan Total (IDK)
itfl <- tfl / mean(tfl)


tabel_linkage <- data.frame(
  id_Sektor = kolom_Sektor,
  nama_Sektor  = namaSektor,
  TBL = round(tbl, 4),
  TFL = round(tfl, 4),
  ITBL = round(itbl, 4),
  ITFL = round(itfl, 4)
)

# ------------------------------------------------------------------------------
# PENGELOMPOKAN KE DALAM 4 KUADRAN SEKTOR EKONOMI
# ------------------------------------------------------------------------------
# masih menerapkan nilai 1, belum tau landasan pemilihan benchmarknya

tabel_kuadran <- tabel_linkage %>%
  mutate(
    Kuadran = case_when(
      ITBL > 1 & ITFL > 1  ~ "K1 (BL Tinggi, FL Tinggi)",
      ITBL > 1 & ITFL <= 1 ~ "K2 (BL Tinggi, FL Rendah)",
      ITBL <= 1 & ITFL > 1 ~ "K3 (BL Rendah, FL Tinggi)",
      TRUE               ~ "K4 (BL Rendah, FL Rendah)"
    ),
    Kategori = case_when(
      ITBL > 1 & ITFL > 1  ~ "Sektor Kunci (Key Sector)",
      ITBL > 1 & ITFL <= 1 ~ "Sektor Pendorong Hulu (Backward-Oriented)",
      ITBL <= 1 & ITFL > 1 ~ "Sektor Pendukung Hilir (Forward-Oriented)",
      TRUE               ~ "Sektor Lemah / Terisolasi (Weak Sector)"
    )
  )

# Gabung informasi tabel kuadran dengan tabel input deskrpisi sektor
tabel_kuadran <- tabel_kuadran %>%
  left_join(DeskripsiSektor, by = c("nama_Sektor" = "NamaSektor")) # Sesuaikan nama kolom kunci

# membuat format dttable
df_tabel_kuadran <- datatable(tabel_kuadran)


p_linkage <- ggplot(tabel_kuadran, aes(x = ITBL, y = ITFL, label = id_Sektor)) +
  geom_point(aes(color = Kuadran), size = 3) +
  geom_hline(yintercept = 1, linetype = "dashed", color = "red") +
  geom_vline(xintercept = 1, linetype = "dashed", color = "red") +
  geom_text(vjust = -0.7, size = 2.5, check_overlap = TRUE) +
  labs(
    title = "Diagram Kuadran Backward & Forward Linkage Sektor Ekonomi",
    subtitle = "Garis Merah Putus-putus Menunjukkan Batas Indeks = 1.00",
    x = "Indeks Total Backward Linkage (ITBL) / Indeks Daya Penyebaran (IDP)",
    y = "Indeks Total Forward Linkage (ITFL) / Indeks Derajat Kepekaan (IDK)"
  ) +
  theme_minimal()

p_linkage
```

## Multiplier Analysis

```{r, echo = FALSE, warning=FALSE}
# ==============================================================================
# MENGHITUNG MULTIPLIERS (OUTPUT, INCOME, LABOUR, IMPORT)
# TINGKAT SEKTORAL DAN RATA-RATA KSM (SEKTOR MAKRO)
# ==============================================================================

# ------------------------------------------------------------------------------
# PERSIAPAN DATA KOEFISIEN INPUT PRIMER
# ------------------------------------------------------------------------------
# Catatan: Sesuaikan indeks baris pada file IO Anda jika berbeda.
baris_upah  <- baris_upah  # Baris Kompensasi Tenaga Kerja / Gaji & Upah
baris_impor <- baris_impor  # Baris Impor / Input Luar Daerah


# A. Koefisien Pendapatan Langsung (h)
upah_gaji <- as.numeric(io[baris_upah, kolom_Sektor])
upah_gaji[is.na(upah_gaji)] <- 0
h <- upah_gaji / X_prov
h[is.nan(h) | is.infinite(h)] <- 0
h_diag <- diag(h)

# B. Koefisien Tenaga Kerja Langsung (w)
tk_prov <- DeskripsiSektor[, "TenagaKerja"]
tk_prov[is.na(tk_prov)] <- 0
w <- tk_prov / X_prov
w[is.na(w)] <- 0
w_diag <- diag(unlist(w))
w <- diag(w_diag)

# C. Koefisien Impor Langsung (m)
impor <- as.numeric(io[baris_impor, kolom_Sektor])
impor[is.na(impor)] <- 0
im <- impor / X_prov
im[is.nan(im) | is.infinite(im)] <- 0
im_diag <- diag(im)


# ------------------------------------------------------------------------------
# PERHITUNGAN MULTIPLIER & EFFECT LEVEL 66 SEKTOR (SEKTORAL)
# ------------------------------------------------------------------------------

# 1) Output Multiplier (Pengganda Output)
output_mult <- colSums(Leontief_Inverse) # sama dengan TBL

# 2) Income Multiplier & Effect (Pendapatan)
income_effect <- h_diag %*% Leontief_Inverse

# 3) Labour Multiplier & Effect (Tenaga Kerja)
labour_effect <- w_diag %*% Leontief_Inverse

# 4) Import Multiplier & Effect (Kebocoran Impor)
import_effect <- im_diag %*% Leontief_Inverse

# ------------------------------------------------------------------------------
# PERHITUNGAN DAMPAK TOTAL (EFFECTS) & MULTIPLIER TIPE I
# ------------------------------------------------------------------------------

# A. Dampak Total (Total Effects per 1 unit Permintaan Akhir)
tot_income_effect <- as.vector(colSums(h_diag %*% Leontief_Inverse))   # Total Income Effect (Rp/Rp)
tot_labour_effect <- as.vector(colSums(w_diag %*% Leontief_Inverse))   # Total Labour Effect (Orang/Rp)
tot_import_effect <- as.vector(colSums(im_diag %*% Leontief_Inverse))  # Total Import Effect (Kebocoran)

# B. Multiplier Tipe I (Rasio Kelipatan terhadap Koefisien Langsung)
type1_income_mult <- ifelse(h > 0, tot_income_effect / h, 0)
type1_labour_mult <- ifelse(w > 0, tot_labour_effect / w, 0)
type1_import_mult <- ifelse(im > 0, tot_import_effect / im, 0)

# ------------------------------------------------------------------------------
# PENGGABUNGAN KE TABEL KUADRAN SEKTORAL (66 SEKTOR MIKRO)
# ------------------------------------------------------------------------------
# Ekstraksi nama KSM dari Kolom D (Kolom ke-5) untuk 66 sektor
ksm_sektor <- io[1:jml_sektor, 5] #kategori berdasarkan 17 sektor besar, jika pakai 2 digit sektor pakai kolom no 4

# Menambahkan kolom KSM ke tabel_kuadran yang sudah Anda buat
tabel_kuadran_sektoral <- tabel_kuadran %>%
  mutate(KSM = ksm_sektor) %>%
  select(nama_Sektor, KSM, TBL, TFL, ITBL, ITFL, Kuadran, Kategori)

# Menggabungkan Hasil Multiplier Sektoral ke Tabel Kuadran Sektoral
tabel_multiplier_sektoral <- tabel_kuadran_sektoral %>%
  mutate(
    # Koefisien Langsung (Input Primer per Unit Output)
    Koef_Upah_h          = round(h, 6),
    Koef_TK_w            = round(w, 6),
    Koef_Impor_m         = round(im, 6),
    
    # Pengganda Output
    Output_Multiplier    = round(output_mult, 4),
    
    # Dampak Total (Total Effects)
    Income_Effect        = round(tot_income_effect, 4),
    Labour_Effect        = round(tot_labour_effect, 4),
    Import_Effect        = round(tot_import_effect, 4),
    
    # Multiplier Tipe I (Kelipatan)
    Income_Multiplier_T1 = round(type1_income_mult, 4),
    Labour_Multiplier_T1 = round(type1_labour_mult, 4),
    Import_Multiplier_T1 = round(type1_import_mult, 4)
  )

# membuat format dttable
df_tabel_multiplier_sektoral <- datatable(tabel_multiplier_sektoral)

# A. Top 15 Income Effect
top15_income <- tabel_multiplier_sektoral %>%
  arrange(desc(Income_Effect)) %>%
  slice(1:15)

# B. Top 15 Labour Effect
top15_labour <- tabel_multiplier_sektoral %>%
  arrange(desc(Labour_Effect)) %>%
  slice(1:15)

# C. Top 15 Import Effect
top15_import <- tabel_multiplier_sektoral %>%
  arrange(desc(Import_Effect)) %>%
  slice(1:15)

# D. Top 15 Output Effect
top15_output <- tabel_multiplier_sektoral %>%
  arrange(desc(Output_Multiplier)) %>%
  slice(1:15)

# ------------------------------------------------------------------------------
# PEMBUATAN PLOT MASING-MASING INDIKATOR
# ------------------------------------------------------------------------------

# Plot 1: Top 15 Income Effect
p_income <- ggplot(top15_income, aes(x = reorder(nama_Sektor, Income_Effect), y = Income_Effect)) +
  geom_col(fill = "#2e7d32", width = 0.75) +
  geom_text(aes(label = round(Income_Effect, 4)), hjust = -0.15, size = 3) +
  coord_flip() +
  labs(
    title = "Top 15 Sektor - Income Effect",
    subtitle = "Dampak Pendapatan Rumah Tangga per Unit Permintaan Akhir",
    x = NULL,
    y = "Income Effect (Rp/Rp)"
  ) +
  scale_y_continuous(expand = expansion(mult = c(0, 0.2))) +
  theme_minimal() +
  theme(
    plot.title = element_text(face = "bold", size = 12, color = "#1b5e20"),
    axis.text.y = element_text(size = 8.5)
  )

# Plot 2: Top 15 Labour Effect
p_labour <- ggplot(top15_labour, aes(x = reorder(nama_Sektor, Labour_Effect), y = Labour_Effect)) +
  geom_col(fill = "#1565c0", width = 0.75) +
  geom_text(aes(label = round(Labour_Effect, 4)), hjust = -0.15, size = 3) +
  coord_flip() +
  labs(
    title = "Top 15 Sektor - Labour Effect",
    subtitle = "Penyerapan Tenaga Kerja per Unit Permintaan Akhir",
    x = NULL,
    y = "Labour Effect (Orang/Juta Rp)"
  ) +
  scale_y_continuous(expand = expansion(mult = c(0, 0.2))) +
  theme_minimal() +
  theme(
    plot.title = element_text(face = "bold", size = 12, color = "#0d47a1"),
    axis.text.y = element_text(size = 8.5)
  )

# Plot 3: Top 15 Import Effect
p_import <- ggplot(top15_import, aes(x = reorder(nama_Sektor, Import_Effect), y = Import_Effect)) +
  geom_col(fill = "#c62828", width = 0.75) +
  geom_text(aes(label = round(Import_Effect, 4)), hjust = -0.15, size = 3) +
  coord_flip() +
  labs(
    title = "Top 15 Sektor - Import Effect (Kebocoran Ekonomi)",
    subtitle = "Dampak Kebocoran Impor Input per Unit Permintaan Akhir",
    x = NULL,
    y = "Import Effect (Rp/Rp)"
  ) +
  scale_y_continuous(expand = expansion(mult = c(0, 0.2))) +
  theme_minimal() +
  theme(
    plot.title = element_text(face = "bold", size = 12, color = "#b71c1c"),
    axis.text.y = element_text(size = 8.5)
  )

# Plot 4: Top 15 Output Multiplier
p_output <- ggplot(top15_import, aes(x = reorder(nama_Sektor, Output_Multiplier), y = Output_Multiplier)) +
  geom_col(fill = "orange", width = 0.75) +
  geom_text(aes(label = round(Import_Effect, 4)), hjust = -0.15, size = 3) +
  coord_flip() +
  labs(
    title = "Top 15 Sektor - Output Multiplier",
    x = NULL,
    y = "Output Effect (Rp/Rp)"
  ) +
  scale_y_continuous(expand = expansion(mult = c(0, 0.2))) +
  theme_minimal() +
  theme(
    plot.title = element_text(face = "bold", size = 12, color = "orange"),
    axis.text.y = element_text(size = 8.5)
  )

p_output
p_import
p_labour
p_income

# ------------------------------------------------------------------------------
# 3. GABUNGKAN DAN TAMPILKAN GRAFIK
# ------------------------------------------------------------------------------

# Penggabungan 3 Plot dalam 1 Tampilan Kolom (Atas-Tengah-Bawah)
gabungan_plot <- p_income / p_labour / p_import / p_output +
  plot_annotation(
    title = "ANALISIS SEKTOR STRATEGIS REGIONAL (BUKECAP)",
    subtitle = "Perbandingan 15 Sektor Tertinggi Berdasarkan Indikator Dampak Pengganda Ekonomi",
    theme = theme(
      plot.title = element_text(face = "bold", size = 16, hjust = 0.5),
      plot.subtitle = element_text(size = 11, hjust = 0.5)
    )
  )


```

## Simulation BAU
### Definisi
Skenario ini merupakan proyeksi kondisi ekonomi dan lingkungan yang berjalan tanpa adanya intervensi kebijakan baru atau perubahan signifikan dalam tata kelola sumber daya hingga tahun 2045.

### Asumsi
Proyeksi perubahan penggunaan lahan dimodelkan dengan mengacu pada data historis tahun 2020 sampai tahun 2025. Pertumbuhan ekonomi sektor non-LaS diproyeksikan dengan rerata pertumbuhan ekonomi 10 tahun terakhir


```{r, echo = FALSE, warning=FALSE}
## Ekstrak vector rerata pertumbuhan sektor unconstrained
rate <- DeskripsiSektor$RateUnconstrained

## Buat matrix untuk menyimpan hasil
all_steps <- matrix(NA, nrow = 66, ncol = 20)
current_val <- fd

## Loop untuk menghitung FD scenario
for (i in 1:20) {
  current_val <- ((current_val * rate) + current_val) * Unconstrained
  all_steps[, i] <- current_val  # Store result in column 'i'
}

## Memberikan nama kolom pada hasil perhitungan FD scenario
colnames(all_steps) <- paste0("FD", 2026:2045)

# add FD2025 into the new matrix
fd_BAU_uncon <- all_steps
fd_BAU2025 <- fd * Unconstrained
fd_BAU_uncon <- cbind(fd_BAU2025, fd_BAU_uncon)
colnames(fd_BAU_uncon)[1] <- "FD2025"

# Extract data luasan tutupan lahan dari hasil simulasi BAU
BAUArea <- as.matrix(BAULahan[, (ncol(BAULahan) - 20):ncol(BAULahan)])
storage.mode(BAUArea) <- "double"

# Persiapkan data LDM dan LPC
LDM_matrix    <- as.matrix(LDM_matrix)
LPC           <- as.numeric(LPC)
Unconstrained <- as.numeric(Unconstrained)
num_rows <- nrow(LDM_matrix)
num_cols <- ncol(BAUArea)

# Loop untuk menghitung total area sektor dan Final Demand BAU
final_results <- matrix(NA, nrow = nrow(LDM_matrix), ncol = ncol(BAUArea))

for (i in 1:ncol(BAUArea)) {
  r_sums <- as.vector(LDM_matrix %*% BAUArea[, i])
  step_res <- r_sums * LPC * Constrained
  final_results[, i] <- r_sums * LPC * Constrained
  # Replace NaN before saving
  step_res[is.nan(step_res)] <- 0
  final_results[, i] <- step_res
}

# buat tabel FD keseluruhan BAU
colnames(final_results) <- colnames(BAUArea)
fd_BAU_con <- final_results
fd_BAU <- fd_BAU_con + fd_BAU_uncon

# Loop untuk menghitung total PDRB hasil simulasi BAU
final_results <- matrix(NA, nrow = nrow(fd_BAU), ncol = ncol(fd_BAU))

for (i in 1:ncol(fd_BAU)) {
  r_sums <- as.vector(Leontief_Inverse %*% fd_BAU[, i])
  step_res <- r_sums 
  final_results[, i] <- r_sums * ntbProp
  # Replace NaN before saving
  final_results[is.nan(final_results)] <- 0
  #final_results[, i] <- step_res
}

# buat tabel FD keseluruhan PDRB BAU
colnames(final_results) <- colnames(BAUArea)
pdrb_BAU <- final_results

pdrb_BAU_total <- colSums(pdrb_BAU)

##Simulation LAS-1
# Extract data luasan tutupan lahan dari hasil simulasi BAU
LASArea <- as.matrix(LASLahan[, (ncol(LASLahan) - 20):ncol(LASLahan)])
storage.mode(LASArea) <- "double"

# Loop untuk menghitung total area sektor dan Final Demand LAS
final_results <- matrix(NA, nrow = nrow(LDM_matrix), ncol = ncol(LASArea))

for (i in 1:ncol(LASArea)) {
  r_sums <- as.vector(LDM_matrix %*% LASArea[, i])
  step_res <- r_sums * LPC * Constrained
  final_results[, i] <- r_sums * LPC * Constrained
  # Replace NaN before saving
  step_res[is.nan(step_res)] <- 0
  final_results[, i] <- step_res
}

# buat tabel FD keseluruhan LAS
colnames(final_results) <- colnames(LASArea)
fd_LAS_con <- final_results
fd_LAS <- fd_LAS_con + fd_BAU_uncon

# Loop untuk menghitung total PDRB hasil simulasi LAS
final_results <- matrix(NA, nrow = nrow(fd_LAS), ncol = ncol(fd_LAS))

for (i in 1:ncol(fd_LAS)) {
  r_sums <- as.vector(Leontief_Inverse %*% fd_LAS[, i])
  step_res <- r_sums 
  final_results[, i] <- r_sums * ntbProp
  # Replace NaN before saving
  final_results[is.nan(final_results)] <- 0
  #final_results[, i] <- step_res
}

# buat tabel FD keseluruhan PDRB BAU
colnames(final_results) <- colnames(LASArea)
pdrb_LAS1 <- final_results

pdrb_LAS1_total <- colSums(pdrb_LAS1)
```

## Simulation LAS-1
### Definisi
Skenario ini menerapkan prinsip integrasi pengelolaan ruang darat laut yang tertuang pada Strategi-1 melalui Alokasi dan pengelolaan ruang darat-laut dan DAS berkelanjutan.

### Asumsi
Proyeksi perubahan penggunaan lahan dan pemanfaatan ruang perairan memasukkan unsur perlindungan ekosistem penting, kesesuaian lahan, akses lahan dengan skema perhutanan sosial dan tata ruang. Proyeksi pertumbuhan ekonomi sektor lahan dihitung berdasarkan Koefisien Kebutuhan Lahan 2026-2045 dan tabel Input-Output

```{r, echo = FALSE, warning=FALSE}
# Loop untuk menghitung total area sektor dan Final Demand LAS dan SType1
final_results <- matrix(NA, nrow = nrow(LDM_matrix), ncol = ncol(LASArea))
SType1 <- as.matrix(SType1[, -26])
storage.mode(SType1) <- "double"

# menghitung land requirement coeff (LRC) dan land productivity coeff (LPC)
Lahan2025 <- LASLahan$"2025"
Lahan2025_diag <- diag(Lahan2025)
LDM_matrix <- as.matrix(SType1[, -26])
storage.mode(LDM_matrix) <- "double"
LR_matrix   <- LDM_matrix %*% Lahan2025_diag
LR <- rowSums(LR_matrix, na.rm = TRUE)
LRC <- LR/fd
LPC <- 1/LRC
LPC <- as.numeric(LPC)


for (i in 1:ncol(LASArea)) {
  r_sums <- as.vector(SType1 %*% LASArea[, i])
  step_res <- r_sums * LPC * Constrained
  final_results[, i] <- r_sums * LPC * Constrained
  # Replace NaN before saving
  step_res[is.nan(step_res)] <- 0
  final_results[, i] <- step_res
}

# buat tabel FD keseluruhan LAS
colnames(final_results) <- colnames(LASArea)
fd_LAS_con <- final_results
fd_LAS <- fd_LAS_con + fd_BAU_uncon

# Loop untuk menghitung total PDRB hasil simulasi LAS
final_results <- matrix(NA, nrow = nrow(fd_LAS), ncol = ncol(fd_LAS))

for (i in 1:ncol(fd_LAS)) {
  r_sums <- as.vector(Leontief_Inverse %*% fd_LAS[, i])
  step_res <- r_sums 
  final_results[, i] <- r_sums * ntbProp
  # Replace NaN before saving
  final_results[is.nan(final_results)] <- 0
  #final_results[, i] <- step_res
}

# buat tabel FD keseluruhan PDRB BAU
colnames(final_results) <- colnames(LASArea)
pdrb_LAS1B <- final_results

pdrb_LAS1B_total <- colSums(pdrb_LAS1B)
```
 
## Simulation LAS-1+2
### Definisi
Pengembangan dari IMLaS-1 dengan memasukkan peningkatan produktivitas komoditas strategi seperti padi, tanaman pangan, kopi, karet,  kelapa, peternakan, dan perikanan budidaya pada Strategi-2 yang dicapai melalui praktik pertanian dan perikanan yang baik.

### Asumsi
Seluruh asumsi pada IMLaS-1, dipadukan dengan peningkatan produktivitas melalui penerapan praktik budidaya yang baik, dan perbaikan harga melalui rantai pasok serta pemasaran yang diperkuat. Pada akhir periode simulasi, diasumsikan lebih dari 85% area sektor komoditas strategis sudah menerapkan praktik budidaya dan rantai nilai yang baik


```{r, echo = FALSE, warning=FALSE}
# Loop untuk menghitung total area sektor dan Final Demand LAS dan SType1
final_results <- matrix(NA, nrow = nrow(LDM_matrix), ncol = ncol(LASArea))
SType2 <- as.matrix(SType2) + 1
storage.mode(SType2) <- "double"

for (i in 1:ncol(LASArea)) {
  r_sums <- as.vector(SType1 %*% LASArea[, i])
  step_res <- r_sums * LPC * SType2[, i] * Constrained
  final_results[, i] <- r_sums * LPC * SType2[, i] * Constrained
  # Replace NaN before saving
  step_res[is.nan(step_res)] <- 0
  final_results[, i] <- step_res
}

# buat tabel FD keseluruhan LAS
colnames(final_results) <- colnames(LASArea)
fd_LAS_con <- final_results
fd_LAS <- fd_LAS_con + fd_BAU_uncon

# Loop untuk menghitung total PDRB hasil simulasi LAS 1+2
final_results <- matrix(NA, nrow = nrow(fd_LAS), ncol = ncol(fd_LAS))

for (i in 1:ncol(fd_LAS)) {
  r_sums <- as.vector(Leontief_Inverse %*% fd_LAS[, i])
  step_res <- r_sums 
  final_results[, i] <- r_sums * ntbProp
  # Replace NaN before saving
  final_results[is.nan(final_results)] <- 0
  #final_results[, i] <- step_res
}

# buat tabel FD keseluruhan PDRB BAU
colnames(final_results) <- colnames(LASArea)
pdrb_LAS12 <- final_results

pdrb_LAS12_total <- colSums(pdrb_LAS12)
```

## Simulation LAS-1+2+3
### Definisi
Pengembangan dari IMLaS-2 dengan menambahkan penguatan rantai nilai komoditas strategis pada Strategi-2 melalui hilirisasi produk dan peningkatan investasi.

### Asumsi
Seluruh asumsi pada IMLaS2, dipadukan dengan upaya mengurangi ekspor bahan mentah, yang kemudian dialihkan pada proses hilirisasi melalui pengembangan industri hilir dan dan Investasi strategis secara bertahap

```{r, echo = FALSE, warning=FALSE}
SType3 <- as.matrix(SType3)

Export <- as.matrix(io$X305)
Export <- Export[1:66, , drop = FALSE]
Export[is.nan(Export)] <- 0
Export[is.na(Export)] <- 0

# ==============================================================================
# Simulation Script: Modifying Z_prov from Export reallocations
# ==============================================================================

# Number of simulation years (Columns 3 to 22 = 20 years)
sim_cols <- 3:22
num_years <- length(sim_cols)

# Create a list to store the 20 new Z_prov matrices
Z_sim_list <- vector("list", num_years)
names(Z_sim_list) <- paste0("Year_", 1:num_years)

# Run simulation across all 20 years
for (t in seq_along(sim_cols)) {
  col_idx <- sim_cols[t]  # Current SType3 column (3, 4, ..., 22)
  
  # 1. Initialize a copy of the baseline Z_prov matrix for year t
  Z_temp <- Z_prov
  
  # 2. Iterate through each rule/row in SType3
  for (i in 1:nrow(SType3)) {
    r_target <- SType3[i, 1]  # Row index in Export & Z_prov
    c_target <- SType3[i, 2]  # Column index in Z_prov
    pct_val  <- SType3[i, col_idx] # Percentage value for Year t
    
    # Check if percentages are written as 0-100 (e.g., 10%) or 0-1 (e.g., 0.10)
    # If values in SType3 are whole percentages (e.g. 5, 10, 25), divide by 100:
    pct_factor <- ifelse(pct_val > 1, pct_val / 100, pct_val)
    
    # 3. Calculate reallocation amount from Export
    delta <- Export[r_target, 1] * pct_factor
    
    # 4. Add difference to the target cell in Z_prov
    Z_temp[r_target, c_target] <- Z_temp[r_target, c_target] + delta
  }
  
  # 5. Store the modified matrix for year t
  Z_sim_list[[t]] <- Z_temp
}



# Matriks Identitas 66x66
nA_prov <- jml_sektor
matrixI <- diag(nA_prov)

# Inisialisasi List untuk Menyimpan Matriks A dan Invers Leontief Tiap Tahun
A_sim_list                <- vector("list", num_years)
Leontief_Inverse_sim_list <- vector("list", num_years)

names(A_sim_list)                <- paste0("Year_", 1:num_years)
names(Leontief_Inverse_sim_list) <- paste0("Year_", 1:num_years)

# Looping Perhitungan A_t dan (I - A_t)^(-1) untuk 20 Tahun Simulasi
for (t in 1:num_years) {
  
  # A. Ambil matriks Z simulasi tahun ke-t
  Z_t <- Z_sim_list[[t]]
  
  # B. Hitung Total Input Baru (X_t) = Total Input Antara Baru + Input Primer BAU
  X_t <- X_prov
  X_t[X_t == 0 | is.na(X_t) | is.nan(X_t)] <- 1e-12 # Mencegah pembagian nol
  
  # C. Hitung Matriks Koefisien Teknis A_t = Z_t / X_t
  A_t <- sweep(Z_t, 2, X_t, FUN = "/")
  A_t[is.nan(A_t) | is.infinite(A_t)] <- 0
  
  # D. Hitung (I - A_t) dan Invers Leontief: (I - A_t)^(-1)
  I_minus_A_t <- matrixI - A_t
  Leontief_Inverse_t <- solve(I_minus_A_t)
  
  # E. Simpan hasil ke dalam list
  A_sim_list[[t]]                <- A_t
  Leontief_Inverse_sim_list[[t]] <- Leontief_Inverse_t
}

# ==============================================================================
# CARA MENGAKSES HASIL
# ==============================================================================


# Opsi 2: Membuat variabel individu Leontief_Inverse_1 s.d. Leontief_Inverse_20 di Environment
for (t in 1:num_years) {
  assign(paste0("A_prov_", t), A_sim_list[[t]])
  assign(paste0("Leontief_Inverse_", t), Leontief_Inverse_sim_list[[t]])
}

Leontief_Inverse_full_list <- c(
  list(Year_2025 = Leontief_Inverse), 
  Leontief_Inverse_sim_list
)
names(Leontief_Inverse_full_list) <- paste0("Year_", 2025:2045)

# Opsi 1: Mengakses berdasarkan nama atau indeks list
L_tahun_1  <- Leontief_Inverse_full_list[["Year_2026"]]   # Tahun 2026


# Loop untuk menghitung total PDRB hasil simulasi LAS 1+2
final_results <- matrix(NA, nrow = nrow(fd_LAS), ncol = ncol(fd_LAS))

for (i in 1:ncol(fd_LAS)) {
  r_sums <- as.vector(Leontief_Inverse_full_list[[i]] %*% fd_LAS[, i])
  step_res <- r_sums 
  final_results[, i] <- r_sums * ntbProp
  # Replace NaN before saving
  final_results[is.nan(final_results)] <- 0
  #final_results[, i] <- step_res
}

# buat tabel FD keseluruhan PDRB BAU
colnames(final_results) <- colnames(LASArea)
pdrb_LAS123 <- final_results

pdrb_LAS123_total <- colSums(pdrb_LAS123)
# plot(pdrb_LAS123_total)

# ------------------------------------------------------------------------------
# REKAPITULASI TOTAL PDRB & VISUALISASI PROYEKSI (2025 - 2045)
# ------------------------------------------------------------------------------

# Plot perbandingan 
years <- 2025:2045

plot_df <- data.frame(
  Year = years,
  pdrb_BAU = pdrb_BAU_total,
  pdrb_LAS1 = pdrb_LAS1_total,
  pdrb_LAS1B = pdrb_LAS1B_total,
  pdrb_LAS12 = pdrb_LAS12_total,
  pdrb_LAS123 = pdrb_LAS123_total
)

hasil_simulasi <- ggplot(plot_df, aes(x = Year)) +
  geom_line(aes(y = pdrb_BAU, color = "BAU Scenario"), linewidth = 1.1) +
  geom_point(aes(y = pdrb_BAU, color = "BAU Scenario"), size = 2) +
  geom_line(aes(y = pdrb_LAS1, color = "LAS1 Scenario"), linewidth = 1.1) +
  geom_point(aes(y = pdrb_LAS1, color = "LAS1 Scenario"), size = 2) +
  geom_line(aes(y = pdrb_LAS1B, color = "LAS1B Scenario"), linewidth = 1.1) +
  geom_point(aes(y = pdrb_LAS1B, color = "LAS1B Scenario"), size = 2) +
  geom_line(aes(y = pdrb_LAS12, color = "LAS12 Scenario"), linewidth = 1.1) +
  geom_point(aes(y = pdrb_LAS12, color = "LAS12 Scenario"), size = 2) +
  geom_line(aes(y = pdrb_LAS123, color = "LAS123 Scenario"), linewidth = 1.1) +
  geom_point(aes(y = pdrb_LAS123, color = "LAS123 Scenario"), size = 2) +
  scale_color_manual(
    name = "Scenario",
    values = c("BAU Scenario" = "#D95F02", "LAS1 Scenario" = "#1B9E77", "LAS1B Scenario" = "#00aef2", "LAS12 Scenario" = "#f6d1d1", "LAS123 Scenario" = "green")
  ) +
  scale_x_continuous(breaks = seq(2025, 2045, by = 5)) +
  labs(
    title = "PDRB Projection Comparison: BAU vs. LAS123 (2025–2045)",
    x = "Year",
    y = "Total PDRB (Juta Rupiah)"
  ) +
  theme_minimal(base_size = 13) +
  theme(
    legend.position = "bottom",
    plot.title = element_text(face = "bold", hjust = 0.5)
  )


```

## PDRB
Pendapatan domestik regional bruto merupakan salah satu indikator kinerja
perekonomian suatu wilayah. Proyeksi terhadap PDRB digunakan untuk
mengetahui gambaran mengenai arah pertumbuhan ekonomi di suatu
wilayah yang didasarkan pada dua skenario utama yakni BaU serta skenario
intervensi IMLaS. Skenario BaU didasarkan pada asumsi bahwa kondisi ekonomi
dan lingkungan yang berjalan tanpa adanya intervensi kebijakan baru atau
perubahan signifikan dalam tata kelola sumber daya hingga tahun 2045.
Skenario IMLaS-3 didasarkan pada asumsi bahwa terjadi perubahan
penggunaan ruang darat laut melalui kebijakan pengelolaan yang terintegrasi
serta usaha peningkatan produktivitas komoditas strategis dibarengi dengan
hilirisasi dan peningkatan investasi. Komoditas strategis yang dilakukan
intervensi pada IMLaS diantaranya adalah padi, tanaman pangan, kopi, karet, 
kelapa, peternakan, dan perikanan yang tertuang pada Strategi-2.  

Hasil proyeksi menunjukkan bahwa pada akhir periode simulasi tahun 2045,
penerapan skenario IMLaS mampu menghasilkan PDRB sebanyak 570,58 triliun
rupiah. Angka tersebut 5,2% lebih besar ketimbang hasil proyeksi PDRB
menggunakan skenario BaU yakni 542,2 triliun rupiah. Penerapan intervensi
skenario IMLaS menunjukkan bahwa rerata laju pertumbuhan ekonomi
keseluruhan sektor diproyeksikan sebesar 4,02% (lebih besar ketimbang
skenario BAU sebesar 3,76%). Hal ini didorong oleh pertumbuhan sektor SDA
dengan perubahan rerata laju pertumbuhan dari 2% (Skenario BaU) menjadi
4% (Skenario IMLaS). 



```{r, echo = FALSE, warning=FALSE}
#Tabel PDRB BAU, LAS1, LAS1+2, LAS1+2+3 seluruh BUKECAP
final_pdrb <- plot_df
write_xlsx(final_pdrb, "Final_PDRB_SOLUSI_Bukecap.xlsx")

knitr::kable(
  final_pdrb,
  digits = 2,
  format.args = list(big.mark = ","),
  col.names = c("Year","BAU", "LAS 1", "LAS 1B", "LAS 12", "LAS 123"),
  align = c("c", "r", "r", "r", "r", "r")
)
#Line chart PDRB BAU, LAS1, LAS1+2, LAS1+2+3 seluruh BUKECAP
#hasil_simulasi

#Angka perbandingan besaran PDRB BAU ves LAS1+2+3 diakhir simulasi (%)
# Ambil row terakhir dari hasil simulasi
df_2045 <- plot_df %>%
  slice_tail(n = 1) %>%
  pivot_longer(
    cols = -Year,
    names_to = "Scenario",
    values_to = "PDRB"
  ) %>%
  mutate(
    Scenario = recode(
      Scenario,
      "pdrb_BAU"    = "BAU",
      "pdrb_LAS1"   = "LAS 1",
      "pdrb_LAS1B"  = "LAS 1B",
      "pdrb_LAS12"  = "LAS 12",
      "pdrb_LAS123" = "LAS 123"
    ),
    Scenario = factor(Scenario, levels = c("BAU", "LAS 1", "LAS 1B", "LAS 12", "LAS 123"))
  )

# Define custom Y-axis lower bound (or calculate dynamically)
# Option A: Dynamic lower bound (e.g., 90% of the minimum value)
y_min <- min(df_2045$PDRB) * 0.90
y_max <- max(df_2045$PDRB) * 1

# Barplot PDRB
ggplot(df_2045, aes(x = Scenario, y = PDRB, fill = Scenario)) +
  geom_col(width = 0.6, show.legend = FALSE) +
  # Safely sets the visible Y-axis range
  coord_cartesian(ylim = c(y_min, y_max)) +
  scale_fill_manual(
    values = c(
      "BAU"     = "#D95F02",
      "LAS 1"   = "#1B9E77",
      "LAS 1B"  = "#00aef2",
      "LAS 12"  = "#E78AC3",
      "LAS 123" = "#2CA02C"
    )
  ) +
  scale_y_continuous(labels = scales::comma) +
  labs(
    title = "Projected PDRB Comparison by Scenario (Year 2045)",
    x = "Scenario",
    y = "Total PDRB  (Juta Rupiah)"
  ) +
  theme_minimal(base_size = 13) +
  theme(
    plot.title = element_text(face = "bold", hjust = 0.5),
    panel.grid.major.x = element_blank()
  )

# ==============================================================================
# PEMISAHAN PDRB BERDASARKAN SEKTOR (LAS vs LAINNYA vs KESELURUHAN)
# ==============================================================================

# Ambil vektor penanda sektor constrained (1 = LAS, 0 = Sektor Lainnya)
v_las <- as.numeric(DeskripsiSektor$Constrained)
v_las[is.na(v_las)] <- 0
v_lainnya <- 1 - v_las

# Fungsi untuk memisahkan PDRB matriks (66 sektor x 21 tahun) menjadi total per kelompok
hitung_pdrb_kelompok <- function(matriks_pdrb) {
  pdrb_las     <- colSums(matriks_pdrb[v_las == 1, , drop = FALSE])
  pdrb_lainnya <- colSums(matriks_pdrb[v_lainnya == 1, , drop = FALSE])
  pdrb_total   <- colSums(matriks_pdrb)
  
  return(list(LAS = pdrb_las, Lainnya = pdrb_lainnya, Total = pdrb_total))
}

# Hitung PDRB kelompok untuk setiap skenario (Misal: BAU, LAS1, LAS12, LAS123)
# Catatan: Pastikan matriks PDRB (66 baris x 21 kolom) untuk tiap skenario sudah ada
res_BAU    <- hitung_pdrb_kelompok(pdrb_BAU)    # Asumsi pdrb_BAU adalah matriks 66x21
res_LAS1   <- hitung_pdrb_kelompok(pdrb_LAS1B)   # Asumsi pdrb_LAS1 adalah matriks 66x21
res_LAS12  <- hitung_pdrb_kelompok(pdrb_LAS12)  # Asumsi pdrb_LAS12 adalah matriks 66x21
res_LAS123 <- hitung_pdrb_kelompok(pdrb_LAS123) # Asumsi pdrb_LAS123 adalah matriks 66x21

# ==============================================================================
# PERHITUNGAN RERATA PERTUMBUHAN TAHUNAN (CAGR 2025 - 2045)
# ==============================================================================

# Rumus Compound Annual Growth Rate (CAGR): (PDRB_2045 / PDRB_2025)^(1/20) - 1
calc_cagr <- function(vec_pdrb) {
  val_2025 <- vec_pdrb["2025"] # Atau vec_pdrb[1]
  val_2045 <- vec_pdrb["2045"] # Atau vec_pdrb[21]
  cagr <- ((val_2045 / val_2025)^(1/20) - 1) * 100
  return(cagr)
}

# Matriks Rerata Pertumbuhan Ekonomi (3 Kelompok Sektor x 4 Skenario)
cagr_data <- data.frame(
  Kelompok = factor(c("Sektor LAS", "Sektor lainnya", "Keseluruhan"), 
                    levels = c("Sektor LAS", "Sektor lainnya", "Keseluruhan")),
  BAU     = c(calc_cagr(res_BAU$LAS),    calc_cagr(res_BAU$Lainnya),calc_cagr(res_BAU$Total)),
  `IMLaS-1B` = c(calc_cagr(res_LAS1$LAS),   calc_cagr(res_LAS1$Lainnya), calc_cagr(res_LAS1$Total)), 
  `IMLaS-2` = c(calc_cagr(res_LAS12$LAS),  calc_cagr(res_LAS12$Lainnya),  calc_cagr(res_LAS12$Total)),
  `IMLaS-3` = c(calc_cagr(res_LAS123$LAS), calc_cagr(res_LAS123$Lainnya), calc_cagr(res_LAS123$Total))
)

# Reshape ke format Long untuk ggplot
df_bar_chart <- cagr_data %>%
  pivot_longer(
    cols = c("BAU", "IMLaS.1B", "IMLaS.2", "IMLaS.3"),
    names_to = "Skenario",
    values_to = "Growth"
  ) %>%
  mutate(
    Skenario = case_when(
      Skenario == "BAU" ~ "BAU",
      Skenario == "IMLaS.1B" ~ "IMLaS-1B",
      Skenario == "IMLaS.2" ~ "IMLaS-2",
      Skenario == "IMLaS.3" ~ "IMLaS-3"
    ),
    Skenario = factor(Skenario, levels = c("BAU", "IMLaS-1B", "IMLaS-2", "IMLaS-3"))
  )

# ==============================================================================
# 3. VISUALISASI BAR CHART 
# ==============================================================================

p_bar_growth <- ggplot(df_bar_chart, aes(x = Kelompok, y = Growth, fill = Skenario)) +
  # --- Bar Grouped ---
  geom_bar(stat = "identity", position = position_dodge(width = 0.8), width = 0.7) +
  
  # --- Teks Nilai Angka Persentase di Atas Bar ---
  geom_text(
    aes(label = sprintf("%.1f%%", Growth)),
    position = position_dodge(width = 0.8),
    vjust = -0.5,
    fontface = "bold",
    size = 4,
    color = "black"
  ) +
  
  # --- Skala & Kustomisasi Warna ---
  scale_y_continuous(
    labels = function(x) paste0(format(x, nsmall = 1), "%"),
    limits = c(1.5, 4.5), # Rentang sumbu Y mirip contoh gambar
    oob = rescale_none
  ) +
  scale_fill_manual(
    values = c(
      "BAU"     = "#4178BE",  # Biru
      "IMLaS-1B" = "#C0392B",  # Merah Marun
      "IMLaS-2" = "#7DCE13",  # Hijau Muda
      "IMLaS-3" = "#8E44AD"   # Ungu
    )
  ) +
  
  # --- Judul dan Label ---
  labs(
    title = "Rerata Pertumbuhan Sektor Ekonomi 2026–2045",
    x = NULL,
    y = NULL,
    fill = NULL
  ) +
  
  # --- Tema Tampilan Excel Style ---
  theme_minimal(base_size = 13) +
  theme(
    plot.title = element_text(face = "bold", hjust = 0.5, size = 15, color = "gray20"),
    axis.text.x = element_text(face = "bold", size = 12, color = "gray20"),
    axis.text.y = element_text(color = "gray30"),
    legend.position = "bottom",
    panel.grid.minor = element_blank(),
    panel.grid.major.x = element_blank() # Menghilangkan grid vertikal
  )

# Tampilkan Chart
print(p_bar_growth)

# ==============================================================================
# 3. VISUALISASI LINE CHART 
# ==============================================================================

# 1. Ambil nilai spesifik untuk label callout
val_2025    <- plot_df$pdrb_BAU[plot_df$Year == 2025]
val_bau_2045 <- plot_df$pdrb_BAU[plot_df$Year == 2045]
val_las_2045 <- plot_df$pdrb_LAS123[plot_df$Year == 2045]

# 2. Format angka dengan pemisah koma (misal: 259,275,105)
lbl_2025    <- comma(val_2025)
lbl_bau_2045 <- comma(val_bau_2045)
lbl_las_2045 <- comma(val_las_2045)

# 3. Plot Grafik
hasil_simulasi_label <- ggplot(plot_df, aes(x = Year)) +
  # --- Line & Point untuk Setiap Skenario ---
  geom_line(aes(y = pdrb_BAU, color = "BAU Scenario"), linewidth = 1.1) +
  geom_point(aes(y = pdrb_BAU, color = "BAU Scenario"), size = 2.5) +
  
  geom_line(aes(y = pdrb_LAS1, color = "LAS1 Scenario"), linewidth = 1.1) +
  geom_point(aes(y = pdrb_LAS1, color = "LAS1 Scenario"), size = 2.5) +
  
  geom_line(aes(y = pdrb_LAS1B, color = "LAS1B Scenario"), linewidth = 1.1) +
  geom_point(aes(y = pdrb_LAS1B, color = "LAS1B Scenario"), size = 2.5) +
  
  geom_line(aes(y = pdrb_LAS12, color = "LAS12 Scenario"), linewidth = 1.1) +
  geom_point(aes(y = pdrb_LAS12, color = "LAS12 Scenario"), size = 2.5) +
  
  geom_line(aes(y = pdrb_LAS123, color = "LAS123 Scenario"), linewidth = 1.1) +
  geom_point(aes(y = pdrb_LAS123, color = "LAS123 Scenario"), size = 2.5) +
  
  # --- Garis Penunjuk / Callout Pointer Lines (Gaya Excel) ---
  # Garis penunjuk nilai awal 2025
  annotate("segment", x = 2025.2, xend = 2026.8, y = val_2025, yend = val_2025 + 40e6, color = "gray40", linewidth = 0.6) +
  
  # Garis penunjuk nilai akhir LAS123 2045
  annotate("segment", x = 2044.8, xend = 2042.8, y = val_las_2045, yend = val_las_2045 + 30e6, color = "gray40", linewidth = 0.6) +
  
  # Garis penunjuk nilai akhir BAU 2045
  annotate("segment", x = 2044.8, xend = 2043.2, y = val_bau_2045, yend = val_bau_2045 - 35e6, color = "gray40", linewidth = 0.6) +
  
  # --- Kotak Label Nilai (Excel Style Box) ---
  # Label Awal 2025
  annotate("label", x = 2027.2, y = val_2025 + 42e6, label = lbl_2025, 
           fontface = "bold", fill = "#EAEAEA", color = "black", size = 4.2, label.padding = unit(0.4, "lines")) +
  
  # Label Akhir LAS123 2045
  annotate("label", x = 2042.0, y = val_las_2045 + 32e6, label = lbl_las_2045, 
           fontface = "bold", fill = "#EAEAEA", color = "black", size = 4.2, label.padding = unit(0.4, "lines")) +
  
  # Label Akhir BAU 2045
  annotate("label", x = 2042.5, y = val_bau_2045 - 37e6, label = lbl_bau_2045, 
           fontface = "bold", fill = "#EAEAEA", color = "black", size = 4.2, label.padding = unit(0.4, "lines")) +

  # --- Skala dan Warna ---
  scale_color_manual(
    name = "Scenario",
    values = c(
      "BAU Scenario"    = "#D95F02", 
      "LAS1 Scenario"   = "#1B9E77", 
      "LAS1B Scenario"  = "#00AEF2", 
      "LAS12 Scenario"  = "#E7298A", 
      "LAS123 Scenario" = "#7570B3"
    )
  ) +
  scale_x_continuous(breaks = seq(2025, 2045, by = 5), limits = c(2024.5, 2045.5)) +
  scale_y_continuous(labels = comma_format()) + # Menghilangkan format notasi ilmiah 3e+08
  
  # --- Judul dan Format Tema ---
  labs(
    title = "Proyeksi PDRB 2025–2045",
    x = "Year",
    y = "Total PDRB (Juta Rupiah)"
  ) +
  theme_minimal(base_size = 13) +
  theme(
    legend.position = "bottom",
    plot.title = element_text(face = "bold", hjust = 0.5, size = 15),
    panel.grid.minor = element_blank(),
    axis.text = element_text(color = "black")
  )

# Tampilkan Grafik
print(hasil_simulasi_label)


```
## Pendapatan Per Kapita
Proyeksi pendapatan masyarakat di wilayah BUKECAP didapat berdasarkan
pendekatan koefisien kompensasi tenaga kerja (proporsi upah dan gaji
terhadap PDRB) yang dihubungkan secara langsung dengan total PDRB
proyeksi tahunan. Selanjutnya, proyeksi pendapatan tersebut dibagi dengan
total penduduk BUKECAP untuk memperoleh proyeksi pendapatan per kapita
masyarakat. 

Sejalan dengan pertumbuhan PDRB regional, penerapan berbagai tingkat
skenario IMLaS terbukti mampu memberikan dorongan signifikan terhadap
peningkatan pendapatan per kapita di wilayah studi dibandingkan kondisi
Business As Usual (BAU).  

Intervensi skenario IMLaS-3 diproyeksikan mampu meningkatkan rerata laju
pertumbuhan pendapatan per kapita BUKECAP menjadi 3,2%. Penerapan
skenario penuh IMLaS-3 ditahun terakhir simulasi menghasilkan selisih
kenaikan pendapatan masyarakat keseluruhan BUKECAP sebesar Rp 39,49 juta
per kapita, lebih tinggi dibandingkan skenario BAU pada tahun 2045
(peningkatan sekitar 5,23%).  

```{r, echo = FALSE, warning=FALSE}

#Tabel Income BAU, LAS1, LAS1+2, LAS1+2+3 seluruh BUKECAP
proporsiupahgaji <- sum(upah_gaji) / sum(pdrb_IO)
final_income <- plot_df
final_income <- final_income %>% 
  rename_with(~ sub("^pdrb_", "income_", .x))
final_income[, -1] <- final_income[, -1] * proporsiupahgaji
write_xlsx(final_income, "Final_Income_SOLUSI_Bukecap.xlsx")

knitr::kable(
  final_income,
  digits = 2,
  format.args = list(big.mark = ","),
  col.names = c("Year","BAU", "LAS 1", "LAS 1B", "LAS 12", "LAS 123"),
  align = c("c", "r", "r", "r", "r", "r")
)


# # Plot perbandingan 
# # Transformasi data ke format long
# df_long <- final_income %>% 
#   pivot_longer(
#     cols = starts_with("income_"), 
#     names_to = "Skenario", 
#     values_to = "Income"
#   )
# 
# # Buat Grafik Line
# plot_income <- ggplot(df_long, aes(x = Year, y = Income, color = Skenario, group = Skenario)) +
#   geom_line(linewidth = 1) +
#   geom_point(size = 2) +
#   scale_y_continuous(labels = scales::comma) + # Format angka desimal/ribuan
#   labs(
#     title = "Income Projection Comparison: BAU vs. LAS123 (2025–2045)",
#     x = "Tahun",
#     y = "Income (Juta Rupiah)",
#     color = "Skenario"
#   ) +
#   theme_minimal()

# Import Data 
df_populasi <- populasiPenduduk

df_income_kapita <- final_income %>%
  left_join(df_populasi, by = "Year") %>%
  mutate(
    # Dibagi 1e6 agar nilainya menjadi satuan Juta Rupiah per Kapita (misal: 21.23)
    incomekapita_BAU    = (income_BAU / Populasi) / 1e6,
    incomekapita_LAS1B  = (income_LAS1B / Populasi) / 1e6,
    incomekapita_LAS12  = (income_LAS12 / Populasi) / 1e6,
    incomekapita_LAS123 = (income_LAS123 / Populasi) / 1e6
  )

# ==============================================================================
# RESHAPE DATA KE FORMAT LONG
# ==============================================================================

df_long_kapita <- df_income_kapita %>%
  select(Year, starts_with("incomekapita_")) %>%
  pivot_longer(
    cols = starts_with("incomekapita_"),
    names_to = "Skenario",
    values_to = "Income_Kapita"
  ) %>%
  mutate(
    Skenario_Label = case_when(
      Skenario == "incomekapita_BAU"    ~ "BAU",
      Skenario == "incomekapita_LAS1B"  ~ "IMLaS-1B",
      Skenario == "incomekapita_LAS12"  ~ "IMLaS-2",
      Skenario == "incomekapita_LAS123" ~ "IMLaS-3"
    ),
    Skenario_Label = factor(Skenario_Label, levels = c("BAU", "IMLaS-1B", "IMLaS-2", "IMLaS-3"))
  )

# ==============================================================================
# 3. EKSTRAKSI EKSTREMITAS NILAI (2025 & 2045) UNTUK CALLOUT EXCEL
# ==============================================================================

val_2025     <- df_income_kapita$incomekapita_BAU[df_income_kapita$Year == 2025]
val_bau_2045 <- df_income_kapita$incomekapita_BAU[df_income_kapita$Year == 2045]
val_las_2045 <- df_income_kapita$incomekapita_LAS123[df_income_kapita$Year == 2045]

lbl_2025     <- number(val_2025, accuracy = 0.01)
lbl_bau_2045 <- number(val_bau_2045, accuracy = 0.01)
lbl_las_2045 <- number(val_las_2045, accuracy = 0.01)

# ==============================================================================
# 4. VISUALISASI GRAFIK PROYEKSI PENDAPATAN PER KAPITA
# ==============================================================================

p_income_kapita <- ggplot(df_long_kapita, aes(x = Year, y = Income_Kapita, color = Skenario_Label, group = Skenario_Label)) +
  # --- Garis & Titik ---
  geom_line(linewidth = 1.1) +
  geom_point(size = 2.5) +
  
  # --- Garis Penunjuk / Callout Pointer Lines ---
  annotate("segment", x = 2025.2, xend = 2026.8, y = val_2025, yend = val_2025 + 2.5, 
           color = "gray40", linewidth = 0.6) +
  
  annotate("segment", x = 2044.8, xend = 2042.8, y = val_las_2045, yend = val_las_2045 + 2.2, 
           color = "gray40", linewidth = 0.6) +
  
  annotate("segment", x = 2044.8, xend = 2043.2, y = val_bau_2045, yend = val_bau_2045 - 2.5, 
           color = "gray40", linewidth = 0.6) +
  
  # --- Kotak Label Nilai (Callout Box) ---
  annotate("label", x = 2027.2, y = val_2025 + 2.7, label = lbl_2025, 
           fontface = "bold", fill = "#EAEAEA", color = "black", size = 4.2, label.padding = unit(0.4, "lines")) +
  
  annotate("label", x = 2042.0, y = val_las_2045 + 2.4, label = lbl_las_2045, 
           fontface = "bold", fill = "#EAEAEA", color = "black", size = 4.2, label.padding = unit(0.4, "lines")) +
  
  annotate("label", x = 2042.5, y = val_bau_2045 - 2.7, label = lbl_bau_2045, 
           fontface = "bold", fill = "#EAEAEA", color = "black", size = 4.2, label.padding = unit(0.4, "lines")) +

  # --- Skala dan Warna ---
  scale_color_manual(
    name = NULL,
    values = c(
      "BAU"     = "#4178BE",  # Biru Excel
      "IMLaS-1B" = "#C0392B",  # Merah Excel
      "IMLaS-2" = "#7DCE13",  # Hijau Excel
      "IMLaS-3" = "#8E44AD"   # Ungu Excel
    )
  ) +
  scale_x_continuous(breaks = seq(2025, 2045, by = 5), limits = c(2024.5, 2045.5)) +
  scale_y_continuous(labels = number_format(accuracy = 0.01), limits = c(18, 45)) +
  
  # --- Judul dan Label Sumbu ---
  labs(
    title = "Proyeksi Pendapatan per Kapita 2026–2045",
    x = NULL,
    y = "Juta rupiah"
  ) +
  
  # --- Tema Tampilan Excel Style ---
  theme_minimal(base_size = 13) +
  theme(
    plot.title = element_text(face = "bold", hjust = 0.5, size = 15, color = "gray20"),
    axis.title.y = element_text(color = "gray30", size = 12),
    axis.text = element_text(color = "gray20"),
    legend.position = "bottom",
    panel.grid.minor = element_blank(),
    panel.grid.major.x = element_blank()
  )

# Tampilkan Grafik
print(p_income_kapita)

```



## Pendapatan Masyarakat Pesisir Per Kapita
Proyeksi pendapatan per kapita masyarakat pesisir dihitung dengan membagi
proyeksi pendapatan masyarakat pesisir BUKECAP dengan proyeksi populasi
masyarakat pesisir. Kedua proyeksi tersebut diestimasi berdasarkan proporsi
luas wilayah pesisir terhadap total wilayah BUKECAP, yang dikaitkan dengan
proyeksi pendapatan masyarakat dan populasi BUKECAP secara keseluruhan.
Pendekatan ini digunakan untuk menggambarkan sejauh mana dampak
intervensi terhadap perekonomian regional tercermin pada tingkat
kesejahteraan masyarakat pesisir. 

Tanpa adanya intervensi pengelolaan berbasis lahan dan pasar yang inklusif,
pendapatan per kapita masyarakat pesisir diproyeksikan tumbuh secara
alamiah hingga mencapai Rp 44,4 juta pada tahun 2045. Pelaksanaan skenario
intervensi secara konsisten menunjukkan deviasi positif di atas kurva BAU.
Skenario IMLaS-1 serta IMLaS-2 secara bertahap menaikkan taraf pendapatan
kawasan pesisir.  

Puncak potensi dicapai pada Skenario IMLaS-3 yang merupakan kombinasi
optimal tata guna lahan, produktivitas, dan hilirisasi rantai nilai berbasis
lahan/pesisir), di mana pendapatan per kapita masyarakat pesisir
diproyeksikan meningkat hingga Rp 46,7 juta pada tahun 2045. Penerapan
skenario penuh IMLaS-3 menghasilkan tambahan pendapatan bagi
masyarakat pesisir sebesar Rp2,3 juta lebih tinggi dibandingkan skenario BaU
pada tahun 2045. Angka ini mencerminkan peningkatan sebesar 5,18% pada
pendapatan per kapita masyarakat pesisir jika dibandingkan dengan kondisi
tanpa intervensi. 

```{r, echo = FALSE, warning=FALSE}
propLuasPesisir <- propLuasPesisir
final_income_pesisir <- final_income
final_income_pesisir[, -1] <- final_income_pesisir[, -1] * propLuasPesisir
write_xlsx(final_income_pesisir, "Final_Income_pesisir_SOLUSI_Bukecap.xlsx")
knitr::kable(
  final_income_pesisir,
  digits = 2,
  format.args = list(big.mark = ","),
  col.names = c("Year","BAU", "LAS 1", "LAS 1B", "LAS 12", "LAS 123"),
  align = c("c", "r", "r", "r", "r", "r")
)

# Import Data, pastikan ada kolom "Year" dan "Populasi" (dalam juta orang)
df_populasi <- populasiPendudukPesisir

df_income_kapita <- final_income_pesisir %>%
  left_join(df_populasi, by = "Year") %>%
  mutate(
    # Dibagi 1e6 agar nilainya menjadi satuan Juta Rupiah per Kapita (misal: 21.23)
    incomekapita_BAU    = (income_BAU / Populasi) / 1e6,
    incomekapita_LAS1B  = (income_LAS1B / Populasi) / 1e6,
    incomekapita_LAS12  = (income_LAS12 / Populasi) / 1e6,
    incomekapita_LAS123 = (income_LAS123 / Populasi) / 1e6
  )

# ==============================================================================
# RESHAPE DATA KE FORMAT LONG
# ==============================================================================

df_long_kapita <- df_income_kapita %>%
  select(Year, starts_with("incomekapita_")) %>%
  pivot_longer(
    cols = starts_with("incomekapita_"),
    names_to = "Skenario",
    values_to = "Income_Kapita"
  ) %>%
  mutate(
    Skenario_Label = case_when(
      Skenario == "incomekapita_BAU"    ~ "BAU",
      Skenario == "incomekapita_LAS1B"  ~ "IMLaS-1B",
      Skenario == "incomekapita_LAS12"  ~ "IMLaS-2",
      Skenario == "incomekapita_LAS123" ~ "IMLaS-3"
    ),
    Skenario_Label = factor(Skenario_Label, levels = c("BAU", "IMLaS-1B", "IMLaS-2", "IMLaS-3"))
  )

# ==============================================================================
# 3. EKSTRAKSI EKSTREMITAS NILAI (2025 & 2045) UNTUK CALLOUT EXCEL
# ==============================================================================

val_2025     <- df_income_kapita$incomekapita_BAU[df_income_kapita$Year == 2025]
val_bau_2045 <- df_income_kapita$incomekapita_BAU[df_income_kapita$Year == 2045]
val_las_2045 <- df_income_kapita$incomekapita_LAS123[df_income_kapita$Year == 2045]

lbl_2025     <- number(val_2025, accuracy = 0.01)
lbl_bau_2045 <- number(val_bau_2045, accuracy = 0.01)
lbl_las_2045 <- number(val_las_2045, accuracy = 0.01)

# ==============================================================================
# 4. VISUALISASI GRAFIK PROYEKSI PENDAPATAN PER KAPITA
# ==============================================================================

p_income_kapita_pesisir <- ggplot(df_long_kapita, aes(x = Year, y = Income_Kapita, color = Skenario_Label, group = Skenario_Label)) +
  # --- Garis & Titik ---
  geom_line(linewidth = 1.1) +
  geom_point(size = 2.5) +
  
  # --- Garis Penunjuk / Callout Pointer Lines ---
  annotate("segment", x = 2025.2, xend = 2026.8, y = val_2025, yend = val_2025 + 2.5, 
           color = "gray40", linewidth = 0.6) +
  
  annotate("segment", x = 2044.8, xend = 2042.8, y = val_las_2045, yend = val_las_2045 + 2.2, 
           color = "gray40", linewidth = 0.6) +
  
  annotate("segment", x = 2044.8, xend = 2043.2, y = val_bau_2045, yend = val_bau_2045 - 2.5, 
           color = "gray40", linewidth = 0.6) +
  
  # --- Kotak Label Nilai (Callout Box) ---
  annotate("label", x = 2027.2, y = val_2025 + 2.7, label = lbl_2025, 
           fontface = "bold", fill = "#EAEAEA", color = "black", size = 4.2, label.padding = unit(0.4, "lines")) +
  
  annotate("label", x = 2042.0, y = val_las_2045 + 2.4, label = lbl_las_2045, 
           fontface = "bold", fill = "#EAEAEA", color = "black", size = 4.2, label.padding = unit(0.4, "lines")) +
  
  annotate("label", x = 2042.5, y = val_bau_2045 - 2.7, label = lbl_bau_2045, 
           fontface = "bold", fill = "#EAEAEA", color = "black", size = 4.2, label.padding = unit(0.4, "lines")) +

  # --- Skala dan Warna ---
  scale_color_manual(
    name = NULL,
    values = c(
      "BAU"     = "#4178BE",  # Biru Excel
      "IMLaS-1B" = "#C0392B",  # Merah Excel
      "IMLaS-2" = "#7DCE13",  # Hijau Excel
      "IMLaS-3" = "#8E44AD"   # Ungu Excel
    )
  ) +
  scale_x_continuous(breaks = seq(2025, 2045, by = 5), limits = c(2024.5, 2045.5)) +
  scale_y_continuous(labels = number_format(accuracy = 0.01), limits = c(18, 45)) +
  
  # --- Judul dan Label Sumbu ---
  labs(
    title = "Proyeksi Pendapatan per Kapita Masyarakat Pesisir 2026–2045",
    x = NULL,
    y = "Juta rupiah"
  ) +
  
  # --- Tema Tampilan Excel Style ---
  theme_minimal(base_size = 13) +
  theme(
    plot.title = element_text(face = "bold", hjust = 0.5, size = 15, color = "gray20"),
    axis.title.y = element_text(color = "gray30", size = 12),
    axis.text = element_text(color = "gray20"),
    legend.position = "bottom",
    panel.grid.minor = element_blank(),
    panel.grid.major.x = element_blank()
  )

# Tampilkan Grafik
print(p_income_kapita_pesisir)

# Plot perbandingan
# Transformasi data ke format long
# df_long <- final_income_pesisir %>% 
#   pivot_longer(
#     cols = starts_with("income_"), 
#     names_to = "Skenario", 
#     values_to = "Income"
#   )
# 
# # Buat Grafik Line
# ggplot(df_long, aes(x = Year, y = Income, color = Skenario, group = Skenario)) +
#   geom_line(linewidth = 1) +
#   geom_point(size = 2) +
#   scale_y_continuous(labels = scales::comma) + # Format angka desimal/ribuan
#   labs(
#     title = "Income (Masyarakat Pesisir) Projection Comparison: BAU vs. LAS123 (2025–2045)",
#     x = "Tahun",
#     y = "Income (Juta Rupiah)",
#     color = "Skenario"
#   ) +
#   theme_minimal()


```


## Total Keuntungan Usaha
Proyeksi total keuntungan usaha regional dihitung berdasarkan proporsi
Surplus Usaha Bruto (Gross Operating Surplus) terhadap total PDRB, yang
kemudian diselaraskan dengan proyeksi PDRB. Indikator ini mencerminkan porsi
nilai tambah ekonomi yang diperoleh para pelaku usaha dan pemilik modal
atas investasi serta aktivitas bisnis di wilayah BUKECAP. 

Tanpa adanya intervensi kebijakan perekonomian regional, keuntungan usaha
diproyeksikan tumbuh secara alamiah hingga mencapai Rp291,38 triliun pada
tahun 2045. Sedangkan dengan adanya penerapan skenario IMLAS
menghasilkan capaian tertinggi nilai proyeksi keuntungan usaha mencapai
Rp306,63 triliun pada akhir periode simulasi tahun 2045. Menerapkan skenario
IMLaS-3 berpotensi memberikan tambahan keuntungan usaha sebesar Rp15,25
triliun lebih tinggi dibandingkan skenario BAU pada tahun 2045. 

Pendapatan keuntungan usaha menggambarkan manfaat ekonomi yang
diterima oleh pelaku usaha sebagai hasil dari perkembangan aktivitas ekonomi
di suatu wilayah. Grafik di bawah menunjukkan bahwa di akhir periode tahun
2045, potensi keuntungan usaha regional dapat ditingkatkan menjadi 5,2%
lebih besar dengan menerapkan skenario IMLaS-3 dibanding skenario BaU.
Melalui penerapan intervensi IMLaS-3, keuntungan usaha regional di BUKECAP
secara rata-rata diproyeksikan 4,5% lebih tinggi dibandingkan jika wilayah
berjalan dengan skenario BAU. 

```{r, echo = FALSE, warning=FALSE}
# proporsi surplus usaha bruto
surplus <- as.numeric(io[baris_surplus, kolom_Sektor])
surplus[is.na(surplus)] <- 0
propSurplus <- sum(surplus) / sum(pdrb_IO)

final_surplus <- plot_df
final_surplus <- final_surplus %>% 
  rename_with(~ sub("^pdrb_", "surplus_", .x))
final_surplus[, -1] <- final_surplus[, -1] * propSurplus

write_xlsx(final_surplus, "Final_Surplus_SOLUSI_Bukecap.xlsx")
knitr::kable(
  final_surplus,
  digits = 2,
  format.args = list(big.mark = ","),
  col.names = c("Year","BAU", "LAS 1", "LAS 1B", "LAS 12", "LAS 123"),
  align = c("c", "r", "r", "r", "r", "r")
)

# Plot perbandingan 
# Transformasi data ke format long
df_long <- final_surplus %>% 
  pivot_longer(
    cols = starts_with("surplus_"), 
    names_to = "Skenario", 
    values_to = "Surplus"
  )

# Ambil nilai numerik spesifik tahun 2025 dan 2045 dari data frame
val_2025     <- df_long$Surplus[df_long$Year == 2025 & df_long$Skenario == "surplus_BAU"][1]
val_bau_2045 <- df_long$Surplus[df_long$Year == 2045 & df_long$Skenario == "surplus_BAU"][1]
val_las_2045 <- df_long$Surplus[df_long$Year == 2045 & df_long$Skenario == "surplus_LAS123"][1]

# ------------------------------------------------------------------------------
# PILIHAN FORMAT LABEL:
# Opsi A: Format Triliun Rupiah (misal: 139.34 dan 306.63 seperti di gambar Excel)
lbl_2025     <- comma(val_2025)
lbl_bau_2045 <- comma(val_bau_2045)
lbl_las_2045 <- comma(val_las_2045)

# Opsi B: Format Juta Rupiah penuh (Uncomment jika ingin angka jutaan utuh):
# lbl_2025     <- comma(val_2025)
# lbl_bau_2045 <- comma(val_bau_2045)
# lbl_las_2045 <- comma(val_las_2045)
# ------------------------------------------------------------------------------

# 2. Plot Grafik Gaya Excel
p_keuntungan_usaha <- ggplot(df_long, aes(x = Year, y = Surplus, color = Skenario, group = Skenario)) +
  # --- Garis & Titik Data ---
  geom_line(linewidth = 1.1) +
  geom_point(size = 2.5) +
  
  # --- Garis Penunjuk / Callout Pointer Lines (Gaya Excel) ---
  # Garis penunjuk nilai awal 2025 (Kiri Atas)
  annotate("segment", x = 2025.2, xend = 2026.8, y = val_2025, yend = val_2025 + 20e6, 
           color = "gray40", linewidth = 0.6) +
  
  # Garis penunjuk nilai akhir LAS123 2045 (Kanan Atas)
  annotate("segment", x = 2044.8, xend = 2042.8, y = val_las_2045, yend = val_las_2045 + 18e6, 
           color = "gray40", linewidth = 0.6) +
  
  # Garis penunjuk nilai akhir BAU 2045 (Kanan Bawah)
  annotate("segment", x = 2044.8, xend = 2043.2, y = val_bau_2045, yend = val_bau_2045 - 20e6, 
           color = "gray40", linewidth = 0.6) +
  
  # --- Kotak Label Nilai (Excel Style Callout Box) ---
  # Label Awal 2025 (139.34)
  annotate("label", x = 2027.2, y = val_2025 + 22e6, label = lbl_2025, 
           fontface = "bold", fill = "#EAEAEA", color = "black", size = 4.2, label.padding = unit(0.4, "lines")) +
  
  # Label Akhir LAS123 2045 (306.63)
  annotate("label", x = 2042.0, y = val_las_2045 + 20e6, label = lbl_las_2045, 
           fontface = "bold", fill = "#EAEAEA", color = "black", size = 4.2, label.padding = unit(0.4, "lines")) +
  
  # Label Akhir BAU 2045 (291.38)
  annotate("label", x = 2042.5, y = val_bau_2045 - 22e6, label = lbl_bau_2045, 
           fontface = "bold", fill = "#EAEAEA", color = "black", size = 4.2, label.padding = unit(0.4, "lines")) +

  # --- Kustomisasi Warna Legenda & Skala Sumbu ---
  scale_color_manual(
    name = NULL, # Menghilangkan header legenda
    values = c(
      "surplus_BAU"    = "#4178BE",  # Biru Excel
      "surplus_LAS1"   = "#C0392B",  # Merah Excel
      "surplus_LAS1B"  = "#27AE60",  # Hijau Excel
      "surplus_LAS12"  = "#F39C12",  # Oranye Excel
      "surplus_LAS123" = "#8E44AD"   # Ungu Excel
    ),
    labels = c(
      "surplus_BAU"    = "BAU",
      "surplus_LAS1"   = "IMLaS-1",
      "surplus_LAS1B"  = "IMLaS-1B",
      "surplus_LAS12"  = "IMLaS-2",
      "surplus_LAS123" = "IMLaS-3"
    )
  ) +
  scale_x_continuous(breaks = seq(2025, 2045, by = 5), limits = c(2024.5, 2045.5)) +
  scale_y_continuous(labels = comma_format(), limits = c(120000000, 330000000)) +
  
  # --- Judul dan Label Sumbu ---
  labs(
    title = "Proyeksi Keuntungan Usaha Regional\n2026–2045",
    x = NULL,
    y = "Total Keuntungan Usaha (Juta Rupiah)"
  ) +
  
  # --- Tema Tampilan Excel Style ---
  theme_minimal(base_size = 13) +
  theme(
    plot.title = element_text(face = "bold", hjust = 0.5, size = 15, color = "gray20"),
    axis.title.y = element_text(color = "gray30", size = 12),
    axis.text = element_text(color = "gray20"),
    legend.position = "bottom",
    panel.grid.minor = element_blank(),
    panel.grid.major.x = element_blank() # Menghilangkan garis grid vertikal
  )

# Tampilkan Grafik
print(p_keuntungan_usaha)

```


## Serapan Tenaga Kerja
Proyeksi serapan tenaga kerja mengasumsikan penambahan tenaga kerja
baru tahunan sebagai hasil akumulasi selisih pertumbuhan PDRB yang
diselaraskan dengan nilai Labor Multiplier. Intervensi melalui skenario IMLaS
diharapkan mampu menyerap lebih banyak tenaga kerja. Hasil proyeksi
menunjukkan bahwa Intervensi skenario IMLaS-3 di akhir tahun 2045
diproyeksikan mampu meningkatkan total tenaga kerja sebesar 6.016.163
orang. Angka tersebut 5,2% lebih besar bila dibandingkan dengan hasil simulasi
penerapan skenario BaU (Bussiness as Usual) yakni 5.719.673 orang. 

```{r, echo = FALSE, warning=FALSE}
# KONSTANTA TK
meanLabMultiplier <- mean(tabel_multiplier_sektoral$Labour_Effect)

# Membentuk data frame selisih dengan Base R
selisih_pdrb <- as.data.frame(apply(plot_df[, -1], 2, diff))

# Menambahkan kolom Tahun (dimulai dari 2026 karena tahun 2025 tidak memiliki selisih)
selisih_pdrb$Year <- plot_df$Year[-1]

# Mengatur urutan kolom Year di awal
selisih_pdrb <- selisih_pdrb[, c("Year", names(plot_df)[-1])]

selisih_pdrb <- selisih_pdrb %>% 
  rename_with(~ sub("^pdrb_", "TK_", .x))
selisih_pdrb[, -1] <- selisih_pdrb[, -1] * meanLabMultiplier

# ==============================================================================
# SCRIPT PROYEKSI TENAGA KERJA (TK) BERDASARKAN SELISIH AKUMULATIF
# ==============================================================================

# 1. Tentukan Nilai Basis Awalan Tenaga Kerja Tahun 2025 (TK_2025)
TK_2025 <- sum(DeskripsiSektor$TenagaKerja)  # Masukkan nilai numerik TK 2025 Anda di sini

# 2. Buat data frame untuk baris Tahun 2025
# Nilai TK_2025 akan diterapkan sama di seluruh kolom skenario
baris_2025 <- as.data.frame(matrix(TK_2025, nrow = 1, ncol = ncol(selisih_pdrb) - 1))
colnames(baris_2025) <- setdiff(names(selisih_pdrb), "Year")
baris_2025$Year <- 2025

# Mengatur posisi kolom Year agar di paling depan
baris_2025 <- baris_2025[, c("Year", setdiff(names(baris_2025), "Year"))]

# 3. Hitung Penjumlahan Akumulatif (Cumsum) dari selisih_pdrb
# TK_t = TK_2025 + cumsum(selisih_2026 s.d. t)
kolom_skenario <- setdiff(names(selisih_pdrb), "Year")

# Hitung akumulasi selisih dan tambahkan dengan nilai basis TK_2025
matriks_akumulasi <- apply(selisih_pdrb[, kolom_skenario], 2, cumsum) + TK_2025
df_simulasi_tk <- as.data.frame(matriks_akumulasi)
df_simulasi_tk$Year <- selisih_pdrb$Year

# Susun kembali urutan kolom
df_simulasi_tk <- df_simulasi_tk[, c("Year", kolom_skenario)]

# 4. Gabungkan baris Tahun 2025 dengan baris Simulasi (2026-2045)
# Samakan nama kolom baris_2025 dengan df_simulasi_tk
colnames(baris_2025) <- colnames(df_simulasi_tk)

# Gabungkan baris_2025 di bagian paling atas
final_tk <- rbind(baris_2025, df_simulasi_tk)


write_xlsx(final_tk, "Final_TK_SOLUSI_Bukecap.xlsx")
knitr::kable(
  final_tk,
  digits = 2,
  format.args = list(big.mark = ","),
  col.names = c("Year","BAU", "LAS 1", "LAS 1B", "LAS 12", "LAS 123"),
  align = c("c", "r", "r", "r", "r", "r")
)

# Plot perbandingan 
# Transformasi data ke format long
df_long <- final_tk %>% 
  pivot_longer(
    cols = starts_with("TK_"), 
    names_to = "Skenario", 
    values_to = "TK"
  )

# Ambil nilai numerik spesifik tahun 2025 dan 2045 dari data frame
val_2025     <- df_long$TK[df_long$Year == 2025 & df_long$Skenario == "TK_BAU"][1]
val_bau_2045 <- df_long$TK[df_long$Year == 2045 & df_long$Skenario == "TK_BAU"][1]
val_las_2045 <- df_long$TK[df_long$Year == 2045 & df_long$Skenario == "TK_LAS123"][1]

# Format angka menjadi pemisah koma (misal: 2,763,201 dan 6,016,163)
lbl_2025     <- comma(val_2025)
lbl_bau_2045 <- comma(val_bau_2045)
lbl_las_2045 <- comma(val_las_2045)

# Plot Grafik 
p_serapan_tk <- ggplot(df_long, aes(x = Year, y = TK, color = Skenario, group = Skenario)) +
  # --- Garis & Titik Data ---
  geom_line(linewidth = 1.1) +
  geom_point(size = 2.5) +
  
  # --- Garis Penunjuk / Callout Pointer Lines (Gaya Excel) ---
  # Garis penunjuk nilai awal 2025 (Kiri Atas)
  annotate("segment", x = 2025.2, xend = 2026.8, y = val_2025, yend = val_2025 + 350e3, 
           color = "gray40", linewidth = 0.6) +
  
  # Garis penunjuk nilai akhir LAS123 2045 (Kanan Atas)
  annotate("segment", x = 2044.8, xend = 2042.8, y = val_las_2045, yend = val_las_2045 + 250e3, 
           color = "gray40", linewidth = 0.6) +
  
  # Garis penunjuk nilai akhir BAU 2045 (Kanan Bawah)
  annotate("segment", x = 2044.8, xend = 2043.2, y = val_bau_2045, yend = val_bau_2045 - 300e3, 
           color = "gray40", linewidth = 0.6) +
  
  # --- Kotak Label Nilai (Excel Style Callout Box) ---
  # Label Awal 2025 (2,763,201)
  annotate("label", x = 2027.2, y = val_2025 + 370e3, label = lbl_2025, 
           fontface = "bold", fill = "#EAEAEA", color = "black", size = 4.2, label.padding = unit(0.4, "lines")) +
  
  # Label Akhir LAS123 2045 (6,016,163)
  annotate("label", x = 2042.0, y = val_las_2045 + 270e3, label = lbl_las_2045, 
           fontface = "bold", fill = "#EAEAEA", color = "black", size = 4.2, label.padding = unit(0.4, "lines")) +
  
  # Label Akhir BAU 2045 (5,719,673)
  annotate("label", x = 2042.5, y = val_bau_2045 - 320e3, label = lbl_bau_2045, 
           fontface = "bold", fill = "#EAEAEA", color = "black", size = 4.2, label.padding = unit(0.4, "lines")) +

  # --- Kustomisasi Warna Legenda & Skala Sumbu ---
  scale_color_manual(
    name = NULL, # Menghilangkan header legenda agar persis Excel
    values = c(
      "TK_BAU"    = "#4178BE",  # Biru
      "TK_LAS1"   = "#C0392B",  # Merah
      "TK_LAS1B"  = "#27AE60",  # Hijau
      "TK_LAS12"  = "#F39C12",  # Oranye
      "TK_LAS123" = "#8E44AD"   # Ungu
    ),
    labels = c(
      "TK_BAU"    = "BAU",
      "TK_LAS1"   = "IMLaS-1",
      "TK_LAS1B"  = "IMLaS-1B",
      "TK_LAS12"  = "IMLaS-2",
      "TK_LAS123" = "IMLaS-3"
    )
  ) +
  scale_x_continuous(breaks = seq(2025, 2045, by = 5), limits = c(2024.5, 2045.5)) +
  scale_y_continuous(labels = comma_format(), limits = c(2500000, 6500000)) +
  
  # --- Judul dan Label Sumbu ---
  labs(
    title = "Proyeksi Total Tenaga Kerja\n2026–2045",
    x = NULL,
    y = "Serapan TK (Orang)"
  ) +
  
  # --- Tema Tampilan Excel Style ---
  theme_minimal(base_size = 13) +
  theme(
    plot.title = element_text(face = "bold", hjust = 0.5, size = 15, color = "gray20"),
    axis.title.y = element_text(color = "gray30", size = 12),
    axis.text = element_text(color = "gray20"),
    legend.position = "bottom",
    panel.grid.minor = element_blank(),
    panel.grid.major.x = element_blank() # Menghilangkan garis vertikal
  )

# Tampilkan Grafik
print(p_serapan_tk)

```



## Keterkaitan SDA dengan sektor lain
Indeks Total Forward Linkage (ITFL) atau Indeks Derajat Kepekaan mengukur
sejauh mana sektor berbasis lahan berfungsi sebagai penyedia input (supplier)
bagi pertumbuhan sektor-sektor perekonomian lainnya. Semakin tinggi nilai
ITFL, semakin kuat dorongan yang diberikan oleh sektor lahan terhadap rantai
pasok hilir (forward linkage) dan sektor olahan di dalam struktur ekonomi
regional.  

Pada kondisi BAU, rerata nilai ITFL sektor lahan berada pada tingkat yang sangat
datar dan stagnan di kisaran 0,18 sepanjang periode 2025 hingga 2045. Hal ini
mengindikasikan bahwa tanpa adanya intervensi struktur perekonomian,
keterkaitan sektor lahan terhadap sektor hilir tidak mengalami penguatan dan
cenderung bertindak sekadar sebagai penyedia bahan baku mentah tanpa
integrasi rantai nilai yang memadai. Penerapan skenario IMLAS-3
memperlihatkan peningkatan rerata ITFL yang signifikan dan konsisten
membentuk pola naik. Dimulai dari titik awal yang sama pada tahun 2025–2027
(0,18), nilai ITFL meningkat secara bertahap menembus 0,185 pada kisaran
tahun 2030, melampaui 0,19 pada periode 2040–2041, hingga mencapai
puncaknya mendekati 0,20 pada tahun 2045. 

Kenaikan bertahap pada kurva simulasi LAS membuktikan bahwa intervensi
kebijakan (penguatan akses lahan, peningkatan produktivitas, serta
optimalisasi rantai nilai dan hilirisasi) berhasil mengubah peran sektor lahan dari sekadar sektor primer mentah menjadi mesin penggerak industri olahan
lokal. Peningkatan nilai ITFL ini mengonfirmasi bahwa setiap pertumbuhan
output pada sektor lahan di bawah skenario IMLAS-3 akan terdistribusi secara
lebih luas sebagai input bagi sektor manufaktur, industri pengolahan,
perdagangan, dan jasa terkait. 

```{r, echo = FALSE, warning=FALSE}
ITFL_BAU <- mean(tabel_multiplier_sektoral$ITFL[DeskripsiSektor$Constrained == 1], na.rm = TRUE)

# ==============================================================================
# SCRIPT LOOPING: MENGHITUNG TFL DAN ITFL DARI Leontief_Inverse_full_list
# Periode: 21 Tahun (2025 - 2045)
# ==============================================================================

num_years_full <- length(Leontief_Inverse_full_list) # 21 tahun (2025:2045)
years      <- 2025:2045

# Inisialisasi List Penyimpan
TFL_list  <- vector("list", num_years_full)
ITFL_list <- vector("list", num_years_full)

names(TFL_list)  <- paste0("Year_", years)
names(ITFL_list) <- paste0("Year_", years)

# Inisialisasi Matriks/Data Frame untuk Rekapitulasi (66 Sektor x 21 Tahun)
TFL_matrix  <- matrix(0, nrow = jml_sektor, ncol = num_years_full)
ITFL_matrix <- matrix(0, nrow = jml_sektor, ncol = num_years_full)

colnames(TFL_matrix)  <- paste0("TFL_", years)
colnames(ITFL_matrix) <- paste0("ITFL_", years)

rownames(TFL_matrix)  <- namaSektor
rownames(ITFL_matrix) <- namaSektor

# ------------------------------------------------------------------------------
# LOOPING PERHITUNGAN TFL & ITFL
# ------------------------------------------------------------------------------
for (t in 1:num_years_full) {
  
  # A. Ambil matriks Leontief Inverse tahun ke-t
  L_t <- Leontief_Inverse_full_list[[t]]
  
  # B. Hitung Total Forward Linkage (TFL) = Penjumlahan Baris pada Invers Leontief
  tfl_t <- rowSums(L_t)
  
  # C. Hitung Indeks Total Forward Linkage (ITFL) = TFL / mean(TFL)
  itfl_t <- tfl_t / mean(tfl_t)
  
  # D. Simpan ke dalam List
  TFL_list[[t]]  <- tfl_t
  ITFL_list[[t]] <- itfl_t
  
  # E. Simpan ke dalam Matriks Rekapitulasi
  TFL_matrix[, t]  <- tfl_t
  ITFL_matrix[, t] <- itfl_t
}

# ------------------------------------------------------------------------------
# KONVERSI MENJADI DATA FRAME RAPI
# ------------------------------------------------------------------------------

# Data Frame TFL (2025 - 2045)
df_TFL_simulasi <- as.data.frame(TFL_matrix) %>%
  mutate(
    id_Sektor   = kolom_Sektor,
    nama_Sektor = namaSektor,
    .before     = 1
  )

# Data Frame ITFL (2025 - 2045)
df_ITFL_simulasi <- as.data.frame(ITFL_matrix) %>%
  mutate(
    id_Sektor   = kolom_Sektor,
    nama_Sektor = namaSektor,
    .before     = 1
  )

# Ekstraksi Vektor Constrained dari DeskripsiSektor (66 sektor)
v_constrained <- as.numeric(Constrained)
v_constrained[is.na(v_constrained)] <- 0

# Identifikasi Kolom Numerik ITFL (Tahun 2025 s.d. 2045)
kolom_itfl <- grep("^ITFL_", colnames(df_ITFL_simulasi), value = TRUE)

# Perkalian Elemen Demi Elemen (Sweep / Element-wise Multiplication)
# Sektor dengan Constrained = 1 akan mempertahankan nilai ITFL-nya
# Sektor dengan Constrained = 0 akan bernilai 0
matriks_itfl_constrained <- sweep(
  as.matrix(df_ITFL_simulasi[, kolom_itfl]), 
  1, 
  v_constrained, 
  FUN = "*"
)

# Pembentukan Data Frame Hasil
df_ITFL_constrained <- data.frame(
  id_Sektor   = df_ITFL_simulasi$id_Sektor,
  nama_Sektor = df_ITFL_simulasi$nama_Sektor,
  Constrained = v_constrained,
  matriks_itfl_constrained,
  check.names = FALSE
)

# Hitung ITFL_BAU dengan perkalian tagging Constrained (Sektor non-lahan = 0)
itfl_bau_constrained <- tabel_multiplier_sektoral$ITFL * v_constrained
ITFL_BAU <- mean(itfl_bau_constrained, na.rm = TRUE) # Pembagi tetap 66 sektor

# Hitung Rerata Simulasi LAS terhadap Seluruh Baris (66 Sektor)
kolom_itfl <- grep("^ITFL_", colnames(df_ITFL_constrained), value = TRUE)

df_rerata_ITFL <- df_ITFL_constrained %>%
  summarise(across(all_of(kolom_itfl), ~ mean(.x, na.rm = TRUE))) %>%
  pivot_longer(
    cols = everything(),
    names_to = "Tahun",
    values_to = "ITFL_LAS123"
  ) %>%
  mutate(
    Tahun = as.numeric(gsub("ITFL_", "", Tahun)),
    ITFL_BAU = ITFL_BAU
  )

write_xlsx(df_rerata_ITFL, "Final_Keterkaitan Sektor_SOLUSI_Bukecap.xlsx")

# Ambil nilai numerik spesifik tahun 2025 dan 2045 dari data frame
val_2025     <- df_rerata_ITFL$ITFL_BAU[df_rerata_ITFL$Tahun == 2025]
val_bau_2045 <- df_rerata_ITFL$ITFL_BAU[df_rerata_ITFL$Tahun == 2045]
val_las_2045 <- df_rerata_ITFL$ITFL_LAS123[df_rerata_ITFL$Tahun == 2045]

# Format angka menjadi 4 desimal (misal: 0.1750 dan 0.1886)
lbl_2025     <- number(val_2025, accuracy = 0.0001)
lbl_bau_2045 <- number(val_bau_2045, accuracy = 0.0001)
lbl_las_2045 <- number(val_las_2045, accuracy = 0.0001)

p_tren_ITFL <- ggplot(df_rerata_ITFL, aes(x = Tahun)) +
  # --- Line & Point ---
  geom_line(aes(y = ITFL_LAS123, color = "IMLaS-3"), linewidth = 1.1) +
  geom_point(aes(y = ITFL_LAS123, color = "IMLaS-3"), size = 2.5) +
  
  geom_line(aes(y = ITFL_BAU, color = "BAU"), linewidth = 1.1, linetype = "solid") +
  geom_point(aes(y = ITFL_BAU, color = "BAU"), size = 2.5) +
  
  # --- Garis Penunjuk / Callout Pointer Lines ---
  # Pointer Line nilai awal 2025 (Kiri Atas)
  annotate("segment", x = 2025.1, xend = 2026.5, y = val_2025, yend = val_2025 + 0.0025, 
           color = "gray40", linewidth = 0.6) +
  
  # Pointer Line nilai akhir IMLaS-3 2045 (Kanan Atas)
  annotate("segment", x = 2044.9, xend = 2043.2, y = val_las_2045, yend = val_las_2045 + 0.0025, 
           color = "gray40", linewidth = 0.6) +
  
  # Pointer Line nilai akhir BAU 2045 (Kanan Atas)
  annotate("segment", x = 2044.9, xend = 2043.2, y = val_bau_2045, yend = val_bau_2045 + 0.0025, 
           color = "gray40", linewidth = 0.6) +
  
  # --- Kotak Label Nilai (Excel Style Callout Box) ---
  # Label Awal 2025 (0.1750)
  annotate("label", x = 2026.8, y = val_2025 + 0.0027, label = lbl_2025, 
           fontface = "bold", fill = "#EAEAEA", color = "black", size = 4, label.padding = unit(0.35, "lines")) +
  
  # Label Akhir IMLaS-3 2045 (0.1886)
  annotate("label", x = 2042.8, y = val_las_2045 + 0.0027, label = lbl_las_2045, 
           fontface = "bold", fill = "#EAEAEA", color = "black", size = 4, label.padding = unit(0.35, "lines")) +
  
  # Label Akhir BAU 2045 (0.1750)
  annotate("label", x = 2042.8, y = val_bau_2045 + 0.0027, label = lbl_bau_2045, 
           fontface = "bold", fill = "#EAEAEA", color = "black", size = 4, label.padding = unit(0.35, "lines")) +

  # --- Skala dan Kustomisasi Warna ---
  scale_x_continuous(breaks = seq(2025, 2045, by = 5), limits = c(2024.5, 2045.5)) +
  scale_y_continuous(labels = number_format(accuracy = 0.0010)) +
  scale_color_manual(
    name = NULL, # Menghilangkan judul legenda agar persis Excel
    values = c(
      "BAU"     = "#4178BE", # Warna Biru khas Excel
      "IMLaS-3" = "#C0392B"  # Warna Merah Marun khas Excel
    )
  ) +
  
  # --- Judul dan Label Sumbu ---
  labs(
    title = "Proyeksi Keterkaitan Kedepan Sektor SDA\n2026–2045",
    x = NULL, # Menghilangkan label x "Tahun"
    y = "Indeks Total Forward Linkage"
  ) +
  
  # --- Tema Minimalis Eksklusif ---
  theme_minimal(base_size = 13) +
  theme(
    plot.title = element_text(face = "bold", hjust = 0.5, size = 14, color = "gray20"),
    axis.title.y = element_text(color = "gray30", size = 12),
    axis.text = element_text(color = "gray20"),
    legend.position = "bottom",
    panel.grid.minor = element_blank(),
    panel.grid.major.x = element_blank() # Menghilangkan garis vertikal
  )

# Tampilkan Plot
p_tren_ITFL

```
