---
title: "RegEco - Jawa Tengah"
author: "RG-3"
format: html
editor: visual
---

## Regional Economy Simulation
Untuk mengestimasi dampak ekonomi dari skenario perubahan tutupan lahan spasial terhadap PDRB regional, penelitian ini menerapkan pendekatan Land-Extended Input-Output (LEIO) yang dikombinasikan dengan Mixed Endogenous-Exogenous Input-Output Model (Miller & Blair, 2009). Kerangka kerja hubungan antara koefisien penggunaan lahan fisik dan transaksi moneter mengacu pada metode Land Requirement Coefficient yang dikembangkan oleh Hubacek & Sun (2001) dan Hubacek & Vazquez (2002).

 Mengingat output sektor berbasis lahan dibatasi secara fisik oleh kapasitas tutupan lahannya, perubahan output sektor tersebut (ditransformasikan dari perkalian perubahan luas lahan dengan produktivitas lahan . Untuk menghindari estimasi ganda (overestimation) pada matriks Kebalikan Leontief, status output sektor lahan dijajarkan secara eksogen mengikuti formulasi Mixed I-O (Papadas & Dahl, 1999; Miller & Blair, 2009), sedangkan estimasi PDRB sektor non-lahan dihitung secara terintegrasi.

## Data Input and Reading

```{r}
library(dplyr)
library(tidyr)
library(ggplot2)
library(readxl)
library(DT)

# Data Ekonomi Provinsi
# Baca Matriks Transaksi Inter-Industri Provinsi (Z_prov) 
io <- read.csv("IO BUKECAP.csv", 
               header=T,
               sep=",",
               stringsAsFactors = F)

# 1. Baca data PDRB ADHK dari Sheet 'ADHK'
DeskripsiSektor <- read_excel("DeskripsiSektor.xlsx", 
                                sheet = "DeskripsiSektor", 
                                col_names = TRUE)
LDM <- read_excel("LDM.xlsx", 
                               sheet = "LDM", 
                               col_names = TRUE)
BAULahan <- read_excel("BAU_Lahan.xlsx", 
                               sheet = "BAU_Lahan", 
                               col_names = TRUE)
LASLahan <- read_excel("LAS_Lahan.xlsx", 
                               sheet = "LAS_Lahan", 
                               col_names = TRUE)
SType1 <- read_excel("SType1.xlsx", 
                               sheet = "SType1", 
                               col_names = TRUE)
SType2 <- read_excel("SType2.xlsx", 
                               sheet = "SType2", 
                               col_names = TRUE)
SType3 <- read_excel("SType3.xlsx", 
                               sheet = "SType3", 
                               col_names = TRUE)
# Penyesuaian nama Input kolom yang dibutuhkan
jml_sektor <- 66
kolom_Sektor <- paste0("X", 1:66) # Membuat daftar nama kolom x1, x2, ..., x66 secara otomatis
namaSektor <- as.vector(io[1:jml_sektor,"Nama.Sektor"])
kolom_FD <- paste0("X309")
kolom_TOutput <- "X700"
baris_totInput <- 74
baris_totInputPrimer <- 73
baris_pjkProduk <- 68

# pembacaan matrix A
matrixa <- io %>%
  slice(1:jml_sektor) %>%       # Mengambil baris 1 hingga 66
  select(all_of(kolom_Sektor))   # Mengambil rentang kolom dari x1 sampai x66

Z_prov <- data.matrix(matrixa)

# Total Output Sektor di Provinsi (X_prov)
X_prov <- as.numeric(io[baris_totInput,kolom_Sektor])
X_prov[is.nan(X_prov)] <- 0 #jika Nan diganti 0 

# Matriks Koefisien Teknis Provinsi (A_prov = Z_prov / X_prov)
A_prov <- sweep(Z_prov, 2, X_prov, FUN = "/")
A_prov[is.nan(A_prov)] <- 0 #jika Nan diganti 0 

# Menciptakan matriks identitas (I) berukuran n x n
nA_prov <- nrow(A_prov)
I <- diag(nA_prov)

# Menghitung (I - A) dan mencari Invers Leontief: (I - A)^(-1)
I_minus_A <- I - A_prov
Leontief_Inverse <- solve(I_minus_A)

#kolom final demand
fd <- io[1:jml_sektor,kolom_FD]
```

##Pre-Processing

```{r}

```

## Linkages analysis

```{r}
# ==============================================================================
# MENGHITUNG Backward dan Forward Linkage
# ==============================================================================
# Direct Backward Linkage (DBL)  (Penjumlahan Kolom Matriks A)
dbl <- colSums(A_prov)
# Total Backward Linkage (TBL)  = Sum per Kolom pada Invers Leontief
tbl <- colSums(Leontief_Inverse)
# Indeks Total Backward Linkage (ITBL) / Indeks Daya Penyebaran Total (IDP)
itbl <- tbl / mean(tbl)

# Direct Forward Linkage (DFL)  (Penjumlahan Baris Matriks A)
dfl <- rowSums(A_prov)
# Total Forward Linkage (TFL)  = Sum per Baris pada Invers Leontief
tfl <- rowSums(Leontief_Inverse)
# Indeks Total Forward Linkage (ITFL) / Indeks Derajat Kepekaan Total (IDK)
itfl <- tfl / mean(tfl)


tabel_linkage <- data.frame(
  id_Sektor = kolom_Sektor,
  nama_Sektor  = namaSektor,
  TBL = round(tbl, 4),
  TFL = round(tfl, 4),
  ITBL = round(itbl, 4),
  ITFL = round(itfl, 4)
)
datatable(tabel_linkage)
```

##Multiplier Analysis

```{r}

```

##Simulation BAU

```{r}

```

##Simulation LAS-1

```{r}

```

##Simulation LAS-1+2

```{r}

```


##Simulation LAS-1+2+3

```{r}

```

##Comparison BAU vs LAS

```{r}

```

